ACORDAO-COMPLETO-2484873

ACÓRDÃO 10262/2021 ATA 26/2021 - PRIMEIRA CÂMARA

VISTOS, relatados e discutidos estes autos de Tomada de Contas Especial instaurada pelo Fundo Nacional de Saúde (FNS) , em desfavor de Gutemberg Fernandes de Araújo, Santiago Cirilo Noguera Servin, Áurea Bacelar, Denise Assunção Castro, Maria Ieda Gomes Vanderlei, Mirella Goulart Cavalcante Rego, Nilton Arruda Nobre Junior e Rafael Mendonça Oliveira em razão da não comprovação da regular aplicação dos recursos repassados no exercício de 2012 pelo Fundo Nacional de Saúde (FNS) ao Município de São Luís/MA, na modalidade fundo a fundo,
ACORDAM os Ministros do Tribunal de Contas da União, reunidos em sessão da 1ª Câmara, ante as razões expostas pelo Relator, em:
9.1. considerar revéis Denise Assunção Castro, Mirella Goulart Cavalcante Rego e Poliana de Maria Sousa de Araújo, dando-se prosseguimento ao processo, nos termos do art. 12, §º 3, da Lei 8.443/1992; 
9.2. julgar irregulares as contas de Áurea Bacelar, Caroline Carvalho Noleto, Cláudio Lurine Guimarães, Denise Assunção Castro, Mirella Goulart Cavalcante Rego, Nilton Arruda Nobre Junior, Poliana de Maria Sousa de Araújo, Gutemberg Fernandes de Araújo, Hilnete Costa Béliche, Inácio José Souza, Luciana Amorim Tomich Netto Guterres Soares, Maria Ieda Gomes Vanderlei, Manoel Marcelo Moreira Junior, Rafael Mendonça Oliveira, Raimundo Nonato Freitas Matos, Rozenilde Castro Lapa, Santiago Cirilo Noguera Servin e Valdineide Alves Nunes, com fundamento nos arts. 1º, inciso I, 16, inciso III, alíneas "b" e "c", da Lei 8.443/1992;
9.3. condenar solidariamente, com fundamento nos arts. 19 e 23, inciso III, da Lei 8.443/1992, os responsáveis abaixo relacionados ao pagamento das quantias especificadas, fixando-lhes o prazo de quinze dias, a contar da notificação, para que seja comprovado, perante o Tribunal (art. 214, inciso III, alínea "a", do Regimento Interno) , o recolhimento das dívidas aos cofres do Fundo Nacional de Saúde, atualizadas monetariamente e acrescidas dos juros de mora calculados a partir das datas de ocorrência indicadas até a data do efetivo recolhimento, na forma prevista na legislação em vigor:
9.3.1. responsáveis solidários: Gutemberg Fernandes de Araújo, Maria Ieda Gomes Vanderlei, Rafael Mendonça Oliveira, Áurea Bacelar, Denise Assunção Castro, Nilton Arruda Nobre Junior e Hilnete Costa Béliche:
	Data de ocorrência
	Valor (R$) 

	7/2/2012
	7.460,00

	7/3/2012
	226.800,00

9.3.2. responsáveis solidários: Gutemberg Fernandes de Araújo, Maria Ieda Gomes Vanderlei, Rafael Mendonça Oliveira, Áurea Bacelar, Mirella Goulart Cavalcante Rego, Valdineide Alves Nunes e Caroline Carvalho Noleto:
	Data de ocorrência
	Valor (R$) 

	7/3/2012
	57.702,00

9.3.3. responsáveis solidários: Maria Ieda Gomes Vanderlei, Rafael Mendonça Oliveira e Áurea Bacelar:
	Data de ocorrência
	Valor (R$) 

	9/5/2012
	30.230,40

9.3.4. responsáveis solidários:  Maria Ieda Gomes Vanderlei,; Rafael Mendonça Oliveira, Áurea Bacelar, Denise Assunção Castro, Nilton Arruda Nobre Junior e Hilnete Costa Béliche:
	Data de ocorrência
	Valor (R$) 

	4/4/2012
	561.637,50

	13/4/2012
	58.719,58

	26/4/2012
	396.675,00

9.3.5. responsáveis solidários: Maria Ieda Gomes Vanderlei, Rafael Mendonça Oliveira, Áurea Bacelar, Denise Assunção Castro, Nilton Arruda Nobre Junior, Hilnete Costa Béliche (CPF XXX.509.003-XX) e Manoel Marcelo Moreira Junior:
	Data de ocorrência
	Valor (R$) 

	26/4/2012
	973.665,60

9.3.6. responsáveis solidários: Maria Ieda Gomes Vanderlei, Rafael Mendonça Oliveira, Áurea Bacelar, Mirella Goulart Cavalcante Rego, Valdineide Alves Nunes e Raimundo Nonato Freitas Matos:
	Data de ocorrência
	Valor (R$) 

	13/4/2012
	27.460,00

9.3.7. responsáveis solidários: Maria Ieda Gomes Vanderlei, Rafael Mendonça Oliveira, Áurea Bacelar, Mirella Goulart Cavalcante Rego, Hilnete Costa Béliche, Poliana de Maria Sousa de Araújo:
	Data de ocorrência
	Valor (R$) 

	3/5/2012
	205.575,95

9.3.8. responsáveis solidários: Maria Ieda Gomes Vanderlei, Rafael Mendonça Oliveira, Áurea Bacelar, Nilton Arruda Nobre Junior, Hilnete Costa Béliche e Rozenilde Castro Lapa:
	Data de ocorrência
	Valor (R$) 

	9/5/2012
	388.065,28

9.3.9. responsáveis solidários: Santiago Cirilo Noguera Servin, Maria Ieda Gomes Vanderlei, Rafael Mendonça Oliveira, Áurea Bacelar, Luciana Amorim Tomich Netto Guterres Soares, Valdineide Alves Nunes e Cláudio Lurine Guimarães:
	Data de ocorrência
	Valor (R$) 

	23/5/2012
	114.433,70

9.3.10. responsáveis solidários: Santiago Cirilo Noguera Servin, Maria Ieda Gomes Vanderlei, Rafael Mendonça Oliveira, Áurea Bacelar, Denise Assunção Castro, Nilton Arruda Nobre Junior e Hilnete Costa Béliche:
	Data de ocorrência
	Valor (R$) 

	6/6/2012
	28.852,50

	19/6/2012
	45.115,00

	22/6/2012
	692.550,00

	11/9/2012
	598.642,92

	11/10/2012
	421.228,12

9.3.11. responsáveis solidários: Santiago Cirilo Noguera Servin, Maria Ieda Gomes Vanderlei, Rafael Mendonça Oliveira, Áurea Bacelar, Denise Assunção Castro, Nilton Arruda Nobre Junior, Hilnete Costa Béliche e Manoel Marcelo Moreira Junior:
	Data de ocorrência
	Valor (R$) 

	24/8/2012
	978.780,00

	19/12/2012
	140.915,74

9.3.12. responsáveis solidários: Santiago Cirilo Noguera Servin, Maria Ieda Gomes Vanderlei, Rafael Mendonça Oliveira, Áurea Bacelar, Denise Assunção Castro, Nilton Arruda Nobre Junior, Hilnete Costa Béliche e Rozenilde Castro Lapa:
	Data de ocorrência
	Valor (R$) 

	8/11/2012
	191.257,00

9.3.13. responsáveis solidários: Santiago Cirilo Noguera Servin, Maria Ieda Gomes Vanderlei, Rafael Mendonça Oliveira, Áurea Bacelar, Denise Assunção Castro, Nilton Arruda Nobre Junior e Rozenilde Castro Lapa:
	Data de ocorrência
	Valor (R$) 

	10/9/2012
	444.039,50

	19/12/2012
	793.952,28

9.3.14. responsáveis solidários: Santiago Cirilo Noguera Servin, Maria Ieda Gomes Vanderlei, Rafael Mendonça Oliveira, Áurea Bacelar, Mirella Goulart Cavalcante Rego, Valdineide Alves Nunes e Poliana de Maria Sousa de Araújo:
	Data de ocorrência
	Valor (R$) 

	1/6/2012
	588.270,00

	22/6/2012
	482.449,00

	26/7/2012
	44.201,00

	8/8/2012
	255.000,00

	10/8/2012
	167.095,00

	23/8/2012
	192.000,00

	24/8/2012
	924.000,00

	28/8/2012
	151.375,90

	3/9/2012
	62.686,00

	26/9/2012
	24.528,50

	27/9/2012
	85.550,00

	9/10/2012
	123.677,00

	11/10/2012
	845.900,00

	24/10/2012
	98.459,50

	19/12/2012
	871.302,00

9.3.15. responsáveis solidários: Santiago Cirilo Noguera Servin, Maria Ieda Gomes Vanderlei, Rafael Mendonça Oliveira, Áurea Bacelar, Mirella Goulart Cavalcante Rego, Valdineide Alves Nunes e Inácio José Souza:
	Data de ocorrência
	Valor (R$) 

	19/12/2012
	339.514,50

9.3.16. responsáveis solidários: Santiago Cirilo Noguera Servin, Maria Ieda Gomes Vanderlei, Rafael Mendonça Oliveira, Áurea Bacelar, Mirella Goulart Cavalcante Rego e Raimundo Nonato Freitas Matos:
	Data de ocorrência
	Valor (R$) 

	6/7/2012
	18.574,70

9.3.17. responsáveis solidários: Santiago Cirilo Noguera Servin, Maria Ieda Gomes Vanderlei, Rafael Mendonça Oliveira, Áurea Bacelar, Mirella Goulart Cavalcante Rego e Poliana de Maria Sousa de Araújo:
	Data de ocorrência
	Valor (R$) 

	19/12/2012
	308.253,00

9.3.18. responsáveis solidários: Santiago Cirilo Noguera Servin, Maria Ieda Gomes Vanderlei, Rafael Mendonça Oliveira, Áurea Bacelar e Mirella Goulart Cavalcante Rego:
	Data de ocorrência
	Valor (R$) 

	19/12/2012
	24.304,00

9.4. aplicar aos responsáveis, com fundamento no art. 57 da Lei 8.443/1992, multa individual nos valores abaixo discriminados, fixando-lhes o prazo de quinze dias, a contar da notificação, para comprovar, perante o Tribunal, nos termos do art. 214, inciso III, alínea "a", do RI/TCU, o recolhimento das referidas quantias ao Tesouro Nacional, atualizadas monetariamente desde a data do presente Acórdão até a do efetivo recolhimento, se forem pagas após o vencimento, na forma da legislação em vigor:
	Responsável
	Multa (R$) 

	Áurea Bacelar
	1.000.000,00

	Caroline Carvalho Noleto
	4.452,79

	Cláudio Lurine Guimarães
	8.830,70

	Denise Assunção Castro
	506.249,08

	Gutemberg Fernandes de Araújo
	22.530,33

	Hilnete Costa Béliche
	440.661,36

	Inácio José Souza
	26.199,89

	Luciana Amorim Tomich Netto Guterres Soares
	8.830,70

	Manoel Marcelo Moreira Junior
	161.541,96

	Maria Ieda Gomes Vanderlei
	1.000.000,00

	Mirella Goulart Cavalcante Rego
	455.131,55

	Nilton Arruda Nobre Junior
	449.790,11

	Poliana de Maria Sousa de Araújo
	419.050,93

	Rafael Mendonça Oliveira
	1.000.000,00

	Raimundo Nonato Freitas Matos
	3.392,72

	Rozenilde Castro Lapa
	140.239,75

	Santiago Cirilo Noguera Servin
	776.078,38

	Valdineide Alves Nunes
	421.001,85

9.5. autorizar, desde logo, nos termos do art. 28, inciso II, da Lei 8.443/1992, a cobrança judicial das dívidas caso não atendidas as notificações; 
9.6. remeter cópia dos elementos pertinentes, com fundamento no art. 16, § 3º, da Lei 8.443/1992, c/c o § 7º do art. 209 do Regimento Interno do TCU, à Procuradoria da República no Estado do Maranhão para o ajuizamento das ações que considere cabíveis; 
9.7. encaminhar cópia deste processo ao Tribunal de Contas do Estado do Maranhão, para adoção das providências que entender cabíveis em relação aos débitos apurados pelo Departamento Nacional de Auditoria do SUS (Denasus) referentes aos recursos de origem municipal e estadual, nos valores de R$ 6.687.038,40 e R$ 1.942.254,60, respectivamente; e
9.8. dar ciência desta deliberação aos responsáveis.

Tomada de Contas Especial: programas de assistência farmacêutica; atenção básica; média e alta complexidade; vigilância em Saúde, exercício de 2012, firmados entre Fundo Nacional de Saúde-FNS e Município de São Luís/MA.

Primeira Câmara

Município de São Luís/MA.

3. Responsáveis: Áurea Bacelar (CPF XXX.146.413-XX); Caroline Carvalho Noleto (CPF XXX.550.043-XX); Cláudio Lurine Guimarães (CPF XXX.575.433-XX); Denise Assunção Castro (CPF XXX.722.853-XX); Mirella Goulart Cavalcante Rego (CPF XXX.425.703-XX); Nilton Arruda Nobre Junior (CPF XXX.312.543-XX); Poliana de Maria Sousa de Araújo (CPF XXX.976.003-XX); Gutemberg Fernandes de Araújo (CPF XXX.228.633-XX); Hilnete Costa Béliche (CPF XXX.509.003-XX); Inácio José Souza (CPF XXX.330.413-XX); Luciana Amorim Tomich Netto Guterres Soares (CPF XXX.655.283-XX); Maria Ieda Gomes Vanderlei (CPF XXX.200.313-XX); Manoel Marcelo Moreira Junior (CPF XXX.795.503-XX); Rafael Mendonça Oliveira (CPF XXX.807.543-XX); Raimundo Nonato Freitas Matos (CPF XXX.072.783-XX); Rozenilde Castro Lapa (CPF XXX.563.103-XX); Santiago Cirilo Noguera Servin   (CPF XXX.441.763-XX); Valdineide Alves Nunes (CPF XXX.644.963-XX).

13.1. Ministros presentes: Walton Alencar Rodrigues (Presidente), Benjamin Zymler, Vital do Rêgo e Jorge Oliveira.
13.2. Ministros-Substitutos presentes: Augusto Sherman Cavalcanti (Relator) e Weder de Oliveira.

ACORDAO-COMPLETO-2565629

Acórdão 1160/2023 - Primeira Câmara

AUGUSTO SHERMAN

A SecexTCE elaborou a instrução de mérito à peça 171, transcrita a seguir, a qual recebeu a aprovação dos dirigentes daquela unidade técnica.
	"INTRODUÇÃO	
1.	Trata-se de tomada de contas especial (TCE) instaurada pelo Fundo Nacional de Saúde (FNS) , em desfavor dos Srs. Gutemberg Fernandes de Araújo (CPF XXX.228.633-XX) ; Santiago Cirilo Noguera Servin (CPF XXX.441.763-XX) ; Aurea Bacelar (CPF XXX.146.413-XX) ; Denise Assunção Castro (CPF XXX.722.853-XX) ; Maria Ieda Gomes Vanderlei (CPF XXX.200.313-XX) ; Mirella Goulart Cavalcante Rego (CPF XXX.425.703-XX) ; Nilton Arruda Nobre Junior (CPF XXX.312.543-XX) ; e Rafael Mendonca Oliveira (CPF XXX.807.543-XX) ; em razão da não comprovação da regular aplicação dos recursos repassados no exercício de 2012 pelo Fundo Nacional de Saúde (FNS) ao município de São Luís/MA, na modalidade fundo a fundo, configurada ausência de registros que de entrada de bens adquiridos no almoxarifado da Secretaria Municipal de Saúde.
HISTÓRICO 
2.		O Departamento Nacional de Auditoria do SUS (Denasus) realizou auditoria, no município de São Luís/MA, visando apurar denúncia de irregularidades na aplicação de recursos do Programa de Atenção Básica, exercício 2012. Consoante relatório 13261, de 10/3/2014 (peça 2, p. 3-277) , entre outras constatações, foi apurado débito, no valor original de R$ 12.990.898,17, oriundo dos programas de assistência farmacêutica; atenção básica; média e alta complexidade; e vigilância em Saúde, objeto desta TCE.
3.		No Relatório do Tomador de Contas 231/2016 (peça 1, p. 28-37) , em que os fatos estão circunstanciados, restou caracterizada a responsabilidade dos Srs. Gutemberg Fernandes de Araújo (CPF XXX.228.633-XX) , Secretário Municipal de Saúde, de 5/5/2009 a 3/4/2012; Santiago Cirilo Noguera Servin (CPF XXX.441.763-XX) , Secretário Municipal de Saúde, de 21/5/2012 a 31/12/2012; Aurea Bacelar (CPF XXX.146.413-XX) , Superintendente de Material e Patrimônio, de 1º/1/2009 a 4/1/2013; Denise Assunção Castro (CPF XXX.722.853-XX) , Auxiliar de operações de Serviços Diversos, de 2/1/2009 a 13/5/2014; Maria Ieda Gomes Vanderlei (CPF XXX.200.313-XX) , Secretária Adjunta de Ações e Serviços de Saúde, de 1º/1/2009 a 31/12/2012; Mirella Goulart Cavalcante Rego (CPF XXX.425.703-XX) , Chefe de Serviço de Clínica Médica, de 3/1/2012 a 31/12/2012; Nilton Arruda Nobre Junior (CPF XXX.312.543-XX) , Coordenador de Compras e Registro) ; Rafael Mendonca Oliveira (CPF XXX.807.543-XX) , Secretário Adjunto de Administração e Finanças, de 1º/10/2009 a 31/12/2012, com variação da solidariedade conforme o período de gestão de cada um, em suas respectivas funções. 
4.		O registro na conta 'diversos responsáveis' do Siafi ocorreu, por meio da nota de sistema 2016NS073503 (peça 1, p. 26-27) . A CGU realizou a auditoria da TCE (peça 1, 41-47) , atribuiu o débito aos mesmos responsáveis e concluiu pela irregularidade das presentes contas, conforme Certificado de Auditoria e Parecer do Dirigente do Órgão de Controle Interno 185/2017 (peça 1, p. 47 e 48, respectivamente) .
5.		Em Pronunciamento Ministerial (peça 1, p. 49) , o Ministro de Estado da Saúde, na forma do art. 52, da Lei 8.443, de 16 de julho de 1992, atesta haver tomado conhecimento das conclusões do Controle Interno acerca das presentes contas.
6.		No âmbito do TCU, a então Secex-MA instruiu inicialmente o feito (peça 9) , tendo constatado lacunas documentais para fixação das responsabilidades dos agentes identificados pelo tomador de contas. Promovidas diligências ao Denasus, à Secretaria Municipal de Saúde de São Luís/MA, à Superintendência do Banco do Brasil no estado do Maranhão e à empresa Pronto Express Logística Ltda. (TPC) , foram obtidos os seguintes elementos adicionais:
a) junto ao Departamento Nacional de Auditoria do SUS (Denasus) , unidade regional do Piauí, documentos/informações que subsidiaram as constatações 293179 e 293182 do relatório de auditoria (peça 19) ;
b) Secretaria Municipal de Saúde de São Luís/MA (peças 22 a 24) ;
c)  Superintendência do Banco do Brasil no Maranhão (peça 28) ;
d) sociedade empresária a Pronto Express Logística Ltda. (TPC) , CNPJ 03.867.580/0001-07 (peça 22) . 
7.		Em nova instrução do feito (peça 47) , a Secex-MA entendeu sanadas as lacunas na instrução e propôs a citação dos responsáveis pelos débitos apurados pela auditoria do Denasus e tomador de contas especial.
8.		Promovidas as citações na forma proposta e determinada no despacho do titular da referida unidade técnica (peça 49) , verifica-se que as Sras. Mirella Goulart Cavalcante Rego, Poliana de Maria Souza de Araújo e Denise Assunção Castro não apresentam qualquer manifestação e tampouco recolheram os valores dos débitos imputados.
9.		Quanto aos demais responsáveis citados, verifica-se que ofertaram alegações de defesa conforme detalhado no quadro abaixo:
	Responsável
	Alegações de defesa (peça) 

	Nilton Arruda Nobre Junior (CPF XXX.312.543-XX) 
	105

	Cláudio Lurine Guimarães (CPF XXX.575.433-XX) 
	129

	Aurea Bacelar (CPF XXX.146.413-XX) 
	139

	Caroline Carvalho Noleto (CPF XXX.550.043-XX) 
	132

	Gutemberg Fernandes de Araújo (CPF XXX.228.633-XX) 
	143-147

	Hilnete Costa Béliche (CPF XXX.509.003-XX) 
	164

	Inácio José Souza (CPF XXX.330.413-XX) 
	131

	Luciana Amorim Tomich (CPF XXX.655.283-XX) 
	128

	Maria Ieda Gomes Vanderlei (CPF XXX.200.313-XX) 
	136-138

	Manoel Marcelo Moreira Junior (CPF XXX.795.503-XX) 
	140-142

	Rafael Mendonca Oliveira (CPF XXX.807.543-XX) ; 
	148-150

	Raimundo Nonato Freitas Matos (CPF XXX.072.783-XX) ; 
	130

	Rozenilde Castro Lapa (CPF XXX.563.103-XX) 
	154

	Santiago Cirilo Noguera Servin (CPF XXX.441.763-XX) 
	156-159

	Valdineide Alves Nunes (CPF XXX.644.963-XX) 
	123

EXAME TÉCNICO
Caracterização das Irregularidades Geradoras de Dano ao Erário
10.	O objeto desta TCE, consoante Relatório do Tomador de Contas 231/2016 (peça 1, p. 28-37) , refere-se às constatações 293179 e 293182 do Relatório de Auditoria 13261 MS/Sgep/Denasus (peça 2, p. 87-96) que tratam de pagamentos pela aquisição de bens sem comprovação de contraprestação.
11.	Conforme detalhado no Relatório de Auditoria 13261 MS/Sgep/Denasus, a Secretaria Municipal de Saúde de São Luís/MA efetuou pagamentos irregulares no valor de R$ 12.990.898,17 com recursos federais repassados pelo Fundo Nacional de Saúde (FNS) na modalidade fundo a fundo, à conta dos programas de assistência farmacêutica; atenção básica; média e alta complexidade; e vigilância em Saúde; no exercício de 2012.
12.	Em 2011, a secretaria municipal de saúde São Luís/MA contratou a empresa Pronto Express Logística Ltda. (TPC) para executar as atividades de recebimento, armazenamento e distribuição de medicamentos e materiais hospitalares. A equipe do Denasus verificou que, a despeito de a contratada utilizar sistema informatizado de controle dos estoques nos almoxarifados, a secretaria municipal de saúde mantinha um controle paralelo de entradas e saídas com base apenas nas notas fiscais. A partir de testes por amostragem, os auditores constataram que os registros da municipalidade não correspondiam a efetiva entrada dos produtos relacionados nos documentos fiscais no almoxarifado controlado pela empresa TPC. Na checagem de entrada dos produtos no almoxarifado, foram constatadas as irregularidades transcritas a seguir (peça 2, p. 88 e 93) :
a) a existência de Notas Fiscais relativas a bens declarados recebidos por servidores municipais lotados no Almoxarifado, Coordenação de Assistência Farmacêutica e Direção Superior da Secretaria de Saúde porém sem comprovação da efetiva entrada dos produtos no almoxarifado;
b) existência de Notas Fiscais em que apenas parte dos produtos nelas relacionados foram efetivamente entregues no almoxarifado;
c) existência de produtos em que a unidade de medida registrada na Nota Fiscal é diferente da unidade de medida registrada no sistema de controle de entrada no almoxarifado;
d) presença de Notas Fiscais em que os produtos descritos na Nota são diferentes dos produtos efetivamente entregues no almoxarifado;
e) existência de Notas Fiscais em que a composição do produto descrita na Nota não é a mesma registrada no Sistema de Controle do Almoxarifado. Por exemplo: produto que na Nota Fiscal aparece com a composição de 25mg, no sistema de controle consta como entregue de 50mg e vice-versa;
f) produtos entregues no Almoxarifado através de 'Notas de Entregas' e não de Notas Fiscais. As Notas de Entrega não registram o número do pregão, o número do processo de compra, nem o número da nota de empenho, impedindo identificar o procedimento de compra que deu origem aos produtos constantes nas Notas de Entrega;
g) existência de notas de entrega, cujos produtos entregues pelo fornecedor não correspondem aos produtos constantes dos itens vencidos pelo fornecedor na Ata de Registro de Preços. Nesses casos, quando da emissão da Nota Fiscal o fornecedor troca os nomes dos produtos constantes das Notas de Entrega pelo nome dos produtos, correspondentes aos itens que a empresa 'venceu' quando do julgamento da Ata de Registro de Preços. Em outras palavras: nesses casos, os produtos citados nas Notas Fiscais são fictícios, pois, constaram da Nota Fiscal apenas para mascarar a entrega de produtos alheios aos da Ata de Registro de Preços. Por exemplo: o fornecedor ganhou a licitação para fornecer luvas de procedimentos, filme para raio x, etc. e em comum acordo com os dirigentes da SMS faz a entrega de lâmina de bisturi; agulha descartável até arroz, feijão, leite, etc. Contudo, na Nota Fiscal consta como entregue: luvas de procedimentos, filme para raio x, etc. 
13.	Entendeu-se que houve liquidação irregular de despesas e pagamentos sem contraprestação a partir da constatação de ausência de e registros que demonstrem a efetiva entrada dos produtos adquiridos (medicamentos, materiais médicos hospitalares, entre outros) no Sistema de Controle do Almoxarifado Central da SMS operacionalizado pela empresa TPC.
14.	Os bens contratados e pagos sem comprovação de recebimento estão detalhados nos quadros 1, 2, e 3 a seguir.
Quadro 1: Demonstrativo do débito relativo ao período de 1º/1/2012 a 3/4/2012 
	Documentos comprobatórios
	Data do Fato Gerador
	Valor (R$) 
	Localização dos Documentos no processo
	Responsável pelo Ateste

	Processo 040/4543/2011; Nota Fiscal 442, de 16/11/2011, no valor de R$ 76.551,00, da empresa Mercúrio Comércio de Produtos Médicos Hospitalares Ltda. (Não há registro de um microscópio biológico) ; Ordem de Pagamento (OP) 6307/2011, de 7/2/2011; 
	7/2/2012
	7.460,00
	Peça 3, p. 159-170
	Denise Assunção Castro; Hilnete Costa Béliche; Nilton Arruda Nobre Júnior; Aurea Bacelar (de acordo) 

	Processo 040/5020/2011; Parte dos produtos da Nota Fiscal 466, de 22/12/2011, no valor de R$ 98.000,00; da empresa Mercúrio; OP 41/2012; 
	7/3/2012
	4.800,00
	Peça 3, p. 181-190
	Denise Assunção Castro; Hilnete Costa Béliche; Nilton Arruda Nobre Júnior;

	Processo 040/3472/2012; Nota Fiscal 403, de 11/8/2011, da empresa Mercúrio; OP 4481/2012; 
	7/3/2012
	57.702,00
	Peça 3, p. 149-158
	Mirella Rego, Valdineide Alves Nunes; Caroline Carvalho Noleto; 

	Processo 040/5016/2011; Nota Fiscal 467, de 22/12/2011, da empresa Mercúrio; OP 43/2012; 
	7/3/2012
	222.000,00
	Peça 3, p. 192-199
	Denise Assunção Castro; Hilnete Béliche Costa; Nilton Arruda Nobre Júnior;

		Total
	291.962,00
		
Fonte: elaborado a partir de informações do Relatório de Tomada de Contas Especial 231/2016 (peça 1, p. 29-32) e dos documentos comprobatórios listados
Quadro 2: Demonstrativo do débito relativo ao período de 4/4/2012 a 9/5/2012
	Documentos comprobatórios
	Data do Fato Gerador
	Valor (R$) 
	Localização dos Documentos no processo
	Responsável pelo Ateste

	Processo 040/617/2012; Nota Fiscal 4.449, de 16/1/2012, da empresa M. A. Silva Equipamentos Hospitalares (M. A. Silva) ; OP 363/2012, de 4/4/2012; 
	4/4/2012
	561.637,50
	Peça 5, p. 40-69
	Denise Assunção Castro; Hilnete Costa Béliche; Nilton Arruda Nobre Júnior; Aurea Bacelar (de acordo) 

	Processo 040/3759/2011; Nota Fiscal 9.329, de 15/9/2011, da empresa Med Surgery; OP 4388; 
	13/4/2012
	58.719,58
	Peça 4, p. 240-247 e peça 5, p. 2-5
	Denise Assunção Castro; Hilnete Costa Béliche; Nilton Arruda Nobre Júnior; Aurea Bacelar (de acordo) 

	Processo 040/3479/2011; Nota Fiscal 8.849, de 3/8/2011, da empresa Med Surgery; OP 4928/2012, de 13/4/2012; 
	13/4/2012
	27.460,00
	Peça 4, p. 232-239
	Mirella Rego; Helena Santos (Matr. 152095-1) ; Raimundo Nonato Freitas Matos;

	Processo 040/1282/2012; Nota Fiscal 4.962, de 12/3/2012, da empresa M. A. Silva; OP 1068/2012, de 26/4/2012; 
	26/4/2012
	396.675,00
	Peça 5, p. 93-102
	Denise Assunção Castro; Hilnete Costa Béliche; Nilton Arruda Nobre Júnior; Aurea Bacelar (de acordo) 

	Processo 040/1536/2012; Nota Fiscal 528, de 15/3/2012, da empresa Mercúrio; OP 1362/2012, de 26/4/2012; 
	26/4/2012
	973.665,60
	Peça 2, p 343-353
Peça 25, p. 64
	 Manoel Marcelo Moreira Junior; Hilnete Costa Béliche; Nilton Arruda Nobre Júnior; Aurea Bacelar (de acordo) ; Denise Assunção Castro (Assinou recebimento NF de entrega) ;

	Processo 040/1507/2012; Nota Fiscal 11.047, de 8/2/2012, da empresa Med Surgery Hospitalar Ltda.; OP 1418/2012, de 3/5/2012; 
	3/5/2012
	9.484,00
	Peça 3, p. 231-238
	Mirella Rego; Hilnete Costa Béliche; Poliana de Maria Souza de Araújo 

	Processo 040/769/2012; Nota Fiscal 724, de 9/1/2012, da empresa Med Surgery; OP 1419/2012, de 3/5/2012; 
	3/5/2012
	196.091,95
	Peça 3, p. 239-249
	Mirella Rego; Helena Santos; Poliana de Maria Souza de Araújo; 

	Parte da Nota Fiscal 717, de 9/9/2011, da empresa Disprofar - Distribuidora de Produtos Farmacêuticos Ltda. OP 5630 
	9/5/2012
	30.230,40
	Peça 19, p. 17-18 
	Nota Fiscal não consta do processo

	Processo 040/3243/2011; Nota Fiscal 8.810, de 29/7/2011, da empresa Med Surgery; OP 4025/2011, de 9/5/2012; 
	9/5/2012
	388.065,28
	Peça 4, p. 40-50
	Rozenilde Castro Lapa; Nilton Arruda Nobre Júnior; Hilnete Costa Béliche; Aurea Bacelar (de acordo) 

		Total
	2.642.029,31
		
Fonte: elaborado a partir de informações do Relatório de Tomada de Contas Especial 231/2016 (peça 1, p. 29-32) e dos documentos comprobatórios listados
Quadro 3: Demonstrativo do débito relativo ao período de 23/5/2012 a 31/12/2012
	Documentos comprobatórios
	Data do Fato Gerador
	Valor (R$) 
	Localização dos Documentos no processo
	Responsável pelo Ateste

	Processo 040/2355/2011; Nota Fiscal 8.248, de 8/6/2011, da empresa Med Surgery; OP 2868/2012, de 23/5/2012;
	23/5/2012
	114.433,70
	Peça 4, p. 201-216
	 Luciana Amorim Tomich; Valdineide Alves Nunes; Cláudio L. Guimarães;

	Processo 040/2024/2012; Nota Fiscal 514, de 6/3/2012 da empresa Mercúrio; OP 1994/2012 
	1/6/2012
	123.817,58
	Peça 2, p 305-319
	Mirella Rego; Valdineide Alves Nunes; Poliana de Maria Souza de Araújo;

		1/6/2012
	464.452,42
		
	Processo: 040/5017/2011; Nota Fiscal 469, de 26/12/2011, da empresa Mercúrio; OP 1695/2012, de 1º/1/2012; 
	6/6/2012
	28.852,50
	Peça 2, p 280-287
	Denise Assunção Castro; Hilnete Béliche Costa; Nilton Arruda Nobre Júnior;

	Nota Fiscal 032, de 30/3/2012, da Brascon Empreendimentos Ltda.; OP 1988; 
	19/6/2012
	45.115,00
	Peça 25, p. 33-61
	Denise Assunção Castro; Hilnete Béliche Costa; Nilton Arruda Nobre Júnior;

	Processo 040/1198/2012; Nota Fiscal 4.950, de 10/3/2012, da empresa M. A. Silva; OP 1029/2012, de 22/6/2012; 
	22/6/2012
	692.550,00
	Peça 5, p. 86-92
Peça 19, p. 4-5
	Denise Assunção Castro; Hilnete Béliche Costa; Nilton Arruda Nobre Júnior;

	Processo: 040/1799/2012; Nota Fiscal 518, de 9/3/2012; OP 1785/2012, 22/6/2012; 
	22/6/2012
	482.449,00
	Peça 2, p. 320-332 
	Mirella Rego; Valdineide Alves Nunes; Poliana de Maria Souza de Araújo;

	Processo 040/1960/2012. Parte dos produtos da Nota Fiscal 5.492, de 7/5/2012, no valor de R$ 30.720,00 da empresa M. A. Silva Equipamentos Hospitalares.  OP 1980/2012, de 6/7/2012; 
	6/7/2012
	18.574,70
	Peça 5, p. 118-127
	Mirella Rego; Helena Santos; Raimundo Nonato Matos

	Processo 040/2545/2012; Nota Fiscal 5.197, de 4/4/2012, da empresa M. A. Silva; OP 2717/2012; 
	26/7/2012
	24.300,00
	Peça 5, p. 110 -117
	Mirella Rego; Valdineide Alves Nunes; Poliana de Maria Souza de Araújo;

	Processo 040/2545/2012; Nota Fiscal 5.198, de 4/4/2012, da empresa M. A. Silva; OP 2718/2012, de 26/7/2012; 
	26/7/2012
	19.901,00
	Peça 5, p. 103-109
Peça 25, p. 80-81
	Mirella Rego; Valdineide Alves Nunes; Poliana de Maria Souza de Araújo; 

	Processo 040/3010/2012; Nota Fiscal 876, de 11/7/2012, da empresa Mercúrio; OP 2877/2012, de 8/8/2012; 
	8/8/2012
	255.000,00
	Peça 3, p. 50-57
Peça 25, p. 64
	Mirella Rego; Poliana de Maria Souza de Araújo; Valdineide Alves Nunes;

	Processo 040/2927/2012; Parte dos produtos da Nota Fiscal 806, de 18/6/2012 da empresa Mercúrio; OP 2922/2012, de 10/8/2012; 
	10/8/2012
	167.095,00
	Peça 3, p. 33-40
	Mirella Rego; Poliana de Maria Souza de Araújo; Valdineide Alves Nunes; 

	Processo 040/2869/2012; Nota Fiscal 12.670, de 18/6/2012, da empresa Med Surgery; OP 2792/2012, de 23/8/2012; 
	23/8/2012
	192.000,00
	Peça 4, p. 97-117
	Mirella Rego; Valdineide Alves Nunes; Poliana de Maria Souza de Araújo;

	Processo 040/3096/2012; Nota Fiscal 923, de 23/7/2012, da empresa Mercúrio; OP 2935/2012, de 24/8/2012; 
	24/8/2012
	924.000,00
	Peça 3, p. 58-65
	Mirella Rego; Valdineide Alves Nunes; Poliana de Maria Souza de Araújo; 

	Processo 040/1534/2012; Nota Fiscal 527, de 14/3/2012, da empresa Mercúrio; OP 2660/2012, de 24/8/2012; 
	24/8/2012
	978.780,00
	Peça 2, p. 333-342
Peça 25, p. 64
	Denise Castro; Hilnete Costa Béliche; Nilton Nobre Júnior; Manoel Marcelo Moreira Junior; Aurea Bacelar (De acordo) 

	Processo 040/3098/2012; Nota Fiscal 6.368, de 23/7/2012, da empresa M. A. Silva; OP 3291/2012, de 28/8/2012; 
	28/8/2012
	151.375,90
	Peça 5, p. 150-161
Peça 25, p. 82-83
	Mirella Rego; Valdineide Alves Nunes; Poliana de Maria Souza de Araújo;

	Processo 040/2603/2012; Nota Fiscal 12.448, de 28/5/2012; OP 2919/2012, de 3/9/2012; 
	3/9/2012
	62.686,00
	Peça 4, p. 82-96
	Mirella Rego; Valdineide Alves Nunes; Poliana de Maria Souza de Araújo; 

	Processo 040/3378/2012; Nota Fiscal 6.539; OP 3419/ 2012; 
	10/9/2012
	424.250,00
	Peça 5, p. 179-186
	Denise Assunção Castro; Rozenilde Castro Lapa; Nilton Arruda Nobre Júnior;

	Processo 040/682/2012; Parte dos produtos da Nota Fiscal 18, de 16/8/2012 da empresa Rita de Cássia Teles Araújo Maciel ME, no valor de R$ 91.148,31; OP 3588/2012, de 10/9/2012; 
	10/9/2012
	19.669,50
	Peça 5, p. 198-209
	Denise Assunção Castro; Rozenilde Castro Lapa; Nilton Arruda Nobre Júnior;

	Processo 040/682/2012; Parte da Nota Fiscal 019, de 16/8/2012, da empresa Rita de Cássia Teles Araújo Maciel ME, no valor de R$ 1.313,29; OP 3589/2012, de 10/9/2012; 
	10/9/2012
	120,00
	Peça 5, p. 198-209
	Denise Assunção Castro; Rozenilde Castro Lapa; Nilton Arruda Nobre Júnior;

	Processo 040/3099/2012; Nota Fiscal 6.369, de 23/7/2012, da empresa M. A. Silva; OP 3304/2012, de 11/9/2012; 
	11/9/2012
	598.642,92
	Peça 5, 162-172
	Denise Castro; Hilnete Costa Béliche; Nilton Nobre Júnior;

	Processo 040/3011/2012; Nota Fiscal 12.671, de 18/6/2012, da empresa Med Surgery; OP 3224/2012, de 26/9/2012; 
	26/9/2012
	24.528,50
	Peça 4, p. 118-130
Peça 25, p. 90-91
	Mirella Rego; Valdineide Alves Nunes; Poliana de Maria Souza de Araújo;

	Processo 040/2924/2012; Nota Fiscal 857, de 5/7/2012, da empresa Mercúrio; OP 2923/2012, de 27/9/2012; 
	27/9/2012
	85.550,00
	Peça 3, p. 41-49
	Mirella Rego; Valdineide Alves Nunes; Poliana de Maria Souza de Araújo;

	Processo 040/3717/2012; Nota Fiscal 13.484, de 10/8/2012, da empresa Med Surgery; OP 3945/2012, de 9/10/2012; 
	9/10/2012
	123.677,00
	Peça 4, p. 142-152
Peça 19, p. 23-24
	Mirella Rego; Valdineide Alves Nunes; Poliana de Maria Souza de Araújo;

	Processo 040/3713/2012; Nota Fiscal 1.032, de 23/8/2012, da empresa Mercúrio; OP 3972/2012, 11/10/2012; 
	11/10/2012
	845.900,00
	Peça 3, p. 66-76
	Mirella Rego; Valdineide Alves Nunes; Poliana de Maria Souza de Araújo;

	Processo 040/3097/2012; Nota Fiscal 6.319, de 19/7/2012, da empresa M. A. Silva; OP 3113/2012, de 11/10/2012; 
	11/10/2012
	421.228,12
	Peça 5, p. 136-149
	Denise Castro; Hilnete Costa Béliche; Nilton Nobre Júnior;

	Processo 040/3012/2012; Nota Fiscal 12.947, de 5/7/2012; da empresa Med Surgery; OP 3222/2012, de 24/10/2012; 
	24/10/2012
	98.459,50
	Peça 4, p. 131-141
Peça 25, p. 92-95
	Mirella Rego; Valdineide Alves Nunes; Poliana de Maria Souza de Araújo;

	Processo 040/4362/2012; Nota Fiscal 471, de 27/12/2012, da empresa Mercúrio; OP 4598/2012, de 24/10/2012; 
	8/11/2012
	191.257,00
	Peça 2, p. 288-295
	Denise Assunção Castro; Rozenilde Castro Lapa; Nilton Arruda Nobre Júnior; Hilnete Costa Béliche;

	Processo 040/4058/2012 Nota Fiscal 513, de 5/3/2012, da empresa Mercúrio; OP 4469/2012, de 10/10/2012; 
	19/12/2012
	22.168,00
	Peça 2, p. 296-304
	Mirella Rego; Poliana de Maria Souza de Araújo; F Almeida; 

	Processo 040/1538/2012; Nota Fiscal 11.661, de 23/3/2012, da empresa Med Surgery; OP 1689/2012, de 19/12/2012; 
	19/12/2012
	55.132,00
	Peça 4, p. 31-39
Peça 25, p. 88-89
	Mirella Rego; Valdineide Alves Nunes; Poliana de Maria Souza de Araújo;

	Processo 040/4949/2011; Nota Fiscal 10.642, de 30/12/2011, da empresa Med Surgery; OP 1379/2011;
	19/12/2012
	24.304,00
	Peça 5, p. 27-37
	Mirella Rego; Helena Santos; F Almeida; 

	Processo 040/4071/2012; Nota Fiscal 1.087, de 5/9/2012, da empresa Mercúrio; OP 4360/2012, de 19/12/2012; 
	19/12/2012
	90.090,00
	Peça 3, p. 77-86
	Mirella Rego; Poliana de Maria Souza de Araújo; F Almeida; 

	Processo 040/4057/2012; Nota Fiscal 6.949, de 4/9/2012, da empresa M. A. Silva; OP 4543/2012; 
	19/12/2012
	659.846,16
	Peça 5, p. 187-
	Denise Assunção Castro; Rozenilde Castro Lapa; Nilton Arruda Nobre Júnior;

	Processo 040/4363/2012; Nota Fiscal 1.131, de 19/9/2012, da empresa Mercúrio; OP 4589/2012, de 19/12/2012; 
	19/12/2012
	816.170,00
	Peça 3, p. 122-128
	Mirella Rego; Valdineide Alves Nunes; Poliana de Maria Souza de Araújo;

	Processo 040/4337/2012; Nota Fiscal 1.119, de 14/9/2012, da empresa Mercúrio; OP 4592/2012, de 19/12/2012; 
	19/12/2012
	134.106,12
	Peça 3, p. 111-121
	Denise Assunção Castro; Rozenilde Castro Lapa; Nilton Arruda Nobre Júnior;

	Processo 040/3180/2011; Nota Fiscal 8.529, de 7/7/2011, da empresa Med Surgery; OP 4644/2011, de 19/12/2012;
	19/12/2012
	339.514,50
	Peça 4, p. 217-231
	Mirella Rego; Valdineide Alves Nunes; Inácio José Souza; 

	Processo 040/1300/2012; Nota Fiscal 11.457, de 7/3/2012, da empresa Med Surgery; OP 1692/2012, de 19/12/2012; 
	19/12/2012
	140.915,74
	Peça 4, p. 12-22
	Denise Castro; Hilnete Costa Béliche; Nilton Nobre Júnior; Manoel Marcelo Moreira Junior; Aurea Bacelar (De acordo) 

	Processo 040/681/2012; Nota Fiscal 11.048, de 8/2/2012, da empresa Med Surgery; OP 1720/2012, de 19/12/2012; 
	19/12/2012
	195.995,00
	Peça 3, p. 250-259
	Mirella Rego; Helena Santos; Poliana de Maria Souza de Araújo 

		Total
	10.056.906,86
		
Fonte: elaborado a partir de informações do Relatório de Tomada de Contas Especial 231/2016 (peça 1, p. 29-32) e dos documentos comprobatórios listados
15.	 A ausência de documentação comprobatória da entrada do medicamento e/ou materiais hospitalares no Sistema de Controle do Almoxarifado Central, bem como de sua regular distribuição faz nascer a presunção de desvio dos recursos. 
16.	Destaca-se que, além dos recursos federais, no total de R$ 12.990.898,17, detalhado nos quadros 1, 2, e 3, o Denasus apontou ocorrência semelhante com recursos de origem municipal e estadual, nos valores de R$ 6.687.038,40 e R$ 1.942.254,60, respectivamente. Assim, quando da instrução de mérito deve ser proposto o envio de cópia do processo ao Tribunal de Contas do Estado do Maranhão para as providências que entender cabíveis. 
Individualização de condutas e culpabilidade
17.	Entendeu-se no relatório do Denasus, bem como no relatório do Tomador de Contas Especial que a responsabilidade pelos pagamentos sem contraprestação deve recair sobre os secretários de saúde da época e o secretário adjunto de administração e finanças, os quais administravam os recursos recebidos, bem como sobre a Superintendente de Material e Patrimônio, juntamente com os servidores que atestaram o recebimento dos bens sem comprovação de recebimento. Nesse sentido, várias cadeias de responsabilidade solidária foram fixadas de acordo com os documentos fiscais examinados.
18.	No que tange ao valor de R$ 30.230,40, referente a parte da Nota Fiscal 717, de 9/9/2011, da empresa Disprofar - Distribuidora de Produtos Farmacêuticos Ltda., não foi possível identificar os responsáveis pelo ateste, pois a cópia da nota fiscal, apesar de solicitada ao Denasus e à secretaria municipal de saúde de São Luís/MA, não foi juntada aos autos. Também não foi possível identificar um dos colaboradores que assinaram o ateste das seguintes notas fiscais: 5.492, de 7/5/2012 (peça 5, p. 120-121) ; 11.048, de 8/2/2012 (peça 3, p. 252-253) ; 10.642, de 30/12/2011 (peça 5, p. 33-34) ; 513, de 5/3/2012 Peça 2, p. 296 e 1.087, de 5/9/2012 (peça 3, p. 79-80) . Dessa feita, a responsabilidade recai sobre os demais arrolados em cada caso.
19.	A Secex-MA entendeu que não há elementos para responsabilizar a sociedade empresária empresa Pronto Express Logística Ltda. (TPC) , contratada pelo município de São Luís para administrar o almoxarifado central, haja vista que a equipe do Denasus considerou sua atuação regular, conforme constatação 293173 (peça 2, p. 67-68) , da qual destaca-se o excerto a seguir:
 (...) 
Todos os testes de confiabilidade dos registros da TPC aplicados por nossa equipe resultaram em respostas positivas quanto à exatidão dos dados, informações e registros produzidos pelo Sistema de Controle operacionalizado pela empresa Pronto Express Logística Ltda/TPC no exercício de 2012 e segundo semestre de 2011
20.	Salienta-se que a empresa informou, em resposta a diligência efetuada por este TCU, que não houve solicitação da secretaria municipal de saúde de São Luís/MA para registro no sistema da TPC de produtos recebidos fora do almoxarifado central. Houve solicitação para recebimento de produtos fora do almoxarifado central, mas a empresa não aceitou (peça 22, p. 4) . 
21.	Quanto às empresas fornecedoras, não foram obtidas evidências de que elas concorreram para o dano ao erário apurado, uma vez que não há informações para determinar se as mercadorias constantes das notas fiscais foram desviadas ou se deixaram de ser entregues. O que a equipe do Denasus evidenciou é que o débito apurado, refere-se a mercadorias que não deram entrada no almoxarifado central. Ademais, de várias notas arroladas, somente parte do valor foi glosado pelo Denasus.
22.	Ressalta-se que a data do fato gerador se refere ao dia do pagamento ao fornecedor e que a Sra. Maria Ieda Gomes Vanderlei (CPF XXX.200.313-XX) , Secretária Adjunta de Ações e Serviços de Saúde, exerceu interinamente a função de Secretária Municipal de Saúde, no período de 4/4/2012 até 20/5/2012. Apresentam-se a seguir as cadeias de responsabilidade solidária com os elementos de responsabilização.  
23.	Cadeia de responsabilidade 1: Gutemberg Fernandes de Araújo (CPF XXX.228.633-XX) , Secretário Municipal de Saúde, de 5/5/2009 a 3/4/2012; Maria Ieda Gomes Vanderlei (CPF XXX.200.313-XX) , Secretária Adjunta de Ações e Serviços de Saúde, de 1º/1/2009 a 31/12/2012; Rafael Mendonca Oliveira (CPF XXX.807.543-XX) , Secretário Adjunto de Administração e Finanças, de 1º/10/2009 a 31/12/2012; Aurea Bacelar (CPF XXX.146.413-XX) , Superintendente de Material e Patrimônio, de 1º/1/2009 a 31/12/2012; Denise Assunção Castro (CPF XXX.722.853-XX) , Auxiliar de operações de Serviços Diversos, de 2/1/2009 a 13/5/2014; Nilton Arruda Nobre Junior (CPF XXX.312.543-XX) , Coordenador de Compras e Registro; e Hilnete Costa Béliche (CPF XXX.509.003-XX) , assistente técnica.
	Tabela 1: Demonstrativo do débito relativo à cadeia de responsabilidade 1 
	Documentos comprobatórios
	Data do Fato Gerador
	Valor (R$) 
	Localização dos Documentos no processo
	Responsável pelo Ateste

	Processo 040/4543/2011; Nota Fiscal 442, de 16/11/2011, no valor de R$ 76.551,00, da empresa Mercúrio Comércio de Produtos Médicos Hospitalares Ltda. (Não há registro de um microscópio biológico) ; Ordem de Pagamento (OP) 6307/2011, de 7/2/2011; 
	7/2/2012
	7.460,00
	Peça 3, p. 159-170
	Denise Assunção Castro; Hilnete Costa Béliche; Nilton Arruda Nobre Júnior; Aurea Bacelar (de acordo) 

	Processo 040/5020/2011; Parte dos produtos da Nota Fiscal 466, de 22/12/2011, no valor de R$ 98.000,00; da empresa Mercúrio; OP 41/2012; 
	7/3/2012
	4.800,00
	Peça 3, p. 181-190
	Denise Assunção Castro; Hilnete Costa Béliche; Nilton Arruda Nobre Júnior;

	Processo 040/5016/2011; Nota Fiscal 467, de 22/12/2011, da empresa Mercúrio; OP 43/2012; 
	7/3/2012
	222.000,00
	Peça 3, p. 192-199
	Denise Assunção Castro; Hilnete Béliche Costa; Nilton Arruda Nobre Júnior

		Total
	234.260,00
		
Fonte: elaborado a partir de informações do Relatório de Tomada de Contas Especial 231/2016 (peça 1, p. 29-32) e de documentos comprobatórios listados
Conduta de Gutemberg Fernandes de Araújo, Maria Ieda Gomes Vanderlei e Rafael Mendonca Oliveira: Autorizar o pagamento das notas fiscais elencadas, sem a existência de registros que demonstrem a efetiva entrada dos produtos adquiridos (medicamentos, materiais médicos hospitalares, entre outros) no Sistema de Controle do Almoxarifado Central, tampouco a distribuição às Unidades de Saúde.
Nexo de causalidade: a autorização de pagamento sem a correspondente comprovação da entrega dos produtos adquiridos, no local devido (Almoxarifado Central) , e sem a documentação comprobatória da distribuição às Unidades de Saúde faz nascer a presunção de desvio dos recursos.
Conduta de Aurea Bacelar: Deixar de garantir que toda e qualquer entrada ou saída de medicamento e de materiais médicos hospitalares fossem registrados no sistema de almoxarifado central, bem como manter um sistema de controle de medicamentos e materiais médicos hospitalares com registros fictícios, ou seja, os lançamentos de entrada e saída dos produtos não condiziam com a realidade, em 2012, conforme constatação 293174 do Relatório de Auditoria 13261, do Denasus.
Nexo de causalidade: Cabia à Superintendente de Material e Patrimônio garantir que toda a mercadoria adquirida no âmbito da secretaria de saúde de São Luís/MA fosse registrada no sistema de controle do almoxarifado central, bem como garantir a regular distribuição para as unidades, por meio de documento idôneo. Dessa feita, ela concorreu para o débito apurado.
Conduta de Denise Assunção Castro, Nilton Arruda Nobre Junior e Hilnete Costa Béliche: Atestar o recebimento dos produtos constantes das notas fiscais elencadas, sem a existência de registros que demonstrem a efetiva entrada dos produtos adquiridos (medicamentos, materiais médicos hospitalares, entre outros) no Sistema de Controle do Almoxarifado Central, tampouco da distribuição às Unidades de Saúde. 
Nexo de causalidade: o recebimento de mercadoria sem a correspondente comprovação da entrega dos produtos adquiridos, no local devido (Almoxarifado Central) e sem a documentação comprobatória da distribuição às Unidades de Saúde faz nascer a presunção de desvio dos recursos. Ao atestar as notas, concorreram para o débito apurado. 
Culpabilidade: é razoável afirmar que era possível aos responsáveis ter consciência da ilicitude em que incorreram. Existe ainda a obrigação de reparar o dano. Não constam dos autos agravantes e atenuantes da conduta deles, bem como inexistem excludentes.
24.	Cadeia de responsabilidade 2: Gutemberg Fernandes de Araújo (CPF XXX.228.633-XX) , Secretário Municipal de Saúde, de 5/5/2009 a 3/4/2012; Maria Ieda Gomes Vanderlei (CPF XXX.200.313-XX) , Secretária Adjunta de Ações e Serviços de Saúde, de 1º/1/2009 a 31/12/2012; Rafael Mendonca Oliveira (CPF XXX.807.543-XX) , Secretário Adjunto de Administração e Finanças, de 1º/10/2009 a 31/12/2012; Aurea Bacelar (CPF XXX.146.413-XX) , Superintendente de Material e Patrimônio, de 1º/1/2009 a 31/12/2012; Mirella Goulart Cavalcante Rego (CPF XXX.425.703-XX) , Chefe de Serviço de Clínica Médica, de 3/1/2012 a 31/12/2012; Valdineide Alves Nunes (CPF XXX.644.963-XX) ; e Caroline Carvalho Noleto (CPF XXX.550.043-XX) , Farmacêutica-Bioquímica.
	Tabela 2: Demonstrativo do débito relativo à cadeia de responsabilidade 2 
	Documentos comprobatórios
	Data do Fato Gerador
	Valor (R$) 
	Localização dos Documentos no processo
	Responsável pelo Ateste

	Processo 040/3472/2012; Nota Fiscal 403, de 11/8/2011, da empresa Mercúrio; OP 4481/2012; 
	7/3/2012
	57.702,00
	Peça 3, p. 149-158
	Mirella Rego, Valdineide Alves Nunes; Caroline Carvalho Noleto 

Fonte: elaborado a partir de informações do Relatório de Tomada de Contas Especial 231/2016 (peça 1, p. 29-32) e de documentos comprobatórios listados
Conduta de Gutemberg Fernandes de Araújo, Maria Ieda Gomes Vanderlei, Rafael Mendonca Oliveira: Autorizar o pagamento da nota fiscal elencada, sem a existência de registros que demonstrem a efetiva entrada dos produtos adquiridos no Sistema de Controle do Almoxarifado Central, tampouco a distribuição às Unidades de Saúde.
Nexo de causalidade: a autorização de pagamento sem a correspondente comprovação da entrega dos produtos adquiridos, no local devido (Almoxarifado Central) , e sem a documentação comprobatória da distribuição às Unidades de Saúde faz nascer a presunção de desvio dos recursos.
Conduta de Aurea Bacelar: Deixar de garantir que toda e qualquer entrada ou saída de medicamento e de materiais médicos hospitalares fossem registrados no sistema de almoxarifado central, bem como manter um sistema de controle de medicamentos e materiais médicos hospitalares com registros fictícios, ou seja, os lançamentos de entrada e saída dos produtos não condiziam com a realidade, em 2012, conforme constatação 293174 do Relatório de Auditoria 13261, do Denasus.
Nexo de causalidade: Cabia à Superintendente de Material e Patrimônio garantir que toda a mercadoria adquirida no âmbito da secretaria de saúde de São Luís/MA fosse registrada no sistema de controle do almoxarifado central, bem como garantir a regular distribuição para as unidades, por meio de documento idôneo. Dessa feita, ela concorreu para o débito apurado.
Conduta de Mirella Goulart Cavalcante Rego, Valdineide Alves Nunes e Caroline Carvalho Noleto: Atestar o recebimento dos produtos constantes da nota fiscal elencada, sem a existência de registros que demonstrem a efetiva entrada dos produtos adquiridos no Sistema de Controle do Almoxarifado Central, tampouco da distribuição às Unidades de Saúde. 
Nexo de causalidade: o recebimento de mercadoria sem a correspondente comprovação da entrega dos produtos adquiridos, no local devido (Almoxarifado Central) , e sem a documentação comprobatória da distribuição às Unidades de Saúde faz nascer a presunção de desvio dos recursos. Ao atestar as notas, concorreram para o débito apurado. 
Culpabilidade: é razoável afirmar que era possível aos responsáveis ter consciência da ilicitude em que incorreram. Existe ainda a obrigação de reparar o dano. Não constam dos autos agravantes e atenuantes da conduta deles, bem como inexistem excludentes.
25.	Cadeia de responsabilidade 3: Maria Ieda Gomes Vanderlei (CPF XXX.200.313-XX) , Secretária Adjunta de Ações e Serviços de Saúde, de 1º/1/2009 a 31/12/2012; Rafael Mendonca Oliveira (CPF XXX.807.543-XX) , Secretário Adjunto de Administração e Finanças, de 1º/10/2009 a 31/12/2012; e Aurea Bacelar (CPF XXX.146.413-XX) , Superintendente de Material e Patrimônio, de 1º/1/2009 a 31/12/2012.
Tabela 3: Demonstrativo do débito relativo à cadeia de responsabilidade 3
	Documentos comprobatórios
	Data do Fato Gerador
	Valor (R$) 
	Localização dos Documentos no processo
	Responsável pelo Ateste

	Parte da Nota Fiscal 717, de 9/9/2011, da empresa Disprofar - Distribuidora de Produtos Farmacêuticos Ltda. OP 5630 
	9/5/2012
	30.230,40
	Peça 19, p. 17-18 
	Não identificado 

Fonte: elaborado a partir de informações do Relatório de Tomada de Contas Especial 231/2016 (peça 1, p. 29-32) e de documentos comprobatórios listados
Conduta de Maria Ieda Gomes Vanderlei e Rafael Mendonca Oliveira: Autorizar o pagamento da nota fiscal elencada, sem a existência de registros que demonstrem a efetiva entrada dos produtos adquiridos (medicamentos, materiais médicos hospitalares, entre outros) no Sistema de Controle do Almoxarifado Central, tampouco da distribuição às Unidades de Saúde.
Nexo de causalidade: a autorização de pagamento sem a correspondente comprovação da entrega dos produtos adquiridos, no local devido (Almoxarifado Central) , e sem a documentação comprobatória da distribuição às Unidades de Saúde faz nascer a presunção de desvio dos recursos.
Conduta de Aurea Bacelar: Deixar de garantir que toda e qualquer entrada ou saída de medicamento e de materiais médicos hospitalares fossem registrados no sistema de almoxarifado central, bem como manter um sistema de controle de medicamentos e materiais médicos hospitalares com registros fictícios, ou seja, os lançamentos de entrada e saída dos produtos não condiziam com a realidade, em 2012, conforme constatação 293174 do Relatório de Auditoria 13261, do Denasus.
Nexo de causalidade: Cabia à Superintendente de Material e Patrimônio garantir que toda a mercadoria adquirida no âmbito da secretaria de saúde de São Luís/MA fosse registrada no sistema de controle do almoxarifado central, bem como garantir a regular distribuição para as unidades, por meio de documento idôneo. Dessa feita, ela concorreu para o débito apurado.
Culpabilidade: é razoável afirmar que era possível aos responsáveis ter consciência da ilicitude em que incorrera. Existe ainda a obrigação de reparar o dano. Não constam dos autos agravantes e atenuantes da conduta deles, bem como inexistem excludentes.
26.	Cadeia de responsabilidade 4: Maria Ieda Gomes Vanderlei (CPF XXX.200.313-XX) , Secretária Adjunta de Ações e Serviços de Saúde, de 1º/1/2009 a 31/12/2012; Rafael Mendonca Oliveira (CPF XXX.807.543-XX) , Secretário Adjunto de Administração e Finanças, de 1º/10/2009 a 31/12/2012; Aurea Bacelar (CPF XXX.146.413-XX) , Superintendente de Material e Patrimônio, de 1º/1/2009 a 31/12/2012; Denise Assunção Castro (CPF XXX.722.853-XX) , Auxiliar de operações de Serviços Diversos, de 2/1/2009 a 13/5/2014 Nilton Arruda Nobre Junior (CPF XXX.312.543-XX) , Coordenador de Compras e Registro; e Hilnete Costa Béliche (CPF XXX.509.003-XX) , assistente técnica.
	Tabela 4: Demonstrativo do débito relativo à cadeia de responsabilidade 4 
	Documentos comprobatórios
	Data do Fato Gerador
	Valor (R$) 
	Localização dos Documentos no processo
	Responsável pelo Ateste

	Processo 040/617/2012; Nota Fiscal 4.449, de 16/1/2012, da empresa M. A. Silva Equipamentos Hospitalares (M. A. Silva) ; OP 363/2012, de 4/4/2012; 
	4/4/2012
	561.637,50
	Peça 5, p. 40-69
	Denise Assunção Castro; Hilnete Costa Béliche; Nilton Arruda Nobre Júnior; Aurea Bacelar (de acordo) 

	Processo 040/3759/2011; Nota Fiscal 9.329, de 15/9/2011, da empresa Med Surgery; OP 4388; 
	13/4/2012
	58.719,58
	Peça 4, p. 240-247 e peça 5, p. 2-5
	Denise Assunção Castro; Hilnete Costa Béliche; Nilton Arruda Nobre Júnior; Aurea Bacelar (de acordo) 

	Processo 040/1282/2012; Nota Fiscal 4.962, de 12/3/2012, da empresa M. A. Silva; OP 1068/2012, de 26/4/2012; 
	26/4/2012
	396.675,00
	Peça 5, p. 93-102
	Denise Assunção Castro; Hilnete Costa Béliche; Nilton Arruda Nobre Júnior; Aurea Bacelar (de acordo) 

		Total
	1.017.032,08
		
Fonte: elaborado a partir de informações do Relatório de Tomada de Contas Especial 231/2016 (peça 1, p. 29-32) e de documentos comprobatórios listados
Conduta de Maria Ieda Gomes Vanderlei e Rafael Mendonca Oliveira: Autorizar o pagamento das notas fiscais elencadas, sem a existência de registros que demonstrem a efetiva entrada dos produtos adquiridos (medicamentos, materiais médicos hospitalares, entre outros) no Sistema de Controle do Almoxarifado Central, tampouco a distribuição às Unidades de Saúde.
Nexo de causalidade: a autorização de pagamento sem a correspondente comprovação da entrega dos produtos adquiridos, no local devido (Almoxarifado Central) , e sem a documentação comprobatória da distribuição às Unidades de Saúde faz nascer a presunção de desvio dos recursos.
Conduta de Aurea Bacelar: Deixar de garantir que toda e qualquer entrada ou saída de medicamento e de materiais médicos hospitalares fossem registrados no sistema de almoxarifado central, bem como manter um sistema de controle de medicamentos e materiais médicos hospitalares com registros fictícios, ou seja, os lançamentos de entrada e saída dos produtos não condiziam com a realidade, em 2012, conforme constatação 293174 do Relatório de Auditoria 13261, do Denasus.
Nexo de causalidade: Cabia à Superintendente de Material e Patrimônio garantir que toda a mercadoria adquirida no âmbito da secretaria de saúde de São Luís/MA fosse registrada no sistema de controle do almoxarifado central, bem como garantir a regular distribuição para as unidades, por meio de documento idôneo. Dessa feita, ela concorreu para o débito apurado.
Conduta de Denise Assunção Castro, Nilton Arruda Nobre Junior e Hilnete Costa Béliche: Atestar o recebimento dos produtos constantes das notas fiscais elencadas, sem a existência de registros que demonstrem a efetiva entrada dos produtos adquiridos (medicamentos, materiais médicos hospitalares, entre outros) no Sistema de Controle do Almoxarifado Central, tampouco a distribuição às Unidades de Saúde. 
Nexo de causalidade: o recebimento de mercadoria sem a correspondente comprovação da entrega dos produtos adquiridos, no local devido (Almoxarifado Central) , e sem a documentação comprobatória da distribuição às Unidades de Saúde faz nascer a presunção de desvio dos recursos. Ao atestar as notas, concorreram para o débito apurado. 
27.	Cadeia de responsabilidade 5: Maria Ieda Gomes Vanderlei (CPF XXX.200.313-XX) , Secretária Adjunta de Ações e Serviços de Saúde, de 1º/1/2009 a 31/12/2012; Rafael Mendonca Oliveira (CPF XXX.807.543-XX) , Secretário Adjunto de Administração e Finanças, de 1º/10/2009 a 31/12/2012; Aurea Bacelar (CPF XXX.146.413-XX) , Superintendente de Material e Patrimônio, de 1º/1/2009 a 31/12/2012; Denise Assunção Castro (CPF XXX.722.853-XX) , Auxiliar de operações de Serviços Diversos, de 2/1/2009 a 13/5/2014; Nilton Arruda Nobre Junior (CPF XXX.312.543-XX) , Coordenador de Compras e Registro; Hilnete Costa Béliche (CPF XXX.509.003-XX) , assistente técnica; e Manoel Marcelo Moreira Junior (CPF XXX.795.503-XX) , Coordenador.
Tabela 5: Demonstrativo do débito relativo à cadeia de responsabilidade 5
	Documentos comprobatórios
	Data do Fato Gerador
	Valor (R$) 
	Localização dos Documentos no processo
	Responsável pelo Ateste

	Processo 040/1536/2012; Nota Fiscal 528, de 15/3/2012, da empresa Mercúrio; OP 1362/2012, de 26/4/2012;
	26/4/2012
	973.665,60
	Peça 2, p 343-353
Peça 25, p. 64
	Manoel Marcelo Moreira Junior; Hilnete Costa Béliche; Nilton Arruda Nobre Júnior; Aurea Bacelar (de acordo) ; Denise Assunção Castro (NF de entrega) ;

Fonte: elaborado a partir de informações do Relatório de Tomada de Contas Especial 231/2016 (peça 1, p. 29-32) e de documentos comprobatórios listados
Conduta de Maria Ieda Gomes Vanderlei e Rafael Mendonca Oliveira: Autorizar o pagamento da nota fiscal elencada, sem a existência de registros que demonstrem a efetiva entrada dos produtos adquiridos (medicamentos, materiais médicos hospitalares, entre outros) no Sistema de Controle do Almoxarifado Central, tampouco a distribuição às Unidades de Saúde.
Nexo de causalidade: a autorização de pagamento sem a correspondente comprovação da entrega dos produtos adquiridos, no local devido (Almoxarifado Central) , e sem a documentação comprobatória da distribuição às Unidades de Saúde faz nascer a presunção de desvio dos recursos.
Conduta de Aurea Bacelar: Deixar de garantir que toda e qualquer entrada ou saída de medicamento e de materiais médicos hospitalares fossem registrados no sistema de almoxarifado central, bem como manter um sistema de controle de medicamentos e materiais médicos hospitalares com registros fictícios, ou seja, os lançamentos de entrada e saída dos produtos não condiziam com a realidade, em 2012, conforme constatação 293174 do Relatório de Auditoria 13261, do Denasus.
Nexo de causalidade: Cabia à Superintendente de Material e Patrimônio garantir que toda a mercadoria adquirida no âmbito da secretaria de saúde de São Luís/MA fosse registrada no sistema de controle do almoxarifado central, bem como garantir a regular distribuição para as unidades, por meio de documento idôneo. Dessa feita, ela concorreu para o débito apurado.
Conduta de Manoel Marcelo Moreira Junior, Denise Assunção Castro, Nilton Arruda Nobre Junior e Hilnete Costa Béliche: Atestar o recebimento dos produtos constantes na nota fiscal elencada, sem a existência de registros que demonstrem a efetiva entrada dos produtos adquiridos (medicamentos, materiais médicos hospitalares, entre outros) no Sistema de Controle do Almoxarifado Central, tampouco a distribuição às Unidades de Saúde. 
Nexo de causalidade: o recebimento de mercadoria sem a correspondente comprovação da entrega dos produtos adquiridos, no local devido (Almoxarifado Central) , e sem a documentação comprobatória da distribuição às Unidades de Saúde faz nascer a presunção de desvio dos recursos. Ao atestar as notas, concorreram para o débito apurado. 
Culpabilidade: é razoável afirmar que era possível aos responsáveis ter consciência da ilicitude em que incorreram. Existe ainda a obrigação de reparar o dano. Não constam dos autos agravantes e atenuantes da conduta deles, bem como inexistem excludentes.
28.	Cadeia de responsabilidade 6: Maria Ieda Gomes Vanderlei (CPF XXX.200.313-XX) , Secretária Adjunta de Ações e Serviços de Saúde, de 1º/1/2009 a 31/12/2012; Rafael Mendonca Oliveira (CPF XXX.807.543-XX) , Secretário Adjunto de Administração e Finanças, de 1º/10/2009 a 31/12/2012; Aurea Bacelar (CPF XXX.146.413-XX) , Superintendente de Material e Patrimônio, de 1º/1/2009 a 31/12/2012; Mirella Goulart Cavalcante Rego (CPF XXX.425.703-XX) , Chefe de Serviço de Clínica Médica; Valdineide Alves Nunes (CPF XXX.644.963-XX) ; e Raimundo Nonato Freitas Matos (CPF XXX.072.783-XX) , Farmacêutico Bioquímico.
Tabela 6: Demonstrativo do débito relativo à cadeia de responsabilidade 6
	Documentos comprobatórios
	Data do Fato Gerador
	Valor (R$) 
	Localização dos Documentos no processo
	Responsável pelo Ateste

	Processo 040/3479/2011; Nota Fiscal 8.849, de 3/8/2011, da empresa Med Surgery; OP 4928/2012, de 13/4/2012;
	13/4/2012
	27.460,00
	Peça 4, p. 232-239
	Mirella Rego; Valdineide Alves Nunes; Raimundo Nonato Freitas Matos;

Fonte: elaborado a partir de informações do Relatório de Tomada de Contas Especial 231/2016 (peça 1, p. 29-32) e de documentos comprobatórios listados
Conduta de Maria Ieda Gomes Vanderlei e Rafael Mendonca Oliveira: Autorizar o pagamento da nota fiscal elencada, sem a existência de registros que demonstrem a efetiva entrada dos produtos adquiridos (medicamentos, materiais médicos hospitalares, entre outros) no Sistema de Controle do Almoxarifado Central, tampouco a distribuição às Unidades de Saúde.
Nexo de causalidade: a autorização de pagamento sem a correspondente comprovação da entrega dos produtos adquiridos, no local devido (Almoxarifado Central) , e sem a documentação comprobatória da distribuição às Unidades de Saúde faz nascer a presunção de desvio dos recursos.
Conduta de Aurea Bacelar: Deixar de garantir que toda e qualquer entrada ou saída de medicamento e de materiais médicos hospitalares fossem registrados no sistema de almoxarifado central, bem como manter um sistema de controle de medicamentos e materiais médicos hospitalares com registros fictícios, ou seja, os lançamentos de entrada e saída dos produtos não condiziam com a realidade, em 2012, conforme constatação 293174 do Relatório de Auditoria 13261, do Denasus.
Nexo de causalidade: Cabia à Superintendente de Material e Patrimônio garantir que toda a mercadoria adquirida no âmbito da secretaria de saúde de São Luís/MA fosse registrada no sistema de controle do almoxarifado central, bem como garantir a regular distribuição para as unidades, por meio de documento idôneo. Dessa feita, ela concorreu para o débito apurado.
Conduta de Mirella Goulart Cavalcante Rego, Valdineide Alves Nunes e Raimundo Nonato Freitas Matos: Atestar o recebimento dos produtos constantes da nota fiscal elencada, sem a existência de registros que demonstrem a efetiva entrada dos produtos adquiridos (medicamentos, materiais médicos hospitalares, entre outros) no Sistema de Controle do Almoxarifado Central, tampouco a distribuição às Unidades de Saúde. 
Nexo de causalidade: o recebimento de mercadoria sem a correspondente comprovação da entrega dos produtos adquiridos, no local devido (Almoxarifado Central) , e sem a documentação comprobatória da distribuição às Unidades de Saúde faz nascer a presunção de desvio dos recursos. Ao atestar as notas, concorreram para o débito apurado. 
Culpabilidade: é razoável afirmar que era possível aos responsáveis ter consciência da ilicitude em que incorreram. Existe ainda a obrigação de reparar o dano. Não constam dos autos agravantes e atenuantes da conduta deles, bem como inexistem excludentes.
29.	Cadeia de responsabilidade 7: Maria Ieda Gomes Vanderlei (CPF XXX.200.313-XX) , Secretária Adjunta de Ações e Serviços de Saúde, de 1º/1/2009 a 31/12/2012; Rafael Mendonca Oliveira (CPF XXX.807.543-XX) , Secretário Adjunto de Administração e Finanças, de 1º/10/2009 a 31/12/2012; Aurea Bacelar (CPF XXX.146.413-XX) , Superintendente de Material e Patrimônio, de 1º/1/2009 a 31/12/2012; Mirella Goulart Cavalcante Rego (CPF XXX.425.703-XX) , Chefe de Serviço de Clínica Médica; Hilnete Costa Béliche (CPF XXX.509.003-XX) , assistente técnica; e Poliana de Maria Souza de Araújo (CPF XXX.976.003-XX) .
Tabela 7: Demonstrativo do débito relativo à cadeia de responsabilidade 7
	Documentos comprobatórios
	Data do Fato Gerador
	Valor (R$) 
	Localização dos Documentos no processo
	Responsável pelo Ateste

	Processo 040/1507/2012; Nota Fiscal 11.047, de 8/2/2012, da empresa Med Surgery Hospitalar Ltda.; OP 1418/2012, de 3/5/2012; 
	3/5/2012
	9.484,00
	Peça 3, p. 231-238
	Mirella Rego; Hilnete Costa Béliche; Poliana de Maria Souza de Araújo 

	Processo 040/769/2012; Nota Fiscal 724, de 9/1/2012, da empresa Med Surgery; OP 1419/2012, de 3/5/2012; 
	3/5/2012
	196.091,95
	Peça 3, p. 239-249
	Mirella Rego; Hilnete Costa Béliche; Poliana de Maria Souza de Araújo 

		Total
	205.575,95
		
Fonte: elaborado a partir de informações do Relatório de Tomada de Contas Especial 231/2016 (peça 1, p. 29-32) e de documentos comprobatórios listados
Conduta de Maria Ieda Gomes Vanderlei e Rafael Mendonca Oliveira: Autorizar o pagamento das notas fiscais elencadas, sem a existência de registros que demonstrem a efetiva entrada dos produtos adquiridos (medicamentos, materiais médicos hospitalares, entre outros) no Sistema de Controle do Almoxarifado Central, tampouco a distribuição às Unidades de Saúde.
Nexo de causalidade: a autorização de pagamento sem a correspondente comprovação da entrega dos produtos adquiridos, no local devido (Almoxarifado Central) , e a sem documentação comprobatória da distribuição às Unidades de Saúde faz nascer a presunção de desvio dos recursos.
Conduta de Aurea Bacelar: Deixar de garantir que toda e qualquer entrada ou saída de medicamento e de materiais médicos hospitalares fossem registrados no sistema de almoxarifado central, bem como manter um sistema de controle de medicamentos e materiais médicos hospitalares com registros fictícios, ou seja, os lançamentos de entrada e saída dos produtos não condiziam com a realidade, em 2012, conforme constatação 293174 do Relatório de Auditoria 13261, do Denasus.
Nexo de causalidade: Cabia à Superintendente de Material e Patrimônio garantir que toda a mercadoria adquirida no âmbito da secretaria de saúde de São Luís/MA fosse registrada no sistema de controle do almoxarifado central, bem como garantir a regular distribuição para as unidades, por meio de documento idôneo. Dessa feita, ela concorreu para o débito apurado.
Conduta de Mirella Goulart Cavalcante Rego, Hilnete Costa Béliche e Poliana de Maria Souza de Araújo: Atestar o recebimento dos produtos constantes das notas fiscais elencadas, sem a existência de registros que demonstrem a efetiva entrada dos produtos adquiridos (medicamentos, materiais médicos hospitalares, entre outros) no Sistema de Controle do Almoxarifado Central, tampouco a distribuição às Unidades de Saúde. 
Nexo de causalidade: o recebimento de mercadoria sem a correspondente comprovação da entrega dos produtos adquiridos, no local devido (Almoxarifado Central) e sem documentação comprobatória da distribuição às Unidades de Saúde faz nascer a presunção de desvio dos recursos. Ao atestar as notas, concorreram para o débito apurado. 
Culpabilidade: é razoável afirmar que era possível aos responsáveis ter consciência da ilicitude em que incorreram. Existe ainda a obrigação de reparar o dano. Não constam dos autos agravantes e atenuantes da conduta deles, bem como inexistem excludentes.
30.	Cadeia de responsabilidade 8: Maria Ieda Gomes Vanderlei (CPF XXX.200.313-XX) , Secretária Adjunta de Ações e Serviços de Saúde, de 1º/1/2009 a 31/12/2012; Rafael Mendonca Oliveira (CPF XXX.807.543-XX) , Secretário Adjunto de Administração e Finanças, de 1º/10/2009 a 31/12/2012) ; Aurea Bacelar (CPF XXX.146.413-XX) , Superintendente de Material e Patrimônio, de 1º/1/2009 a 31/12/2012; Nilton Arruda Nobre Junior (CPF XXX.312.543-XX) , Coordenador de Compras e Registro; Hilnete Costa Béliche (CPF XXX.509.003-XX) , assistente técnica; e Rozenilde Castro Lapa (CPF XXX.563.103-XX) . 
Tabela 8: Demonstrativo do débito relativo à cadeia de responsabilidade 8
	Documentos comprobatórios
	Data do Fato Gerador
	Valor (R$) 
	Localização dos Documentos no processo
	Responsável pelo Ateste

	Processo 040/3243/2011; Nota Fiscal 8.810, de 29/7/2011, da empresa Med Surgery; OP 4025/2011, de 9/5/2012 
	9/5/2012
	388.065,28
	Peça 4, p. 40-50
	Rozenilde Castro Lapa; Nilton Arruda Nobre Júnior; Hilnete Costa Béliche; Aurea Bacelar (de acordo) 

Fonte: elaborado a partir de informações do Relatório de Tomada de Contas Especial 231/2016 (peça 1, p. 29-32) e de documentos comprobatórios listados
Conduta de Maria Ieda Gomes Vanderlei e Rafael Mendonca Oliveira: Autorizar o pagamento da nota fiscal elencada, sem a existência de registros que demonstrem a efetiva entrada dos produtos adquiridos (medicamentos, materiais médicos hospitalares, entre outros) no Sistema de Controle do Almoxarifado Central, tampouco a distribuição às Unidades de Saúde.
Nexo de causalidade: a autorização de pagamento sem a correspondente comprovação da entrega dos produtos adquiridos, no local devido (Almoxarifado Central) e sem documentação comprobatória da distribuição às Unidades de Saúde faz nascer a presunção de desvio dos recursos.
Conduta de Aurea Bacelar: Deixar de garantir que toda e qualquer entrada ou saída de medicamento e de materiais médicos hospitalares fossem registrados no sistema de almoxarifado central, bem como manter um sistema de controle de medicamentos e materiais médicos hospitalares com registros fictícios, ou seja, os lançamentos de entrada e saída dos produtos não condiziam com a realidade, em 2012, conforme constatação 293174 do Relatório de Auditoria 13261, do Denasus.
Nexo de causalidade: Cabia à Superintendente de Material e Patrimônio garantir que toda a mercadoria adquirida no âmbito da secretaria de saúde de São Luís/MA fosse registrada no sistema de controle do almoxarifado central, bem como garantir a regular distribuição para as unidades, por meio de documento idôneo. Dessa feita, ela concorreu para o débito apurado.
Conduta de Rozenilde Castro Lapa, Nilton Arruda Nobre Júnior e Hilnete Costa Béliche: Atestar o recebimento dos produtos constantes da nota fiscal elencada, sem a existência de registros que demonstrem a efetiva entrada dos produtos adquiridos (medicamentos, materiais médicos hospitalares, entre outros) no Sistema de Controle do Almoxarifado Central, tampouco a distribuição às Unidades de Saúde. 
Nexo de causalidade: o recebimento de mercadoria sem a correspondente comprovação da entrega dos produtos adquiridos, no local devido (Almoxarifado Central) e sem documentação comprobatória da distribuição às Unidades de Saúde faz nascer a presunção de desvio dos recursos. Ao atestar as notas, concorreram para o débito apurado. 
Culpabilidade: é razoável afirmar que era possível aos responsáveis ter consciência da ilicitude em que incorreram. Existe ainda a obrigação de reparar o dano. Não constam dos autos agravantes e atenuantes da conduta deles, bem como inexistem excludentes.
31.	Cadeia de responsabilidade 9: Santiago Cirilo Noguera Servin (CPF XXX.441.763-XX) , Secretário Municipal de Saúde, de 21/5/2012 a 31/12/2012; Maria Ieda Gomes Vanderlei (CPF XXX.200.313-XX) , Secretária Adjunta de Ações e Serviços de Saúde, de 1º/1/2009 a 31/12/2012; Rafael Mendonca Oliveira (CPF XXX.807.543-XX) , Secretário Adjunto de Administração e Finanças, de 1º/10/2009 a 31/12/2012; Aurea Bacelar (CPF XXX.146.413-XX) , Superintendente de Material e Patrimônio, de 1º/1/2009 a 31/12/2012; Luciana Amorim Tomich (CPF XXX.655.283-XX) , Farmacêutica; Valdineide Alves Nunes (CPF XXX.644.963-XX) ; e Cláudio Lurine Guimarães (CPF XXX.575.433-XX) , Farmacêutico.
Tabela 9: Demonstrativo do débito relativo à cadeia de responsabilidade 9
	Documentos comprobatórios
	Data do Fato Gerador
	Valor (R$) 
	Localização dos Documentos no processo
	Responsável pelo Ateste

	Processo 040/2355/2011; Nota Fiscal 8.248, de 8/6/2011, da empresa Med Surgery; OP 2868/2012, de 23/5/2012
	23/5/2012
	114.433,70
	Peça 4, p. 201-216
	Luciana Amorim Tomich; Valdineide Alves Nunes; Cláudio Lurine Guimarães

Conduta de Santiago Cirilo Noguera Servin, Maria Ieda Gomes Vanderlei e Rafael Mendonca Oliveira: Autorizar o pagamento da nota fiscal elencada, sem a existência de registros que demonstrem a efetiva entrada dos produtos adquiridos (medicamentos, materiais médicos hospitalares, entre outros) no Sistema de Controle do Almoxarifado Central, tampouco a distribuição às Unidades de Saúde.
Nexo de causalidade: a autorização de pagamento sem a correspondente comprovação da entrega dos produtos adquiridos, no local devido (Almoxarifado Central) , e sem a documentação comprobatória da distribuição às Unidades de Saúde faz nascer a presunção de desvio dos recursos.
Conduta de Aurea Bacelar: Deixar de garantir que toda e qualquer entrada ou saída de medicamento e de materiais médicos hospitalares fossem registrados no sistema de almoxarifado central, bem como manter um sistema de controle de medicamentos e materiais médicos hospitalares com registros fictícios, ou seja, os lançamentos de entrada e saída dos produtos não condiziam com a realidade, em 2012, conforme constatação 293174 do Relatório de Auditoria 13261, do Denasus.
Nexo de causalidade: Cabia à Superintendente de Material e Patrimônio garantir que toda a mercadoria adquirida no âmbito da secretaria de saúde de São Luís/MA fosse registrada no sistema de controle do almoxarifado central, bem como garantir a regular distribuição para as unidades, por meio de documento idôneo. Dessa feita, ela concorreu para o débito apurado.
Conduta de Luciana Amorim Tomich, Valdineide Alves Nunes e Cláudio Lurine Guimarães: Atestar o recebimento dos produtos constantes na nota fiscal elencada, sem a existência de registros que demonstrem a efetiva entrada dos produtos adquiridos (medicamentos, materiais médicos hospitalares, entre outros) no Sistema de Controle do Almoxarifado Central, tampouco a distribuição às Unidades de Saúde. 
Nexo de causalidade: o recebimento de mercadoria sem a correspondente comprovação da entrega dos produtos adquiridos, no local devido (Almoxarifado Central) , e sem a documentação comprobatória da distribuição às Unidades de Saúde faz nascer a presunção de desvio dos recursos. Ao atestar as notas, concorreram para o débito apurado. 
Culpabilidade: é razoável afirmar que era possível aos responsáveis ter consciência da ilicitude em que incorreram. Existe ainda a obrigação de reparar o dano. Não constam dos autos agravantes e atenuantes da conduta deles, bem como inexistem excludentes.
32.	Cadeia de responsabilidade 10: Santiago Cirilo Noguera Servin (CPF XXX.441.763-XX) , Secretário Municipal de Saúde, de 21/5/2012 a 31/12/2012; Maria Ieda Gomes Vanderlei (CPF XXX.200.313-XX) , Secretária Adjunta de Ações e Serviços de Saúde, de 1º/1/2009 a 31/12/2012; Rafael Mendonca Oliveira (CPF XXX.807.543-XX) , Secretário Adjunto de Administração e Finanças, de 1º/10/2009 a 31/12/2012; Aurea Bacelar (CPF XXX.146.413-XX) , Superintendente de Material e Patrimônio, de 1º/1/2009 a 31/12/2012; Denise Assunção Castro (CPF XXX.722.853-XX) , Auxiliar de operações de Serviços Diversos, de 2/1/2009 a 13/5/2014; Nilton Arruda Nobre Junior (CPF XXX.312.543-XX) , Coordenador de Compras e Registro; e Hilnete Costa Béliche (CPF XXX.509.003-XX) , assistente técnica.
Tabela 10: Demonstrativo do débito relativo à cadeia de responsabilidade 10
	Documentos comprobatórios
	Data do Fato Gerador
	Valor (R$) 
	Localização dos Documentos no processo
	Responsável pelo Ateste

	Processo: 040/5017/2011; Nota Fiscal 469, de 26/12/2011, da empresa Mercúrio; OP 1695/2012, de 1º/1/2012; 
	6/6/2012
	28.852,50
	Peça 2, p 280-287
	Denise Assunção Castro; Hilnete Béliche Costa; Nilton Arruda Nobre Júnior;

	Nota Fiscal 032, de 30/3/2012, da Brascon Empreendimentos Ltda.; OP 1988; 
	19/6/2012
	45.115,00
	Peça 25, p. 33-61
	Denise Assunção Castro; Hilnete Béliche Costa; Nilton Arruda Nobre Júnior;

	Processo 040/1198/2012; Nota Fiscal 4.950, de 10/3/2012, da empresa M. A. Silva; OP 1029/2012, de 22/6/2012; 
	22/6/2012
	692.550,00
	Peça 5, p. 86-92
Peça 19, p. 4-5
	Denise Assunção Castro; Hilnete Béliche Costa; Nilton Arruda Nobre Júnior;

	Processo 040/3099/2012; Nota Fiscal 6.369, de 23/7/2012, da empresa M. A. Silva; OP 3304/2012, de 11/9/2012; 
	11/9/2012
	598.642,92
	Peça 5, 162-172
	Denise Castro; Hilnete Costa Béliche; Nilton Nobre Júnior;

	 Processo 040/3097/2012; Nota Fiscal 6.319, de 19/7/2012, da empresa M. A. Silva; OP 3113/2012, de 11/10/2012; 
	11/10/2012
	421.228,12
	Peça 5, p. 136-149
	Denise Castro; Hilnete Costa Béliche; Nilton Nobre Júnior;

		Total
	1.786.388,54
		
Fonte: elaborado a partir de informações do Relatório de Tomada de Contas Especial 231/2016 (peça 1, p. 29-32) e de documentos comprobatórios listados
Conduta de Santiago Cirilo Noguera Servin, Maria Ieda Gomes Vanderlei e Rafael Mendonca Oliveira: Autorizar o pagamento das notas fiscais elencadas, sem a existência de registros que demonstrem a efetiva entrada dos produtos adquiridos (medicamentos, materiais médicos hospitalares, entre outros) no Sistema de Controle do Almoxarifado Central, tampouco a distribuição às Unidades de Saúde.
Nexo de causalidade: a autorização de pagamento sem a correspondente comprovação da entrega dos produtos adquiridos, no local devido (Almoxarifado Central) , e sem a documentação comprobatória da distribuição às Unidades de Saúde faz nascer a presunção de desvio dos recursos.
Conduta de Aurea Bacelar: Deixar de garantir que toda e qualquer entrada ou saída de medicamento e de materiais médicos hospitalares fossem registrados no sistema de almoxarifado central, bem como manter um sistema de controle de medicamentos e materiais médicos hospitalares com registros fictícios, ou seja, os lançamentos de entrada e saída dos produtos não condiziam com a realidade, em 2012, conforme constatação 293174 do Relatório de Auditoria 13261, do Denasus.
Nexo de causalidade: Cabia à Superintendente de Material e Patrimônio garantir que toda a mercadoria adquirida no âmbito da secretaria de saúde de São Luís/MA fosse registrada no sistema de controle do almoxarifado central, bem como garantir a regular distribuição para as unidades, por meio de documento idôneo. Dessa feita, ela concorreu para o débito apurado.
Conduta de Denise Assunção Castro, Nilton Arruda Nobre Junior e Hilnete Costa Béliche: atestar o recebimento dos produtos constantes das notas fiscais elencadas, sem a existência de registros que demonstrem a efetiva entrada dos produtos adquiridos (medicamentos, materiais médicos hospitalares, entre outros) no Sistema de Controle do Almoxarifado Central, tampouco a distribuição às Unidades de Saúde. 
Nexo de causalidade: o recebimento de mercadoria sem a correspondente comprovação da entrega dos produtos adquiridos, no local devido (Almoxarifado Central) , e sem a documentação comprobatória da distribuição às Unidades de Saúde faz nascer a presunção de desvio dos recursos. Ao atestar as notas, concorreram para o débito apurado. 
Culpabilidade: é razoável afirmar que era possível aos responsáveis ter consciência da ilicitude em que incorreram. Existe ainda a obrigação de reparar o dano. Não constam dos autos agravantes e atenuantes da conduta deles, bem como inexistem excludentes.
33.	Cadeia de responsabilidade 11: Santiago Cirilo Noguera Servin (CPF XXX.441.763-XX) , Secretário Municipal de Saúde, de 21/5/2012 a 31/12/2012; Maria Ieda Gomes Vanderlei (CPF XXX.200.313-XX) , Secretária Adjunta de Ações e Serviços de Saúde, de 1º/1/2009 a 31/12/2012; Rafael Mendonca Oliveira (CPF XXX.807.543-XX) , Secretário Adjunto de Administração e Finanças, de 1º/10/2009 a 31/12/2012; Aurea Bacelar (CPF XXX.146.413-XX) , Superintendente de Material e Patrimônio, de 1º/1/2009 a 31/12/2012; Denise Assunção Castro (CPF XXX.722.853-XX) , Auxiliar de Operações de Serviços Diversos, de 2/1/2009 a 13/5/2014; Nilton Arruda Nobre Junior (CPF XXX.312.543-XX) , Coordenador de Compras e Registro; Hilnete Costa Béliche (CPF XXX.509.003-XX) , assistente técnica; Manoel Marcelo Moreira Junior (CPF XXX.795.503-XX) , Coordenador.
Tabela 11: Demonstrativo do débito relativo à cadeia de responsabilidade 11
	Documentos comprobatórios
	Data do Fato Gerador
	Valor (R$) 
	Localização dos Documentos no processo
	Responsável pelo Ateste

	Processo 040/1534/2012; Nota Fiscal 527, de 14/3/2012, da empresa Mercúrio; OP 2660/2012, de 24/8/2012
	24/8/2012
	978.780,00
	Peça 2, p. 333-342
Peça 25, p. 64
	Denise Castro; Hilnete Costa Béliche; Nilton Nobre Júnior; Manoel Marcelo Moreira Junior; Aurea Bacelar (De acordo) 

	Processo 040/1300/2012; Nota Fiscal 11.457, de 7/3/2012, da empresa Med Surgery; OP 1692/2012, de 19/12/2012
	19/12/2012
	140.915,74
	Peça 4, p. 12-22
	Denise Castro; Hilnete Costa Béliche; Nilton Nobre Júnior; Manoel Marcelo Moreira Junior; Aurea Bacelar (De acordo) 

		Total
	1.119.695,74
		
Fonte: elaborado a partir de informações do Relatório de Tomada de Contas Especial 231/2016 (peça 1, p. 29-32) e de documentos comprobatórios listados
Conduta de Santiago Cirilo Noguera Servin, Maria Ieda Gomes Vanderlei e Rafael Mendonca Oliveira: Autorizar o pagamento das notas fiscais elencadas, sem a existência de registros que demonstrem a efetiva entrada dos produtos adquiridos (medicamentos, materiais médicos hospitalares, entre outros) no Sistema de Controle do Almoxarifado Central, tampouco a distribuição às Unidades de Saúde.
Nexo de causalidade: a autorização de pagamento sem a correspondente comprovação da entrega dos produtos adquiridos, no local devido (Almoxarifado Central) , e sem a documentação comprobatória da distribuição às Unidades de Saúde faz nascer a presunção de desvio dos recursos.
Conduta de Aurea Bacelar: Deixar de garantir que toda e qualquer entrada ou saída de medicamento e de materiais médicos hospitalares fossem registrados no sistema de almoxarifado central, bem como manter um sistema de controle de medicamentos e materiais médicos hospitalares com registros fictícios, ou seja, os lançamentos de entrada e saída dos produtos não condiziam com a realidade, em 2012, conforme constatação 293174 do Relatório de Auditoria 13261, do Denasus.
Nexo de causalidade: Cabia à Superintendente de Material e Patrimônio garantir que toda a mercadoria adquirida no âmbito da secretaria de saúde de São Luís/MA fosse registrada no sistema de controle do almoxarifado central, bem como garantir a regular distribuição para as unidades, por meio de documento idôneo. Dessa feita, ela concorreu para o débito apurado.
Conduta de Manoel Marcelo Moreira Junior, Denise Assunção Castro, Nilton Arruda Nobre Junior e Hilnete Costa Béliche: Atestar o recebimento dos produtos constantes das notas fiscais elencadas, sem a existência de registros que demonstrem a efetiva entrada dos produtos adquiridos (medicamentos, materiais médicos hospitalares, entre outros) no Sistema de Controle do Almoxarifado Central, tampouco a distribuição às Unidades de Saúde. 
Nexo de causalidade: o recebimento de mercadoria sem a correspondente comprovação da entrega dos produtos adquiridos, no local devido (Almoxarifado Central) , e sem a documentação comprobatória da distribuição às Unidades de Saúde faz nascer a presunção de desvio dos recursos. Ao atestar as notas, concorreram para o débito apurado. 
Culpabilidade: é razoável afirmar que era possível aos responsáveis ter consciência da ilicitude em que incorreram. Existe ainda a obrigação de reparar o dano. Não constam dos autos agravantes e atenuantes da conduta deles, bem como inexistem excludentes.
34.	Cadeia de responsabilidade 12: Santiago Cirilo Noguera Servin (CPF XXX.441.763-XX) , Secretário Municipal de Saúde, de 21/5/2012 a 31/12/2012; Maria Ieda Gomes Vanderlei (CPF XXX.200.313-XX) , Secretária Adjunta de Ações e Serviços de Saúde, de 1º/1/2009 a 31/12/2012; Rafael Mendonca Oliveira (CPF XXX.807.543-XX) Secretário Adjunto de Administração e Finanças, de 1º/10/2009 a 31/12/2012; Aurea Bacelar (CPF XXX.146.413-XX) , Superintendente de Material e Patrimônio, de 1º/1/2009 a 31/12/2012; Denise Assunção Castro (CPF XXX.722.853-XX) , Auxiliar de operações de Serviços Diversos, de 2/1/2009 a 13/5/2014; Nilton Arruda Nobre Junior (CPF XXX.312.543-XX) , Coordenador de Compras e Registro; Hilnete Costa Béliche (CPF XXX.509.003-XX) , assistente técnica; e Rozenilde Castro Lapa (CPF XXX.563.103-XX) .
Tabela 12: Demonstrativo do débito relativo à cadeia de responsabilidade 12
	Documentos comprobatórios
	Data do Fato Gerador
	Valor (R$) 
	Localização dos Documentos no processo
	Responsável pelo Ateste

	Processo 040/4362/2012; Nota Fiscal 471, de 27/12/2012, da empresa Mercúrio; OP 4598/2012, de 24/10/2012
	8/11/2012
	191.257,00
	Peça 2, p. 288-295
	Denise Assunção Castro; Rozenilde Castro Lapa; Nilton Arruda Nobre Júnior; Hilnete Costa Béliche

Fonte: elaborado a partir de informações do Relatório de Tomada de Contas Especial 231/2016 (peça 1, p. 29-32) e de documentos comprobatórios listados
Conduta de Santiago Cirilo Noguera Servin, Maria Ieda Gomes Vanderlei e Rafael Mendonca Oliveira: Autorizar o pagamento da nota fiscal elencada, sem a existência de registros que demonstrem a efetiva entrada dos produtos adquiridos no Sistema de Controle do Almoxarifado Central, tampouco a distribuição às Unidades de Saúde.
Nexo de causalidade: a autorização de pagamento sem a correspondente comprovação da entrega dos produtos adquiridos, no local devido (Almoxarifado Central) , e sem a documentação comprobatória da distribuição às Unidades de Saúde faz nascer a presunção de desvio dos recursos.
Conduta de Aurea Bacelar: Deixar de garantir que toda e qualquer entrada ou saída de medicamento e de materiais médicos hospitalares fossem registrados no sistema de almoxarifado central, bem como manter um sistema de controle de medicamentos e materiais médicos hospitalares com registros fictícios, ou seja, os lançamentos de entrada e saída dos produtos não condiziam com a realidade, em 2012, conforme constatação 293174 do Relatório de Auditoria 13261, do Denasus.
Nexo de causalidade: Cabia à Superintendente de Material e Patrimônio garantir que toda a mercadoria adquirida no âmbito da secretaria de saúde de São Luís/MA fosse registrada no sistema de controle do almoxarifado central, bem como garantir a regular distribuição para as unidades, por meio de documento idôneo. Dessa feita, ela concorreu para o débito apurado.
Conduta de Denise Assunção Castro, Rozenilde Castro Lapa, Nilton Arruda Nobre Júnior e Hilnete Costa Béliche: Atestar o recebimento dos produtos constantes da nota fiscal elencada, sem a existência de registros que demonstrem a efetiva entrada dos produtos adquiridos no Sistema de Controle do Almoxarifado Central, tampouco a distribuição às Unidades de Saúde. 
Nexo de causalidade: o recebimento de mercadoria sem a correspondente comprovação da entrega dos produtos adquiridos, no local devido (Almoxarifado Central) , e sem a documentação comprobatória da distribuição às Unidades de Saúde faz nascer a presunção de desvio dos recursos. Ao atestar as notas, concorreram para o débito apurado. 
Culpabilidade: é razoável afirmar que era possível aos responsáveis ter consciência da ilicitude em que incorreram. Existe ainda a obrigação de reparar o dano. Não constam dos autos agravantes e atenuantes da conduta deles, bem como inexistem excludentes.
35.	Cadeia de responsabilidade 13: Santiago Cirilo Noguera Servin (CPF XXX.441.763-XX) , Secretário Municipal de Saúde, de 21/5/2012 a 31/12/2012; Maria Ieda Gomes Vanderlei (CPF XXX.200.313-XX) , Secretária Adjunta de Ações e Serviços de Saúde, de 1º/1/2009 a 31/12/2012; Rafael Mendonca Oliveira (CPF XXX.807.543-XX) , Secretário Adjunto de Administração e Finanças, de 1º/10/2009 a 31/12/2012; Aurea Bacelar (CPF XXX.146.413-XX) , Superintendente de Material e Patrimônio, de 1º/1/2009 a 31/12/2012; Denise Assunção Castro (CPF XXX.722.853-XX) , Auxiliar de operações de Serviços Diversos, de 2/1/2009 a 13/5/2014; Nilton Arruda Nobre Junior (CPF XXX.312.543-XX) , Coordenador de Compras e Registro; e Rozenilde Castro Lapa (CPF XXX.563.103-XX) .
Tabela 13: Demonstrativo do débito relativo à cadeia de responsabilidade 13
	Documentos comprobatórios
	Data do Fato Gerador
	Valor (R$) 
	Localização dos Documentos no processo
	Responsável pelo Ateste

	Processo 040/3378/2012; Nota Fiscal 6.539; OP 3419/ 2012; 
	10/9/2012
	424.250,00
	Peça 5, p. 179-186
	Denise Assunção Castro; Rozenilde Castro Lapa; Nilton Arruda Nobre Júnior;

	Processo 040/682/2012; Parte dos produtos da Nota Fiscal 18, de 16/8/2012 da empresa Rita de Cássia Teles Araújo Maciel ME, no valor de R$ 91.148,31; OP 3588/2012, de 10/9/2012; 
	10/9/2012
	19.669,50
	Peça 5, p. 198-209
	Denise Assunção Castro; Rozenilde Castro Lapa; Nilton Arruda Nobre Júnior;

	Processo 040/682/2012; Parte da Nota Fiscal 019, de 16/8/2012, da empresa Rita de Cássia Teles Araújo Maciel ME, no valor de R$ 1.313,29; OP 3589/2012, de 10/9/2012; 
	10/9/2012
	120,00
	Peça 5, p. 198-209
	Denise Assunção Castro; Rozenilde Castro Lapa (Matr. 80965-1) ; Nilton Arruda Nobre Júnior;

	Processo 040/4057/2012; Nota Fiscal 6.949, de 4/9/2012, da empresa M. A. Silva; OP 4543/2012; 
	19/12/2012
	659.846,16
	Peça 5, p. 187-
	Denise Assunção Castro; Rozenilde Castro Lapa; Nilton Arruda Nobre Júnior;

	Processo 040/4337/2012; Nota Fiscal 1.119, de 14/9/2012, da empresa Mercúrio; OP 4592/2012, de 19/12/2012
	19/12/2012
	134.106,12
	Peça 3, p. 111-121
	Denise Assunção Castro; Rozenilde Castro Lapa; Nilton Arruda Nobre Júnior

		Total
	1.237.991,78
		
Fonte: elaborado a partir de informações do Relatório de Tomada de Contas Especial 231/2016 (peça 1, p. 29-32) e de documentos comprobatórios listados
Conduta de Santiago Cirilo Noguera Servin, Maria Ieda Gomes Vanderlei e Rafael Mendonca Oliveira: Autorizar o pagamento das notas fiscais elencadas, sem a existência de registros que demonstrem a efetiva entrada dos produtos adquiridos (medicamentos, materiais médicos hospitalares, entre outros) no Sistema de Controle do Almoxarifado Central, tampouco a distribuição às Unidades de Saúde.
Nexo de causalidade: a autorização de pagamento sem a correspondente comprovação da entrega dos produtos adquiridos, no local devido (Almoxarifado Central) , e sem a documentação comprobatória da distribuição às Unidades de Saúde faz nascer a presunção de desvio dos recursos.
Conduta de Aurea Bacelar: Deixar de garantir que toda e qualquer entrada ou saída de medicamento e de materiais médicos hospitalares fossem registrados no sistema de almoxarifado central, bem como manter um sistema de controle de medicamentos e materiais médicos hospitalares com registros fictícios, ou seja, os lançamentos de entrada e saída dos produtos não condiziam com a realidade, em 2012, conforme constatação 293174 do Relatório de Auditoria 13261, do Denasus.
Nexo de causalidade: Cabia à Superintendente de Material e Patrimônio garantir que toda a mercadoria adquirida no âmbito da secretaria de saúde de São Luís/MA fosse registrada no sistema de controle do almoxarifado central, bem como garantir a regular distribuição para as unidades, por meio de documento idôneo. Dessa feita, ela concorreu para o débito apurado.
Conduta de Denise Assunção Castro, Nilton Arruda Nobre Junior e Rozenilde Castro Lapa: atestar o recebimento dos produtos constantes das notas fiscais elencadas, sem a existência de registros que demonstrem a efetiva entrada dos produtos adquiridos (medicamentos, materiais médicos hospitalares, entre outros) no Sistema de Controle do Almoxarifado Central, tampouco a distribuição às Unidades de Saúde. 
Nexo de causalidade: o recebimento de mercadoria sem a correspondente comprovação da entrega dos produtos adquiridos, no local devido (Almoxarifado Central) e sem documentação comprobatória da distribuição às Unidades de Saúde faz nascer a presunção de desvio dos recursos. Ao atestar as notas, concorreram para o débito apurado. 
Culpabilidade: é razoável afirmar que era possível aos responsáveis ter consciência da ilicitude em que incorreram. Existe ainda a obrigação de reparar o dano. Não constam dos autos agravantes e atenuantes da conduta deles, bem como inexistem excludentes.
36.	Cadeia de responsabilidade 14: Santiago Cirilo Noguera Servin (CPF XXX.441.763-XX) , Secretário Municipal de Saúde, de 21/5/2012 a 31/12/2012; Maria Ieda Gomes Vanderlei (CPF XXX.200.313-XX) , Secretária Adjunta de Ações e Serviços de Saúde, de 1º/1/2009 a 31/12/2012; Rafael Mendonca Oliveira (CPF XXX.807.543-XX) , Secretário Adjunto de Administração e Finanças, de 1º/10/2009 a 31/12/2012; Aurea Bacelar (CPF XXX.146.413-XX) , Superintendente de Material e Patrimônio, de 1º/1/2009 a 31/12/2012; Mirella Goulart Cavalcante Rego (CPF XXX.425.703-XX) , Chefe de Serviço de Clínica Médica, de 3/1/2012 a 31/12/2012; Valdineide Alves Nunes (CPF XXX.644.963-XX) ; e Poliana de Maria Souza de Araújo (CPF XXX.976.003-XX) .
Tabela 14: Demonstrativo do débito relativo à cadeia de responsabilidade 14
	Documentos comprobatórios
	Data do Fato Gerador
	Valor (R$) 
	Localização dos Documentos no processo
	Responsável pelo Ateste

	Processo 040/2024/2012; Nota Fiscal 514, de 6/3/2012 da empresa Mercúrio; OP 1994/2012 
	1/6/2012
	123.817,58
	Peça 2, p 305-319
	Mirella Rego; Valdineide Alves Nunes; Poliana de Maria Souza de Araújo;

		1/6/2012
	464.452,42
		
	Processo: 040/1799/2012; Nota Fiscal 518, de 9/3/2012; OP 1785/2012, 22/6/2012; 
	22/6/2012
	482.449,00
	Peça 2, p. 320-332 
	Mirella Rego; Valdineide Alves Nunes; Poliana de Maria Souza de Araújo;

	Processo 040/2545/2012; Nota Fiscal 5.197, de 4/4/2012, da empresa M. A. Silva; OP 2717/2012; 
	26/7/2012
	24.300,00
	Peça 5, p. 110 -117
	Mirella Rego; Valdineide Alves Nunes; Poliana de Maria Souza de Araújo;

	Processo 040/2545/2012; Nota Fiscal 5.198, de 4/4/2012, da empresa M. A. Silva; OP 2718/2012, de 26/7/2012; 
	26/7/2012
	19.901,00
	Peça 5, p. 103-109
Peça 25, p. 80-81
	Mirella Rego; Valdineide Alves Nunes; Poliana de Maria Souza de Araújo;

	Processo 040/3010/2012; Nota Fiscal 876, de 11/7/2012, da empresa Mercúrio; OP 2877/2012, de 8/8/2012; 
	8/8/2012
	255.000,00
	Peça 3, p. 50-57
Peça 25, p. 64
	Mirella Rego; Valdineide Alves Nunes; Poliana de Maria Souza de Araújo;

	Processo 040/2927/2012; Parte dos produtos da Nota Fiscal 806, de 18/6/2012 da empresa Mercúrio; OP 2922/2012, de 10/8/2012; 
	10/8/2012
	167.095,00
	Peça 3, p. 33-40
	Mirella Rego; Valdineide Alves Nunes; Poliana de Maria Souza de Araújo;

	Processo 040/2869/2012; Nota Fiscal 12.670, de 18/6/2012, da empresa Med Surgery; OP 2792/2012, de 23/8/2012; 
	23/8/2012
	192.000,00
	Peça 4, p. 97-117
	Mirella Rego; Valdineide Alves Nunes; Poliana de Maria Souza de Araújo;

	Processo 040/3096/2012; Nota Fiscal 923, de 23/7/2012, da empresa Mercúrio; OP 2935/2012, de 24/8/2012; 
	24/8/2012
	924.000,00
	Peça 3, p. 58-65
	Mirella Rego; Valdineide Alves Nunes; Poliana de Maria Souza de Araújo;

	Processo 040/3098/2012; Nota Fiscal 6.368, de 23/7/2012, da empresa M. A. Silva; OP 3291/2012, de 28/8/2012; 
	28/8/2012
	151.375,90
	Peça 5, p. 150-161
Peça 25, p. 82-83
	Mirella Rego; Valdineide Alves Nunes; Poliana de Maria Souza de Araújo;

	Processo 040/2603/2012; Nota Fiscal 12.448, de 28/5/2012; OP 2919/2012, de 3/9/2012; 
	3/9/2012
	62.686,00
	Peça 4, p. 82-96
	Mirella Rego; Valdineide Alves Nunes; Poliana de Maria Souza de Araújo;

	Processo 040/3011/2012; Nota Fiscal 12.671, de 18/6/2012, da empresa Med Surgery; OP 3224/2012, de 26/9/2012; 
	26/9/2012
	24.528,50
	Peça 4, p. 118-130
Peça 25, p. 90-91
	Mirella Rego; Valdineide Alves Nunes; Poliana de Maria Souza de Araújo;

	Processo 040/2924/2012; Nota Fiscal 857, de 5/7/2012, da empresa Mercúrio; OP 2923/2012, de 27/9/2012; 
	27/9/2012
	85.550,00
	Peça 3, p. 41-49
	Mirella Rego; Valdineide Alves Nunes; Poliana de Maria Souza de Araújo;

	Processo 040/3717/2012; Nota Fiscal 13.484, de 10/8/2012, da empresa Med Surgery; OP 3945/2012, de 9/10/2012; 
	9/10/2012
	123.677,00
	Peça 4, p. 142-152
Peça 19, p. 23-24
	Mirella Rego; Valdineide Alves Nunes; Poliana de Maria Souza de Araújo;

	Processo 040/3713/2012; Nota Fiscal 1.032, de 23/8/2012, da empresa Mercúrio; OP 3972/2012, 11/10/2012; 
	11/10/2012
	845.900,00
	Peça 3, p. 66-76
	Mirella Rego; Valdineide Alves Nunes; Poliana de Maria Souza de Araújo;

	Processo 040/3012/2012; Nota Fiscal 12.947, de 5/7/2012; da empresa Med Surgery; OP 3222/2012, de 24/10/2012; 
	24/10/2012
	98.459,50
	Peça 4, p. 131-141
Peça 25, p. 92-95
	Mirella Rego; Valdineide Alves Nunes; Poliana de Maria Souza de Araújo;

	Processo 040/1538/2012; Nota Fiscal 11.661, de 23/3/2012, da empresa Med Surgery; OP 1689/2012, de 19/12/2012; 
	19/12/2012
	55.132,00
	Peça 4, p. 31-39
Peça 25, p. 88-89
	Mirella Rego; Valdineide Alves Nunes; Poliana de Maria Souza de Araújo;

	Processo 040/4363/2012; Nota Fiscal 1.131, de 19/9/2012, da empresa Mercúrio; OP 4589/2012, de 19/12/2012; 
	19/12/2012
	816.170,00
	Peça 3, p. 122-128
	Mirella Rego; Valdineide Nunes; Poliana de Araújo;

		Total
	4.916.493,90
		
Fonte: elaborado a partir de informações do Relatório de Tomada de Contas Especial 231/2016 (peça 1, p. 29-32) e de documentos comprobatórios listados
Conduta de Santiago Cirilo Noguera Servin, Maria Ieda Gomes Vanderlei e Rafael Mendonca Oliveira: Autorizar o pagamento das notas fiscais elencadas, sem a existência de registros que demonstrem a efetiva entrada dos produtos adquiridos (medicamentos, materiais médicos hospitalares, entre outros) no Sistema de Controle do Almoxarifado Central, tampouco da distribuição às Unidades de Saúde.
Nexo de causalidade: a autorização de pagamento sem a correspondente comprovação da entrega dos produtos adquiridos, no local devido (Almoxarifado Central) , e sem a documentação comprobatória da distribuição às Unidades de Saúde faz nascer a presunção de desvio dos recursos.
Conduta de Aurea Bacelar: Deixar de garantir que toda e qualquer entrada ou saída de medicamento e de materiais médicos hospitalares fossem registrados no sistema de almoxarifado central, bem como manter um sistema de controle de medicamentos e materiais médicos hospitalares com registros fictícios, ou seja, os lançamentos de entrada e saída dos produtos não condiziam com a realidade, em 2012, conforme constatação 293174 do Relatório de Auditoria 13261, do Denasus.
Nexo de causalidade: Cabia à Superintendente de Material e Patrimônio garantir que toda a mercadoria adquirida no âmbito da secretaria de saúde de São Luís/MA fosse registrada no sistema de controle do almoxarifado central, bem como garantir a regular distribuição para as unidades, por meio de documento idôneo. Dessa feita, ela concorreu para o débito apurado.
Conduta de Mirella Rego, Valdineide Alves Nunes e Poliana de Maria Souza de Araújo: Atestar o recebimento dos produtos constantes das notas fiscais elencadas, sem a existência de registros que demonstrem a efetiva entrada dos produtos adquiridos (medicamentos, materiais médicos hospitalares, entre outros) no Sistema de Controle do Almoxarifado Central, tampouco a distribuição às Unidades de Saúde. 
Nexo de causalidade: o recebimento de mercadoria sem a correspondente comprovação da entrega dos produtos adquiridos, no local devido (Almoxarifado Central) , e sem a documentação comprobatória da distribuição às Unidades de Saúde faz nascer a presunção de desvio dos recursos. Ao atestar as notas, concorreram para o débito apurado. 
Culpabilidade: é razoável afirmar que era possível aos responsáveis ter consciência da ilicitude em que incorreram. Existe ainda a obrigação de reparar o dano. Não constam dos autos agravantes e atenuantes da conduta deles, bem como inexistem excludentes.
37.	Cadeia de responsabilidade 15: Santiago Cirilo Noguera Servin (CPF XXX.441.763-XX) , Secretário Municipal de Saúde, de 21/5/2012 a 31/12/2012; Maria Ieda Gomes Vanderlei (CPF XXX.200.313-XX) , Secretária Adjunta de Ações e Serviços de Saúde, de 1º/1/2009 a 31/12/2012; Rafael Mendonca Oliveira (CPF XXX.807.543-XX) , Secretário Adjunto de Administração e Finanças, de 1º/10/2009 a 31/12/2012; Aurea Bacelar (CPF XXX.146.413-XX) , Superintendente de Material e Patrimônio, de 1º/1/2009 a 31/12/2012; Mirella Goulart Cavalcante Rego (CPF XXX.425.703-XX) , Chefe de Serviço de Clínica Médica, de 3/1/2012 a 31/12/2012; Valdineide Alves Nunes (CPF XXX.644.963-XX) e Inácio José Souza (CPF XXX.330.413-XX) , Farmacêutico Bioquímico.
Tabela 15: Demonstrativo do débito relativo à cadeia de responsabilidade 15
	Documentos comprobatórios
	Data do Fato Gerador
	Valor (R$) 
	Localização dos Documentos no processo
	Responsável pelo Ateste

	Processo 040/3180/2011; Nota Fiscal 8.529, de 7/7/2011, da empresa Med Surgery; OP 4644/2011, de 19/12/2012; 
	19/12/2012
	339.514,50
	Peça 4, p. 217-231
	Mirella Rego; Valdineide Alves Nunes; Inácio José Souza; 

Fonte: elaborado a partir de informações do Relatório de Tomada de Contas Especial 231/2016 (peça 1, p. 29-32) e de documentos comprobatórios listados
Conduta de Santiago Cirilo Noguera Servin, Maria Ieda Gomes Vanderlei e Rafael Mendonca Oliveira: Autorizar o pagamento da nota fiscal elencada, sem a existência de registros que demonstrem a efetiva entrada dos produtos adquiridos (medicamentos, materiais médicos hospitalares, entre outros) no Sistema de Controle do Almoxarifado Central, tampouco a distribuição às Unidades de Saúde.
Nexo de causalidade: a autorização de pagamento sem a correspondente comprovação da entrega dos produtos adquiridos, no local devido (Almoxarifado Central) e sem documentação comprobatória da distribuição às Unidades de Saúde faz nascer a presunção de desvio dos recursos.
Conduta de Aurea Bacelar: Deixar de garantir que toda e qualquer entrada ou saída de medicamento e de materiais médicos hospitalares fossem registrados no sistema de almoxarifado central, bem como manter um sistema de controle de medicamentos e materiais médicos hospitalares com registros fictícios, ou seja, os lançamentos de entrada e saída dos produtos não condiziam com a realidade, em 2012, conforme constatação 293174 do Relatório de Auditoria 13261, do Denasus.
Nexo de causalidade: Cabia à Superintendente de Material e Patrimônio garantir que toda a mercadoria adquirida no âmbito da secretaria de saúde de São Luís/MA fosse registrada no sistema de controle do almoxarifado central, bem como garantir a regular distribuição para as unidades, por meio de documento idôneo. Dessa feita, ela concorreu para o débito apurado.
Conduta de Mirella Rego, Valdineide Alves Nunes e Inácio José Souza: Atestar o recebimento dos produtos constantes da nota fiscal elencada, sem a existência de registros que demonstrem a efetiva entrada dos produtos adquiridos (medicamentos, materiais médicos hospitalares, entre outros) no Sistema de Controle do Almoxarifado Central, tampouco a distribuição às Unidades de Saúde.
Nexo de causalidade: o recebimento de mercadoria sem a correspondente comprovação da entrega dos produtos adquiridos, no local devido (Almoxarifado Central) , e sem a documentação comprobatória da distribuição às Unidades de Saúde faz nascer a presunção de desvio dos recursos. Ao atestar as notas, concorreram para o débito apurado. 
Culpabilidade: é razoável afirmar que era possível aos responsáveis ter consciência da ilicitude em que incorreram. Existe ainda a obrigação de reparar o dano. Não constam dos autos agravantes e atenuantes da conduta deles, bem como inexistem excludentes.
38.	Cadeia de responsabilidade 16: Santiago Cirilo Noguera Servin (CPF XXX.441.763-XX) , Secretário Municipal de Saúde, de 21/5/2012 a 31/12/2012; Maria Ieda Gomes Vanderlei (CPF XXX.200.313-XX) , Secretária Adjunta de Ações e Serviços de Saúde, de 1º/1/2009 a 31/12/2012; Rafael Mendonca Oliveira (CPF XXX.807.543-XX) , Secretário Adjunto de Administração e Finanças, de 1º/10/2009 a 31/12/2012; Aurea Bacelar (CPF XXX.146.413-XX) , Superintendente de Material e Patrimônio, de 1º/1/2009 a 31/12/2012; Mirella Goulart Cavalcante Rego (CPF XXX.425.703-XX) , Chefe de Serviço de Clínica Médica, de 3/1/2012 a 31/12/2012; e Raimundo Nonato Freitas Matos (CPF XXX.072.783-XX) , Farmacêutico Bioquímico.
Tabela 16: Demonstrativo do débito relativo à cadeia de responsabilidade 16
	Documentos comprobatórios
	Data do Fato Gerador
	Valor (R$) 
	Localização dos Documentos no processo
	Responsável pelo Ateste

	Processo 040/1960/2012. Parte dos produtos da Nota Fiscal 5.492, de 7/5/2012, no valor de R$ 30.720,00 da empresa M. A. Silva Equipamentos Hospitalares.  OP 1980/2012, de 6/7/2012
	6/7/2012
	18.574,70
	Peça 5, p. 118-127
	Mirella Rego; Raimundo Nonato Matos.

Fonte: elaborado a partir de informações do Relatório de Tomada de Contas Especial 231/2016 (peça 1, p. 29-32) e de documentos comprobatórios listados
Conduta de Santiago Cirilo Noguera Servin, Maria Ieda Gomes Vanderlei e Rafael Mendonca Oliveira: Autorizar o pagamento constantes da nota fiscal elencada, sem a existência de registros que demonstrem a efetiva entrada dos produtos adquiridos (medicamentos, materiais médicos hospitalares, entre outros) no Sistema de Controle do Almoxarifado Central, tampouco a distribuição às Unidades de Saúde.
Nexo de causalidade: a autorização de pagamento sem a correspondente comprovação da entrega dos produtos adquiridos, no local devido (Almoxarifado Central) , e sem a documentação comprobatória da distribuição às Unidades de Saúde faz nascer a presunção de desvio dos recursos.
Conduta de Aurea Bacelar: Deixar de garantir que toda e qualquer entrada ou saída de medicamento e de materiais médicos hospitalares fossem registrados no sistema de almoxarifado central, bem como manter um sistema de controle de medicamentos e materiais médicos hospitalares com registros fictícios, ou seja, os lançamentos de entrada e saída dos produtos não condiziam com a realidade, em 2012, conforme constatação 293174 do Relatório de Auditoria 13261, do Denasus.
Nexo de causalidade: Cabia à Superintendente de Material e Patrimônio garantir que toda a mercadoria adquirida no âmbito da secretaria de saúde de São Luís/MA fosse registrada no sistema de controle do almoxarifado central, bem como garantir a regular distribuição para as unidades, por meio de documento idôneo. Dessa feita, ela concorreu para o débito apurado.
Conduta de Mirella Goulart Cavalcante Rego e Raimundo Nonato Freitas Matos: Atestar o recebimento dos produtos constantes da nota fiscal elencada, sem a existência de registros que demonstrem a efetiva entrada dos produtos adquiridos (medicamentos, materiais médicos hospitalares, entre outros) no Sistema de Controle do Almoxarifado Central, tampouco a distribuição às Unidades de Saúde.
Nexo de causalidade: o recebimento de mercadoria sem a correspondente comprovação da entrega dos produtos adquiridos, no local devido (Almoxarifado Central) , e sem a documentação comprobatória da distribuição às Unidades de Saúde faz nascer a presunção de desvio dos recursos. Ao atestar as notas, concorreram para o débito apurado. 
Culpabilidade: é razoável afirmar que era possível aos responsáveis ter consciência da ilicitude em que incorreram. Existe ainda a obrigação de reparar o dano. Não constam dos autos agravantes e atenuantes da conduta deles, bem como inexistem excludentes.
39.	Cadeia de responsabilidade 17: Santiago Cirilo Noguera Servin (CPF XXX.441.763-XX) , Secretário Municipal de Saúde, de 21/5/2012 a 31/12/2012; Maria Ieda Gomes Vanderlei (CPF XXX.200.313-XX) , Secretária Adjunta de Ações e Serviços de Saúde, de 1º/1/2009 a 31/12/2012; Rafael Mendonca Oliveira (CPF XXX.807.543-XX) , Secretário Adjunto de Administração e Finanças, de 1º/10/2009 a 31/12/2012; Aurea Bacelar (CPF XXX.146.413-XX) , Superintendente de Material e Patrimônio, de 1º/1/2009 a 31/12/2012; Mirella Goulart Cavalcante Rego (CPF XXX.425.703-XX) , Chefe de Serviço de Clínica Médica, de 3/1/2012 a 31/12/2012; e Poliana de Maria Souza de Araújo (CPF XXX.976.003-XX) .
Tabela 17: Demonstrativo do débito relativo à cadeia de responsabilidade 17
	Documentos comprobatórios
	Data do Fato Gerador
	Valor (R$) 
	Localização dos Documentos no processo
	Responsável pelo Ateste

	Processo 040/681/2012; Nota Fiscal 11.048, de 8/2/2012, da empresa Med Surgery; OP 1720/2012, de 19/12/2012; 
	19/12/2012
	195.995,00
	Peça 3, p. 250-259
	Mirella Rego; Poliana de Maria Souza de Araújo; 

	Processo 040/4058/2012 Nota Fiscal 513, de 5/3/2012, da empresa Mercúrio; OP 4469/2012, de 10/10/2012; 
	19/12/2012
	22.168,00
	Peça 2, p. 296-304
	Mirella Rego; Poliana de Maria Souza de Araújo;

	Processo 040/4071/2012; Nota Fiscal 1.087, de 5/9/2012, da empresa Mercúrio; OP 4360/2012, de 19/12/2012
	19/12/2012
	90.090,00
	Peça 3, p. 77-86
	Mirella Rego; Poliana de Maria Souza de Araújo

		Total
	308.253,00
		
Fonte: elaborado a partir de informações do Relatório de Tomada de Contas Especial 231/2016 (peça 1, p. 29-32) e de documentos comprobatórios listados
Conduta de Santiago Cirilo Noguera Servin, Maria Ieda Gomes Vanderlei e Rafael Mendonca Oliveira: Autorizar o pagamento das notas fiscais elencadas, sem a existência de registros que demonstrem a efetiva entrada dos produtos adquiridos (medicamentos, materiais médicos hospitalares, entre outros) no Sistema de Controle do Almoxarifado Central, tampouco a distribuição às Unidades de Saúde.
Nexo de causalidade: a autorização de pagamento sem a correspondente comprovação da entrega dos produtos adquiridos, no local devido (Almoxarifado Central) , e sem a documentação comprobatória da distribuição às Unidades de Saúde faz nascer a presunção de desvio dos recursos.
Conduta de Aurea Bacelar: Deixar de garantir que toda e qualquer entrada ou saída de medicamento e de materiais médicos hospitalares fossem registrados no sistema de almoxarifado central, bem como manter um sistema de controle de medicamentos e materiais médicos hospitalares com registros fictícios, ou seja, os lançamentos de entrada e saída dos produtos não condiziam com a realidade, em 2012, conforme constatação 293174 do Relatório de Auditoria 13261, do Denasus.
Nexo de causalidade: Cabia à Superintendente de Material e Patrimônio garantir que toda a mercadoria adquirida no âmbito da secretaria de saúde de São Luís/MA fosse registrada no sistema de controle do almoxarifado central, bem como garantir a regular distribuição para as unidades, por meio de documento idôneo. Dessa feita, ela concorreu para o débito apurado.
Conduta de Mirella Rego e Poliana de Maria Souza de Araújo: Atestar o recebimento dos produtos constantes das notas fiscais elencadas, sem a existência de registros que demonstrem a efetiva entrada dos produtos adquiridos (medicamentos, materiais médicos hospitalares, entre outros) no Sistema de Controle do Almoxarifado Central, tampouco a distribuição às Unidades de Saúde. 
Nexo de causalidade: o recebimento de mercadoria sem a correspondente comprovação da entrega dos produtos adquiridos, no local devido (Almoxarifado Central) , e sem a documentação comprobatória da distribuição às Unidades de Saúde faz nascer a presunção de desvio dos recursos. Ao atestar as notas, concorreram para o débito apurado. 
Culpabilidade: é razoável afirmar que era possível aos responsáveis ter consciência da ilicitude em que incorreram. Existe ainda a obrigação de reparar o dano. Não constam dos autos agravantes e atenuantes da conduta deles, bem como inexistem excludentes.
40.	Cadeia de responsabilidade 18: Santiago Cirilo Noguera Servin (CPF XXX.441.763-XX) , Secretário Municipal de Saúde, de 21/5/2012 a 31/12/2012; Maria Ieda Gomes Vanderlei (CPF XXX.200.313-XX) , Secretária Adjunta de Ações e Serviços de Saúde, de 1º/1/2009 a 31/12/2012; Rafael Mendonca Oliveira (CPF XXX.807.543-XX) , Secretário Adjunto de Administração e Finanças, de 1º/10/2009 a 31/12/2012; Aurea Bacelar (CPF XXX.146.413-XX) , Superintendente de Material e Patrimônio, de 1º/1/2009 a 31/12/2012; Mirella Goulart Cavalcante Rego (CPF XXX.425.703-XX) , Chefe de Serviço de Clínica Médica, de 3/1/2012 a 31/12/2012.
Tabela 18: Demonstrativo do débito relativo à cadeia de responsabilidade 18
	Documentos comprobatórios
	Data do Fato Gerador
	Valor (R$) 
	Localização dos Documentos no processo
	Responsável pelo Ateste

	Processo 040/4949/2011; Nota Fiscal 10.642, de 30/12/2011, da empresa Med Surgery; OP 1379/2011; 
	19/12/2012
	24.304,00
	Peça 5, p. 27-37
	Mirella Rego; 

Fonte: elaborado a partir de informações do Relatório de Tomada de Contas Especial 231/2016 (peça 1, p. 29-32) e de documentos comprobatórios listados
Conduta de Santiago Cirilo Noguera Servin, Maria Ieda Gomes Vanderlei e Rafael Mendonca Oliveira: Autorizar o pagamento da nota fiscal elencada, sem a existência de registros que demonstrem a efetiva entrada dos produtos adquiridos (medicamentos, materiais médicos hospitalares, entre outros) no Sistema de Controle do Almoxarifado Central, tampouco a distribuição às Unidades de Saúde.
Nexo de causalidade: a autorização de pagamento sem a correspondente comprovação da entrega dos produtos adquiridos, no local devido (Almoxarifado Central) , e sem a documentação comprobatória da distribuição às Unidades de Saúde faz nascer a presunção de desvio dos recursos.
Conduta de Aurea Bacelar: Deixar de garantir que toda e qualquer entrada ou saída de medicamento e de materiais médicos hospitalares fossem registrados no sistema de almoxarifado central, bem como manter um sistema de controle de medicamentos e materiais médicos hospitalares com registros fictícios, ou seja, os lançamentos de entrada e saída dos produtos não condiziam com a realidade, em 2012, conforme constatação 293174 do Relatório de Auditoria 13261, do Denasus.
Nexo de causalidade: Cabia à Superintendente de Material e Patrimônio garantir que toda a mercadoria adquirida no âmbito da secretaria de saúde de São Luís/MA fosse registrada no sistema de controle do almoxarifado central, bem como garantir a regular distribuição para as unidades, por meio de documento idôneo. Dessa feita, ela concorreu para o débito apurado.
Conduta de Mirella Rego: Atestar o recebimento dos produtos constantes da nota fiscal elencada, sem a existência de registros que demonstrem a efetiva entrada dos produtos adquiridos (medicamentos, materiais médicos hospitalares, entre outros) no Sistema de Controle do Almoxarifado Central, tampouco a distribuição às Unidades de Saúde.
Nexo de causalidade: o recebimento de mercadoria sem a correspondente comprovação da entrega dos produtos adquiridos, no local devido (Almoxarifado Central) , e sem a documentação comprobatória da distribuição às Unidades de Saúde faz nascer a presunção de desvio dos recursos. Ao atestar as notas, concorreram para o débito apurado. 
Culpabilidade: é razoável afirmar que era possível aos responsáveis ter consciência da ilicitude em que incorreram. Existe ainda a obrigação de reparar o dano. Não constam dos autos agravantes e atenuantes da conduta deles, bem como inexistem excludentes.
EXAME DAS CITAÇÕES
Revelia dos Srs. Mirella Goulart Cavalcante Rego, Poliana de Maria Souza de Araújo e Denise Assunção Castro 
41.	Apesar de terem tomado ciência dos expedientes citatórios que lhes foram encaminhados, conforme atestam os avisos de recebimento (AR) que compõem as peças 76, 78 e 167, as responsáveis mencionadas não atenderam à citação e tampouco recolheram os débitos decorrentes das irregularidades mencionadas nos expedientes respectivos.
42.	Preliminarmente, cumpre tecer breves considerações sobre a forma como são realizadas as comunicações processuais no TCU. A esse respeito, destacam-se o art. 179, do Regimento Interno do TCU (Resolução 155, de 4/12/2002) e o art. 4º, inciso III, § 1º, da Resolução TCU 170, de 30 de junho de 2004, in verbis:
Art. 179. A citação, a audiência ou a notificação, bem como a comunicação de diligência, far-se-ão:
I - mediante ciência da parte, efetivada por servidor designado, por meio eletrônico, fac-símile, telegrama ou qualquer outra forma, desde que fique confirmada inequivocamente a entrega da comunicação ao destinatário;
II - mediante carta registrada, com aviso de recebimento que comprove a entrega no endereço do destinatário;
III - por edital publicado no Diário Oficial da União, quando o seu destinatário não for localizado
 (...) 
Art. 3º As comunicações serão dirigidas ao responsável, ou ao interessado, ou ao dirigente de órgão ou entidade, ou ao representante legal ou ao procurador constituído nos autos, com poderes expressos no mandato para esse fim, por meio de:
I - correio eletrônico, fac-símile ou telegrama;
II - servidor designado;
III - carta registrada, com aviso de recebimento;
IV - edital publicado no Diário Oficial da União, quando o seu destinatário não for localizado, nas hipóteses em que seja necessário o exercício de defesa'.
Art. 4º. Consideram-se entregues as comunicações:
I - efetivadas conforme disposto nos incisos I e II do artigo anterior, mediante confirmação da ciência do destinatário;
II - realizadas na forma prevista no inciso III do artigo anterior, com o retorno do aviso de recebimento, entregue comprovadamente no endereço do destinatário;
III - na data de publicação do edital no Diário Oficial da União, quando realizadas na forma prevista no inciso IV do artigo anterior.
§ 1º O endereço do destinatário deverá ser previamente confirmado mediante consulta aos sistemas disponíveis ao Tribunal ou a outros meios de informação, a qual deverá ser juntada ao respectivo processo.
 (...) .
43.	O teor das normas transcritas evidencia que a validade da citação via postal não depende de que o aviso de recebimento seja assinado pelo próprio destinatário da comunicação, o que dispensa, no caso em tela, a entrega do AR em 'mãos próprias'. A exigência da norma é no sentido de o Tribunal verificar se a correspondência foi entregue no endereço correto, residindo aqui a necessidade de certeza inequívoca.
44.	Não é outra a orientação da jurisprudência do TCU, conforme se verifica dos Acórdão 3648/2013-TCU-Segunda Câmara, Relator Ministro JOSÉ JORGE; 1019/2008 - TCU - Plenário, Rel. Min. BENJAMIN ZYMLER) e 1526/2007 TCU Plenário, Rel. Min. AROLDO CEDRAZ, dentre muitos outros.'
45.	 A validade do critério de comunicação processual do TCU foi referendada pelo Supremo Tribunal Federal, nos termos do julgamento do MS-AgR 25.816/DF, por meio do qual se afirmou a desnecessidade da ciência pessoal do interessado, entendendo-se suficiente a comprovação da entrega do 'AR' no endereço do destinatário.
46.	No caso sob exame, as citações mostram-se válidas por terem sido efetuadas nos endereços disponíveis nas bases utilizadas por este Tribunal. 
47.	Ao não apresentarem alegações de defesa, as responsáveis citadas optaram por não exercer o direito ao contraditório e à ampla defesa, princípios insculpidos na Constituição da República Federativa do Brasil de 1988, bem como não se desincumbiram do ônus de produzir provas da regular aplicação dos recursos sob sua responsabilidade. 
48.	Conforme assentado na jurisprudência deste TCU, em sede de processos de contas, a configuração da revelia não gera presunção de veracidade das irregularidades atribuídas aos responsáveis revéis, sendo indispensável ao julgamento pela irregularidade das contas a presença de prova suficiente da fatos e condutas contrários à lei (Acórdão 4704/2014-TCU-Primeira Câmara - Rel. Min. Bruno Dantas, 2369/2013 - TCU - Primeira Câmara - Rel. Min. Benjamin Zymler, 2070/2015 - TCU - Plenário - Rel. Min. Vital do Rêgo, dentre muitos outros) . 
49.	Nesse sentido, verifica-se que estão adequadamente caracterizados e lastreados em evidências os ilícitos praticados e a respectiva responsabilidade das agentes, conforme indicado pareceres lançados nos autos acima sintetizados. 
50.	Portanto, não tendo sido contestadas as imputações veiculadas na citação efetivada, permanecem caracterizadas as irregularidades apontadas nas conclusões do Relatório Completo do Tomador de Contas Especial e na instrução propositiva da citação inicial lançada neste feito.
51.	Assim sendo, devem os responsáveis arrolados ser considerados revéis, dando-se prosseguimento ao processo nos termos do art. 12, §º 3, da Lei 8.443/1992.
Alegações de defesa dos Srs. Gutemberg Fernandes de Araújo, Rafael Mendonça Oliveira e Maria Ieda Wanderley
52.	Tendo em consideração que os responsáveis acima nominados apresentaram alegações de defesa de idêntico teor, será procedida síntese e exame do seu teor de forma conjunta.
53.	Afirmam ter requerido, sem sucesso, à Secretaria Municipal de Saúde de São Luís/MA a disponibilização de acesso e/ou cópias integrais dos processos de pagamento vinculados às constatações a eles imputadas, em especial os documentos de liquidação de despesas emitidos pelo setor de contabilidade e homologação da Controladoria Geral do Município (CGM) .
54.	Sustentam que a auditoria do Denasus não teria observado os períodos de gestão dos responsáveis para estabelecer a responsabilidade pelos atos praticados. Nesse sentido, teriam sido imputados aos defendentes atos ocorridos após o final de seu período de exercício do cargo de secretário municipal de saúde.
55.	Reputam excessiva e desprovida de base legal a exigência de comprovação da saída dos materiais às unidades de saúde e outros setores da SMS no momento da autorização do pagamento. Aduzem que não havia tal informação nos processos de pagamentos, já que esta somente seria produzida após o seu ingresso no almoxarifado e consequente tombamento.
56.	Afirmam existir nos autos comprovação da entrada dos materiais adquiridos conforme registro nos Sistema de Controle da Secretaria (peça 3, p. 159-170) . 
57.	Contestam o achado da equipe do Denasus relativo à inexistência de registro de um microscópio biológico (Processo nº 040.4543/2011, peça 3, p. 159-170) , uma vez que haveria comprovação da aquisição de dois microscópios, tombados sob os números 040-42798 e 040-42799.
58.	Tecem considerações sobre os institutos da desconcentração administrativa e a delegação de competência, afirmando que pressupõe a confiança da autoridade no agente delegado, além de pertinência entre a matéria tratada e as atividades desenvolvidas por ele, assim como sua capacidade.
59.	Entendem inviável sua responsabilização por atos de subordinados, devendo cada agente público ser responsabilizado individualmente por seus próprios atos, inclusive na atividade delegada. Citam lições doutrinárias em apoio ao seu entendimento, bem como precedentes judiciais e desta Corte de Contas em que se afastou a responsabilidade da autoridade superior em razão impossibilidade de exigir-se a revisão de todos os atos praticados pelos subordinados, sob pena de esvaziar o instituto da delegação administrativa. 
60.	Sustentam que as compras e serviços foram devidamente atestados via processo administrativo regular e, portanto, impunha-se aos gestores a autorização dos devidos pagamentos sob pena de configurar-se enriquecimento ilícito da Administração Pública.
61.	Aduzem que os gestores somente poderiam realizar qualquer pagamento após a CGM homologar e liberar o processo no sistema, conforme art. 5º, parágrafo único, do Decreto Municipal 30.839/2007 e Resolução - CGM nº 01/2011, que instituiu a Central de Liquidação de Despesas, vinculado à Controladoria Geral do Município (peça 146) :
Art. 5º Compete a Central de Liquidação de Despesas - CLD:
[...
Parágrafo Único. Uma vez certificado o processo de despesa e verificada a existência do crédito em favor do fornecedor ou prestador do serviço, bem como, incluída a Declaração de Conformidade, o mesmo somente poderá ser interrompido no caso de fundamentada suspeita de irregularidade, a ser apurada mediante inspeção física realizada segundo programa de auditoria previamente aprovado.
62.	Suscitam o entendimento das Cortes de Contas e do Poder Judiciário de que a negativa injustificada de pagamento ao fornecedor, quando atestado o recebimento do produto ou a prestação do serviço, enseja configuração de enriquecimento ilícito, passível de responsabilidade por ato de improbidade.
63.	Mencionam o § 2º do art. 80 do Decreto Lei nº 200/1967, o ordenador de despesas, salvo conivência, não é responsável por prejuízos causados à Fazenda Nacional decorrentes de atos praticados por agente subordinado que exorbita das ordens recebidas.
64.	Contestam a afirmação da equipe do Denasus de que não haveria nos processos de pagamento a comprovação da entrega dos materiais no almoxarifado e a sua distribuição às unidades de saúde. Aponta os seguintes documentos como evidência de comprovação (peça 147) :
1- O Processo nº 040-4543/2011 (peça 3, p. 159-170) encontra-se devidamente instruído, com Notas Fiscais Atestadas/Certificadas pelos servidores competentes: Hilnete Costa Béliche, fiscal do contrato; Denise Assunção Castro, auxiliar do almoxarifado; e Nilton Arruda Nobre Júnior, Coordenador de Compras/Registro; e com visto da servidora Aurea Bacelar, Superintendente de Compras; registro de entrada do material no sistema da SEMUS.
Comprovante de registro dos bens no sistema de gestão patrimonial do município sob nº 3944, sendo os dois microscópio biológicos estão tombados sob os números 040-42798 e 040-42799; e Planilha de Entrega do Material, assinada por Aurea Bacelar; Portaria de designação do fiscal do contrato.
2- O Processo nº 040-5016/2011 (peça 03, p. 192 a 199) encontra-se devidamente instruído, com Notas Fiscais Atestadas/Certificadas pelos servidores competentes: Hilnete Costa Béliche, fiscal do contrato; Denise Assunção Castro, auxiliar do almoxarifado; e Nilton Arruda Nobre Júnior, Coordenador de Compras/Registro; registro de entrada do material no sistema da SEMUS, e Planilha de Entrega de Material assinada por Nilton Arruda Nobre Júnior e Aurea Bacelar, Portaria de designação do fiscal do contrato.
3- O Processo nº 040-5020/2011 (peça 03, p. 181 a 190) encontra-se devidamente instruído, com Notas fiscais atestadas/certificadas pelos servidores competentes: Hilnete Costa Béliche, fiscal do contrato; Denise Assunção Castro, auxiliar do almoxarifado; e Nilton Arruda Nobre Júnior, Coordenador de Compras/Registro; registro de entrada do material no sistema da SEMUS, e Planilha de Entrega de Material assinada por Nilton Arruda Nobre Júnior, Portaria de designação do fiscal do contrato.
4- O Processo nº 040-3472/2012 (peça 03, p. 149 a 158) encontra-se devidamente instruído, com Notas Fiscais atestadas/certificadas pelos servidores competentes: Mirella Goulart Cavalcante Rego, fiscal do contrato; Valdineide Alves Nunes e Caroline Carvalho Noleto, servidoras do almoxarifado; Registro de entrada do material no sistema da SEMUS, e Planilha de Entrega do Material, assinada pelo coordenador Nilton Arruda Nobre Junior, Portaria de designação do fiscal do contrato.
65.	Em conclusão, afirmam que atuaram de maneira adequada quando da autorização do pagamento pleiteado, uma vez que cumpriram exatamente o que exigiam os contratos e na legislação vigente e embasados em atestados da Controladoria Geral do Município que analisou e declarou os processos aptos para pagamento.
Alegações de defesa Santiago Cirilo Nogueira Servin
66.	Relata que ocupou o cargo de Secretário Municipal de Saúde de São Luís no período de 21/5/2012 a 30/12/2012 e que não participou dos atos de nomeação dos demais agentes responsabilizados.
67.	Aduz que não era de sua competência a gestão direta de atos cuja execução fora delegada a agentes subordinados tecnicamente qualificados. Nessa linha, afirma que não seria possível conferir pessoalmente a entrega dos medicamentos cabendo a cada um dos servidores quando do recebimento e instrução do processo de pagamento. 
68.	Afirma que autorizou as despesas em confiança nas informações relativas ao recebimento do material e os carimbos apostos na nota fiscal de atesto do produto, inclusive com o parecer favorável da controladoria do município. Entende que não se poderia exigir outra condutado do dirigente em tais circunstâncias, senão o de autorizar o pagamento pela entrega.
69.	Menciona a constatação dos auditores do Denasus de que o sistema de controle da empresa TPC não se comunicava com o sistema da SMS de São Luís. Ressalta que não teve participação na contratação de tal empresa e, sequer, havia tempo hábil para detecção da incompatibilidade entre os sistemas de controle da terceirizada e da secretaria municipal.
70.	Quanto ao objeto do Pregão 267/2011, afirma haver cópias dos documentos de autorização de recebimento pela servidora Poliana de Maria Sousa Araújo, a conferência e assinatura da Sra. Valdineide Alves Nunes na nota de entrega, a assinatura da Sra. Juceane Rebonatto, Auditora da Controladoria homologando o processo sem ressalva no dia 24/7/2012.
71.	Sustenta não ter restado configurada mácula em seu procedimento, má-fé ou ilegalidade e tampouco o intuito de locupletar a si ou a terceiros.
72.	Procede-se neste ato a juntada de um CD contendo outros processos citados na Tomada de Contas, onde se vislumbra a documentação de entrega devidamente atestada e a análise da Controladoria Geral do Município.
Análise
73.	Os defendentes, na condição de secretários municipais de saúde e de administração, foram citados por autorizar o pagamento de despesas com aquisição de medicamentos e materiais médicos hospitalares relacionados nas notas fiscais supra relacionadas, sem comprovação da efetiva entrada dos produtos adquiridos no Sistema de Controle do Almoxarifado Central, tampouco a distribuição às Unidades de Saúde.
74.	Apesar de procedentes, as alegações de que não se poderia exigir registros de saída dos produtos previamente ao pagamento não elide a responsabilidade dos defendentes. As constatações da auditoria do Denasus relativas à ausência de registros de recebimento e saída dos produtos adquiridos no almoxarifado integram um conjunto de graves e generalizadas fragilidades e descontrole nos procedimentos de controle patrimonial na secretaria municipal de saúde. Esse conjunto de achados evidencia que os pagamentos autorizados pelos defendentes não corresponderam à contraprestação em produtos regularmente recebidos pela pasta municipal da saúde.
75.	Conforme relatório do Denasus, a partir do segundo semestre de 2011, a SMS de São Luís/MA terceirizou as atividades de recebimento, armazenamento e distribuição de medicamentos e materiais hospitalares mediante a contratação da empresa Pronto Express Logística L TDAG TPC Ltda., no valor de R$ 525.000,00 mensais.
76.	Com a terceirização dessas atividades, a SMS passou a contar com dois sistemas de controle dos estoques de medicamentos e materiais hospitalares. O primeiro, de responsabilidade da empresa contratada, TPC, e o outro, de responsabilidade da Secretaria Municipal de Saúde. A equipe de auditoria constatou que os registros do sistema de controle de responsabilidade da empresa TPC espelhavam com exatidão as entradas e saídas de produtos do almoxarifado central.
77.	Quanto ao sistema de controle patrimonial da secretaria de saúde, a equipe do Denasus constatou que os atestados de recebimento das notas fiscais que embasavam os pagamentos não eram efetuados mediante a conferência dos produtos declarados nos documentos. Apurou-se que os recebimentos eram efetuados mediante 'notas de entrega' e os agentes responsáveis não eram os mesmos que atestavam as notas fiscais.
78.	Tais notas de entrega, segundo a auditoria, não ostentavam identificação do processo de aquisição ou contrato firmado com a fornecedora de modo que não era possível relacionar os bens entregues com o respectivo documento fiscal. Verificou-se que, em numerosas notas de entrega, os produtos entregues pelo fornecedor não correspondiam àqueles adjudicados às respectivas contratadas nas atas de Registro de Preços ou ostentavam especificações de apresentação diversas das licitadas.
79.	As irregularidades e disfunções nos procedimentos de recebimento e registros de entrada de bens permitiam que fossem declarados recebidos bens diversos daqueles efetivamente entregues ou, mais grave ainda, que sequer deram entrada no almoxarifado central. Os vícios nas práticas e procedimentos foram reconhecidos pela servidora do almoxarifado Sra. Denise Assunção Castro (CPF XXX.722.853-XX) , auxiliar de operações de serviços diversos, em suas justificativas ao Denasus nos seguintes termos (peça 2, p. 70, 71 76, 80, 81 e 86) :
Conforme constatação nº 293172, os materiais entregues no almoxarifado, de fato não foram os que constavam nas notas fiscais, segundo os dirigentes e a própria coordenação os mesmos estavam fazendo permutas, pois as empresas que tinham ganhado os materiais essenciais não estavam querendo entregar, pois muitas delas ainda tinham faturas pendentes de pagamentos com a Semus por isso, os que estavam disponíveis para entregar embora tivessem outros processos ganhos para serem entregues, as suas maiorias não tinham os materiais que naquele momento a secretaria queria adquirir, era sabido por todos os gestores do perigo que tal procedimento traria visto que mexeria com saldo físico e o saldo do sistema, ou seja, iria ocorrer várias inconformidades, pois o que estava sendo recebido de fato não era o que se constava na ata de registro de preço, o que realmente deveria ser feito era a coordenação de almoxarifado nunca ter permitido tais práticas visto que, o coordenador é quem é o fiscal do contrato, portanto tinham perfeito conhecimento de como deveriam proceder.
 (...) 
Os fatos constatados pela auditoria, em parte correspondem à realidade apresentada pelos mesmos tudo isso, está relacionada com a desorganização e má gestão pública a todo o momento era constatados que havia várias divergências, tanto que se forem checar junto ao Grupo TPC vai se observar as inúmeras notificações, ou seja, irregularidades assinadas pelos nossos coordenadores quanto às quantidades recebidas neste almoxarifado, marca de produtos e unidade de medidas chegava sempre diferentes dos mapas de classificação embora, a empresa não tivesse de acordo com tal situação, a mesma era obrigada a receber esses materiais e, portanto fazia a notificação para que o representante legal do almoxarifado tomasse conhecimento assinando o documento que apresentavam todos esses problemas.
 (...) 
Conforme relatado, com relação às notas fiscais das empresas Mercúrio, Med-surgery e M. A. Silva, muitas das entregas das mesmas foram dadas como recebidas em outros locais de fora do almoxarifado, eram atestadas as notas de entregas por motoristas da Semus, pois eram eles que iam buscar os materiais diretamente no fornecedor, sem passar pelo almoxarifado. De fato, não posso afirmar se os materiais realmente foram entregues, pois era uma prática constante e em muitos casos os materiais chegavam com falta, contanto acredito que agindo dessa forma abria-se uma lacuna para as irregularidades em foco mostrada pela auditoria. 
Com relação à informação sobre as notas da Rimax, ambas foram entregues em parte no almoxarifado e conforme informação repassada pela própria coordenação, que os itens não entregues no almoxarifado, foram entregues diretamente na unidade Centro de Saúde Paraíso localizado na Vila Embratel, devido a sua inauguração que estava próximo.
A coordenadora da época, assim repassou esta informação e questionada sobre que tal procedimento traria problemas mais tardes falou que a ordem vinha dos dirigentes da Semus. Com relação à nota fiscal da Brascon, os materiais permanentes não foram recebidos no Almoxarifado localizado na BR135, pois esses materiais foram entregues ainda no Almoxarifado Angelim, ou seja, antes do almoxarifado se mudar para a BR, e somente meses, devido ao atraso do empenho a nota fiscal tempos depois foi emitida, portanto os materiais foram entregues, embora a nota fiscal não pertencesse ao período da entrega, os mesmos foram para o centro de Especialidades Odontológicas Ceo-Alemanha e para o setor da Semus (Sup. de Administração) .
A minha dificuldade é de encontrar os arquivos que constam as Nsuns assinadas pelos recebedores, pois quando o almoxarifado foi mudado, todos os arquivos foram jogados no Almoxarifado desativado que é conhecido como 'SARAMANTA' até aonde tenho conhecimento, a maioria dos documentos lá existentes, estão molhados ou pegaram fogo posteriormente. Fui à unidade na qual os materiais foram entregues e não consegui ter acesso devido à direção não está no local naquele momento.
Com relação à Disprofar, de fato nem todos os itens foram entregues no almoxarifado, mas há algo peculiar, pois no momento do recebimento feito pelo Grupo Tpc, a então coordenadora da época Hilnete Costa Béliche, assinou um termo em que continha que a mesma estava ciente de que a nota estava sendo recebida com falta, que os materiais não estavam sendo recebidos de forma integral e que o restante do material foi entregue direto em alguma unidade da Semus.
 (...) 
Como foram verificados, a maioria dos materiais recebidos foram por meio de notas de entregas, e isso acabou ocasionado de fato prejuízos aos cofres públicos, mas isso só ocorreu devido a nossos gestores terem aceitado agir de forma incoerente, pois para se mostrar um bom trabalho, primeiro tem que se ter conhecimento, organização e não tomar atitudes como as que foram praticadas na qual sempre se utilizava os termos emergências: 'vamos receber esse material mesmo não estando de acordo com o solicitado porque é emergencial'. Algumas das empresas citadas neste relatório faziam entregas diretamente nos locais direcionados pelos dirigentes com a explicação muita das vezes, que se o material viesse ainda para o almoxarifado iria demorar muito para sair para o local de destino, e consequentemente se autorizava o fornecedor a entregar os produtos diretamente na unidade de saúde.
Segundo conversas que presenciei entre a coordenação e o Secretário Adjunto de Administração e Finanças por meio de conversas telefônicas, ele a autorizava a· solicitar os materiais diretamente do fornecedor e se não restasse toda a essa confusão causada por eles ainda tinham que ser atestadas embora tivesse conhecimento de que de fato as notas não correspondiam a realidade, e depois de muita relutância eu acabava assinando, pois ninguém nem a própria coordenação dava-me suporte para que não 'assinasse embora, todos sabiam dos problemas que futuramente viriam porque por diversas vezes mostrei através de relatórios e conferindo item por item das notas de entregas que algo estava errado e os mesmos sempre falavam que tudo isso era ocasionado pelas permutas que constantemente eram feitas, algo que não concordava além disso, devido a própria coordenação de almoxarifado fazer os pedidos de materiais via e-mail e nunca pedir de fato o material ganho pelo fornecedor em questão, em virtude disso a confusão se formou.
80.	Corroboram igualmente a constatação o seguinte excerto dos esclarecimentos prestados pela Sra. Mirella Goulart Cavalcante Rêgo, ex-coordenadora de assistência farmacêutica da Secretaria de Saúde de São Luís (peça 2, p. 63) :
Conforme orientação superior do setor competente para a gestão de materiais (Coordenação de Material e Patrimônio) , a Peticionária deveria lançar, no sistema informatizado da Secretaria de Saúde (WEBSIS) , notas fiscais referentes a medicamentos recebidos no Almoxarifado Central.
Rotineiramente, essa diligência era antecedida por uma cadeia de atos realizados por setores diversos, com competências diversas, cabendo à Peticionária tão-somente a derradeira ação de lançar as notas no sistema. Assim, quando os materiais eram entregues no Almoxarifado Central, os funcionários ali lotados obtinham notas de entrega dos itens, as quais eram por eles conferidas e enviadas à Coordenação do Almoxarifado. Em seguida, referidas notas de entrega eram repassadas à Coordenação de Assistência Farmacêutica.
A entrega de materiais com simples notas de entrega no Almoxarifado era prática rotineira, de acordo com orientação da Superintendência de Material e Patrimônio de que as unidades de saúde ficariam desabastecidas acaso não se adotasse essa sistemática célere.
Após a entrega de todos os itens de uma compra, o fornecedor entregava as notas fiscais no Almoxarifado, que as repassava à Coordenação de Assistência Farmacêutica para serem lançadas no sistema WEBSIS.
81.	O sistema informatizado da municipalidade, portanto, era rotineiramente alimentado com informações sem confiabilidade, uma vez que eram registrados como recebidos bens que não deram entrada no sistema de controle do almoxarifado central, conforme apurado em consultas ao sistema informatizado da empresa terceirizada e inspeção nos almoxarifados. A equipe do Denasus efetuou testes para aferir a compatibilidade entre os registros de entrada de produtos no sistema de controle da SMS e os controles de saída e verificou numerosas inconsistências conforme excerto a seguir transcrito:
Assim, diante das distorções detectadas, em especial, da existência de Notas Fiscais declaradas recebidas mesmo sem o registro da efetiva entrada dos produtos no Almoxarifado, decidimos verificar, por amostragem, se os medicamentos e materiais médicos hospitalares citados nas Notas de Suprimento de Materiais e lançadas no Sistema de Controle da SMS chegaram efetivamente às Unidades de Saúde.
O resultado da visita realizada a três Estabelecimentos de Saúde revelou que:
a) no HEMOMAR: não foram entregues 354.000 comprimidos de Ácido Fólico 5mg e 145.780 comprimidos de Captopril 25mg. O Sistema de Controle da Secretaria registra que esses medicamentos teriam sido entregues no dia 21/12/2012. Na visita ao HEMOMAR ficou comprovado que essa medicação não existiu;
b) na Coordenação de Assistência Farmacêutica: não foram entregues 773.200 comprimidos de Cloridrato de Ranitidina 150mg; 248.000 comprimidos de Sulfametoxazol; 1.154.920 comprimidos de Hidroclorotiazida 25mg e 38.594 comprimidos de Metformina 850mg. O Sistema de Controle da SM registra que esses medicamentos teriam sido entregue dia 20/12/2012. Na visita ao Setor ficou comprovado que essa medicação não existiu.
c) - no Centro de Saúde São Francisco: não foram entregues 17.000 comprimidos de Glibenclamida 5mg; 17.000 comprimidos de Maleato de Enalapril 20mg; 17.000 comprimidos de Metformina 850mg; 9.950 frascos de Sulfato Ferroso 25mg/ml; 9.000 comprimidos de Captopril; 5.400 comprimidos de Mebendazol 100mg; 5.000 comprimidos de diclofenado de potássio 50mg; 4.000 comprimidos de propranolol de 40mg; 2.950 comprimidos de Sulfametoxazol + trimetoprima 400 -+: 80mg; 2.650 noretisterona 0,35mg; 1.400 comprimidos de albendazol 400mg;1000 comprimidos de azitromicina 500mg. O Sistema de Controle da SMS registra que esses medicamentos teriam sido entregue dia 19/12/2012. Na visita ao Centro de Saúde ficou comprovado que essa medicação não existiu.
Utilizamos como metodologia para checagem da efetiva entrega dos produtos a comparação dos registros de salda de produtos lançadas nas Notas de Suprimento de Materiais/NSUM lançadas no Sistema de Controle da Secretaria Municipal de Saúde e das Guias de Remessas de Materiais emitidas pela TPC com a via dos mesmos documentos arquivada nos Estabelecimentos de Saúde visitados. O resultado deixou evidente que o Sistema de Controle de Estoques de medicamentos e materiais médicos hospitalares da Secretaria Municipal de Saúde de São Luís é utilizado para o registro (desova) de produtos que não foram entregue pelos fornecedores, como ficará demonstrado nas constatações seguintes.
82.	Em suas defesas, os responsáveis não apresentaram comprovação de que os bens descritos nas notas fiscais atestadas foram efetivamente recebidos no almoxarifado central da secretaria de saúde. Não foram apresentadas justificativas consistentes que expliquem as entregas fora dos almoxarifados, as inconsistências do sistema de controle patrimonial utilizado pela SMS e as evidências de atestação de recebimento de produtos não localizados nos estoques.
83.	Ressalte-se que o ex-secretário Santiago Cirilo Nogueira Servin admite que não havia compartilhamento de dados entre o sistema próprio da secretaria e o implantado pela TPC para controle dos almoxarifados. O responsável, todavia, não demonstrou ter adotado qualquer medida para assegurar que os recebimentos fossem efetuados de acordo com os ditames da Lei 8.666/1993 e 4.320/1964 para assegurar a regular liquidação das despesas previamente aos pagamentos.
84.	É cediço que a comprovação da boa e regular aplicação de bens e valores públicos é dever de todos aqueles a quem sejam confiados recursos federais, por força do disposto nos arts. 37, caput, e 70, parágrafo único, da Constituição da República de 1988 e do art. 93 do Decreto-lei n. 200/1967. 
85.	A regularidade do pagamento com recursos públicos somente é assegurada com a observância dos procedimentos prévios de liquidação e empenho da despesa fixados nos arts. 60 a 64 da Lei 4.320/1964, ressaltando-se a indispensabilidade da verificação da efetiva contraprestação em bens e serviços previamente ao desembolso dos recursos com base em documentação idônea.
86.	Nessa vertente, observa-se que os documentos citados pelos defendentes como comprovação de entrega dizem respeito aos seguintes documentos fiscais emitidos pela sociedade empresária Mercúrio - Comércio de Materiais Hospitalares Ltda. (peça 147) :
a)	 nota fiscal 403, de 116/8/2011, no valor de R$ 57.702,00;
b)	 nota fiscal 442, de 16/11/2011, no valor de R$ 76.551,00;
c)	 nota fiscal 467, de 22/12/2011, no valor de R$ 222.000,00;
d)	 nota fiscal 466, de 22/12/2011, no valor de R$ 98.000,00
87.	As cópias dos registros no Sistema de Gestão Patrimonial e os atestos nas notas fiscais não são suficientes para comprovar o recebimento ante os vícios nos procedimentos de atestação e registro acima detalhados. As evidências levantadas pela auditoria do Denasus infirmam a presunção de veracidade dos registros no referido sistema e colocam em dúvida os atestados firmados.
88.	Especificamente quanto aos microscópios biológicos relacionados na nota fiscal n. 442 da Mercúrio Comércio de Produtos Hospitalares Ltda. (peça 147, p. 5-7) , verifica-se que os auditores do Denasus consignaram na cópia do documento juntado aos autos que apenas um dos equipamentos contava com registro de recebimento no almoxarifado. 
89.	Sem procedimentos de recebimento adequados e compatíveis com os registros patrimoniais não é possível afirmar que os bens descritos nos documentos fiscais foram recebidos de fato pela municipalidade. Os recebimentos por notas de entrega, sem identificação dos processos de aquisição, nota de empenho e ordem de pagamento, indicando as fontes de recursos utilizados na aquisição, obstaculizam o estabelecimento no nexo de causalidade com os recursos transferidos pelo Fundo Nacional de Saúde.
90.	O conjunto de circunstâncias fáticas acima expostas evidencia gravíssima desconsideração pelos princípios regentes da gestão pública por parte dos gestores, em especial os princípios da legalidade e eficiência expressos no art. 37, caput, da Constituição da República de 1988. Esta Corte de Contas fixou o entendimento de que a caracterização da culpa grave na conduta do administrador público tem como parâmetro a atuação esperada de um administrador minimamente diligente nas mesmas circunstâncias.
91.	Quanto aos critérios de avaliação de culpa dos dirigentes da secretaria de saúde, este Tribunal já assentou que os gestores, mesmo quando não praticam diretamente atos ilícitos, podem ser responsabilizados quando caracterizada negligência quanto aos deveres de controle e supervisão hierárquica inerentes à sua função:
Acórdão 2147/2015-TCU-Plenário, Rel. Min. José Mucio Monteiro
Enunciado
A responsabilização de dirigente máximo pode decorrer de significativa desorganização administrativa no órgão ou entidade, o que configura negligência.
Acórdão 1001/2018-TCU-Primeira Câmara, Rel. Min. Bruno Dantas
Enunciado
O fato de a irregularidade, comissiva ou omissiva, não ter sido praticada diretamente pelo gestor principal, e sim por outros servidores ou por órgão subordinado ao seu, não o exime de responder pela irregularidade, com base na culpa in eligendo ou na culpa in vigilando.
Acórdão 583/2019-TCU-Plenário, Rel. Min. Vital Do Rêgo
Enunciado
O dirigente máximo de órgão ou entidade da Administração Pública pode ser responsabilizado quando ficar evidenciada falha grave no dever de supervisão dos subordinados, especialmente na condução de procedimentos sujeitos a maior vulnerabilidade, como contratações envolvendo quantias vultosas.
Acórdão 583/2019-TCU-Plenário, Rel Min. Vital do Rêgo
Enunciado
O dirigente máximo de órgão ou entidade da Administração Pública pode ser responsabilizado quando ficar evidenciada falha grave no dever de supervisão dos subordinados, especialmente na condução de procedimentos sujeitos a maior vulnerabilidade, como contratações envolvendo quantias vultosas.
92.	No caso sob exame, o mínimo exigível dos administradores seria a adoção de medidas eficazes para observância das normas aplicáveis à liquidação de despesas com aquisição de medicamentos, bem como ao controle desses produtos após seu ingresso nos estoques da municipalidade. Não se poderia esperar que os secretários municipais efetuassem controle minucioso sobre o processamento de cada aquisição, mas sim que exercesse os deveres de controle e supervisão sobre os subordinados com vistas à implantação de controles e rotinas aderentes às normas de regência.
93.	Ressalte-se que este Tribunal já se manifestou quanto à configuração de erro grosseiro por parte de ordenador de despesas em razão de inobservância das exigências legais relativas à liquidação e pagamento de despesa pública:
Acórdão 2699/2019-TCU-Primeira Câmara, Rel. Min. Vital do Rêgo
Enunciado
Para fins de responsabilização perante o TCU, pode ser tipificada como erro grosseiro (art. 28 do Decreto-lei 4.657/1942 - Lei de Introdução às Normas do Direito Brasileiro) a autorização de pagamento sem a devida liquidação da despesa.
94.	Contrariamente ao que afirmam os defendentes, as atribuições da Controladoria-Geral do Município elencadas no Decreto Municipal 30.829/2007 não eximiam os gestores da responsabilidade pela regular liquidação de despesas. Em primeiro lugar, essa obrigação decorre das disposições da Lei 4.320/1964, norma de Direito Financeiro que se sobrepõe a decreto municipal. Ademais, o referido decreto dispunha, em seu art. 2º, inciso I, que a competência para os procedimentos administrativos de recebimento de bens e serviços e atestação de notas fiscais era do órgão da administração responsável pela execução da despesa.
95.	Também não socorrem os defendentes os argumentos de que não poderiam negar autorização a pagamentos regularmente processados. Na verdade, os responsáveis tinham a obrigação de certificar-se de que os procedimentos de recebimento e atestação eram fidedignos e confiáveis. Conforme acima evidenciado, a Secretaria Municipal de Saúde de São Luís/MA mantinha dois sistemas de controle patrimonial, um próprio e outro terceirizado, não tendo sido esclarecida a razão pela qual os bens referidos em notas fiscais registradas no sistema da municipalidade não eram recebidos no almoxarifado central.
96.	As informações prestadas pelos servidores municipais evidenciam que as disfunções nos procedimentos de recebimento de materiais eram generalizadas e de conhecimento das coordenações competentes e, portanto, deveriam ter sido detectadas e sanadas pelos ordenadores de despesa.
97.	Com suporte nas razões acima expendidas, deve-se concluir que as alegações de defesa não merecem acatamento, permanecendo caracterizada sua responsabilidade pela ausência de comprovação da regular execução contratual e liquidação das despesas com medicamentos pagas com recursos recebidos do FNS.
Alegações de defesa Raimundo Nonato Freitas Matos
98.	Contesta a imputação de que teria atestado recebimentos dos produtos constantes da nota fiscal 8.849 de 3/8/2011, sem demonstrarem a efetiva entrada e saída dos (medicamentos, materiais médicos hospitalares, entre outros) no Sistema de Controle do Almoxarifado Central, tampouco a distribuição às unidades de saúde.
99.	Sustenta que não era responsável pela conferência das mercadorias e que tal procedimento era efetuado em outro setor. Somente após o recebimento é que as notas eram trazidas pela Coordenadora da Assistência Farmacêutica, Sra. Mirella Goulart Cavalcante Rego, para que os seus colegas farmacêuticos dessem o aceite, sobe o argumento de que as mercadorias citadas nas notas fiscais, já teriam sido conferidas e que farmacêutico não teria que realizar tal procedimento.
100.	Afirma que não tinha contato com as mercadorias que adentravam no almoxarifado do Município, apenas atendia através de mapas elaborados por ele e outros colegas, as demandas solicitadas pelas unidades de saúde do município, encaminhando os medicamentos e outros afins por funcionários da própria secretaria de saúde para os destinos solicitados.
101.	Contesta igualmente sua responsabilização decorrente do atesto da Nota Fiscal 5.492 de 7/5/2012 emitida pela Empresa M.A Silva Equipamentos Hospitalares, reiterando o argumento acima detalhado de que não atuava na conferência de bens recebidos e notas fiscais.
Análise
102.	Conforme estabelecido no inciso III, § 2º do art. 63, da Lei 4.320/1964 e em consolidada jurisprudência deste Tribunal, a atestação do documento comprobatório dos gastos é procedimento imprescindível à comprovação da correta liquidação da despesa pois certifica o recebimento dos bens ou serviços a serem pagos (Acórdão 5848/2013-TCU-Primeira Câmara, Rel. Min. Ana Arraes, 1213/2014-TCU-Primeira Câmara, Rel. Min. José Múcio Monteiro, 5335/2011-TCU - Primeira Câmara, rel. Min. Ubiratan Aguiar) .
103.	Em sua defesa, a responsável admite ter firmado os termos de recebimento sem efetuar conferência de quais produtos e em quais quantitativos estavam sendo entregues. Esse procedimento negligente e imprudente se mostra ainda mais reprovável ante o reconhecimento de que não atuava no recebimento dos produtos discriminados nas notas fiscais atestadas, revelando descaso com os controles mínimos exigíveis para salvaguarda do patrimônio público.
Acórdão 2507/2011-TCU-Plenário, Rel Min. VALMIR CAMPELO
Enunciado
Nos contratos administrativos devem ser designados fiscais, com a responsabilidade de atestar a entrega de materiais e prestação de serviços, evitando-se a prática de atesto 'à distância'.
Acórdão 3037/2015-TCU-Plenário, Rel. Min MARCOS BEMQUERER
Enunciado
O atesto de despesa efetuado sem a efetiva verificação do direito ao crédito do contratado é ato grave, porquanto dá margem à ocorrência de pagamentos efetuados sem a devida contraprestação por parte do credor
Acórdão 6145/2020-TCU-Segunda Câmara, Rel. Min. MARCOS BEMQUERER
Enunciado
O atesto de despesa efetuado sem a efetiva verificação do direito do contratado ao crédito é ato grave, sujeitando o responsável ao ressarcimento de eventual prejuízo ao erário, porquanto dá margem à ocorrência de pagamentos sem a devida contraprestação por parte do credor.
104.	O responsável não apresentou argumentos ou provas de que os recebimentos foram regulares de forma a contrapor os achados da auditoria do Denasus de que não foram localizados registros do recebimento dos produtos discriminados nas notas fiscais mencionadas.
105.	Com suporte nas razões acima expendidas, deve-se concluir que as alegações de defesa não merecem acatamento, permanecendo caracterizada sua responsabilidade pela ausência de comprovação da regular liquidação das despesas com medicamentos pagas com recursos recebidos do FNS.
Alegações de defesa Cláudio Lurine Guimarães e Luciana Amorim Tomich Netto Guterres Soares
106.	Relatam que a empresa Pronto Express Logística, contratada em dezembro de 2010 pela Secretaria Municipal de Saúde, realizava o controle de entradas, saídas, estoque e dispensação dos produtos adquiridos, contudo, em 2011, ainda não havia iniciado suas atividades na área de medicamentos.
107.	Segundo os defendentes que, em junho de 2011, as aquisições de medicamentos eram geridas pela Superintendência de Material e Patrimônio, que administrava a Central de Abastecimento Farmacêutico (CAF) , almoxarifado onde era realizada a estocagem dos medicamentos da Secretaria.
108.	As ações de envolvidas pela Assistência Farmacêutica estariam limitadas à elaboração de termos de referências, emissão de pareceres técnicos e ao recebimento dos produtos adquiridos. Afirmam que atuavam na supervisão do auxiliar de almoxarifado responsável pelo recebimento e conferência dos medicamentos adquiridos e atestavam conjuntamente as notas fiscais. 
109.	Após recebimento, as mercadorias e respectivas notas atestadas seguiam para o almoxarifado, cuja equipe era responsável pela acomodação dos produtos em suas respectivas prateleiras e pelo lançamento das informações das notas fiscais no registro no sistema informatizado de controle de estoque (WEBSIS) . Havia, ainda, controle manual para garantir o registro, uma vez que, caso o sistema não estivesse disponível, ainda assim seriam efetuados os registros.
110.	Após esses procedimentos, as notas fiscais eram remetidas pelo almoxarifado para a Superintendência de Material e Patrimônio para abertura do processo de pagamento. Aduzem que os profissionais da Assistência Farmacêutica não acompanhavam a estocagem dos medicamentos, nem mesmo o lançamento das notas nos sistemas, essa atribuição era de competência da Sumapa, com seus servidores que em parte estavam lotados na sede e nos almoxarifados.
111.	Relatam que as unidades de saúde efetuavam solicitações relacionados aos programas que cada unidade trabalhava, de modo que os pedidos de dispensação poderiam ser mensais (Farmácia Básica) ou semanais (Farmácia Hospitalar) . Os pedidos de medicamentos formulados pelas unidades de saúde municipais eram formalizados junto a Sumap, que os remetia à Assistência Farmacêutica para análise e posterior encaminhamento ao almoxarifado. A análise realizada pela Assistência Farmacêutica limitava-se a avaliar se o pedido guardava relação com o perfil da unidade requerente.
112.	Após a liberação da SMS por parte da equipe do almoxarifado, o pedido era encaminhado para setor de dispensação, onde o auxiliar de Almoxarifado separava os medicamentos para remessa à unidade solicitante. 
113.	Observam que a nota fiscal n. 8248 refere-se aos medicamentos da Farmácia Hospitalar e foi recebida pelos defendentes e pela auxiliar de almoxarifado Sra. Poliana de Maria Sousa. Conferida a compatibilidade dos produtos, atestaram as notas foram atestadas conjuntamente com a Sra. Valdineide Nunes, auxiliar de almoxarifado. 
114.	Ressaltam que os medicamentos foram devidamente entregues, em junho de 2011, conforme evidenciado pela nota fiscal e registro de entrada no almoxarifado efetuado pela servidora Sra. Valdineide Alves Nunes, conforme documento anexos (relatório de informações do sistema WEB-I e planilha de entrega) .
115.	Aduzem ser compreensível a ausência de informação no sistema da Pronto Express Logística Ltda. (TPC) considerando que a empresa, apesar de já contratada, ainda não operava como gestora do almoxarifado da SMS. Não teria havido falha humana no procedimento realizado, uma vez que a nota fiscal foi atestada e a informação foi lançada no sistema, comprovando o recebimento dos medicamentos.
116.	Afirmam que a responsabilidade pela ausência de inserção das informações no sistema da Pronto Express deveria ser imputada à SMS pela ausência de medidas para execução célere do contrato com a sociedade empresária contratada.
117.	Sustentam não ter sido demonstrado o nexo causal entre a conduta e o suposto dano erário, uma vez que não teriam praticado qualquer ato ilícito e que não participavam dos atos de gestão adotados pela Secretaria Municipal de Saúde.
118.	Os defendentes asseveram ter agido de boa-fé ao atestarem o recebimento dos medicamentos adquiridos através da nota fiscal n. 8248 e que procedimento aderiu às normas profissionais e administrativas aplicáveis.
Análise
119.	Os responsáveis foram citados pela atestação da nota fiscal 8.248, de 8/6/2011, da empresa Med Surgery (peça 4, p. 203-204) , ordem de pagamento 2868/2012, de 23/5/2012 (Processo 040/2355/2011) sem a existência de registros que demonstrem a efetiva entrada dos produtos adquiridos (medicamentos, materiais médicos hospitalares, entre outros) no Sistema de Controle do Almoxarifado Central, tampouco a distribuição às Unidades de Saúde. 
120.	Cumpre ressaltar que a Sra. Luciana Tomich era fiscal designada do Contrato 50/2011 firmado entre a Secretaria Municipal de Saúde e a empresa MED-SURGERY HOSPITALAR que tinha por objeto 'aquisição de medicamento da 6° parcela da Ata de Registro de Preço do pregão 161/2009 para atender as unidades de saúde' (peça 4, p. 198) .
121.	A alegação de que a sociedade empresária Ponto Express contratada para gerenciar o recebimento, estocagem e distribuição de bens adquiridos pela SMS ainda não operava em junho de 2011 não se coaduna com os termos do contrato respectivo (peça 25, p. 65-71) . Verifica-se que a referida empresa foi contratada para gerenciamento dos três almoxarifados da Secretaria Municipal de Saúde de São Luís/MA. O contrato foi celebrado em 23/12/2010 com vigência até 23/12/2011, posteriormente alterada por aditivo para 23/11/2012.
122.	Ainda em relação à referida alegação, os responsáveis não comprovaram as razões ofertadas para entrega dos medicamentos em almoxarifado da SMS não gerenciado pela TPC. A alegação de que a referida sociedade empresária ainda não havia iniciado o gerenciamento dos estoques de medicamentos não foi acompanhada de qualquer evidência documental. Cumpre destacar que, em resposta a questionamento formulado na diligência da Secex/MA (peça 22) , a Ponto Express Logística Ltda. declarou que:
Não existiu durante todo o período contratual, qualquer apontamento de documento originado pela Secretaria Municipal de Saúde de São Luís para registro nos sistemas da PRONTO EXPRESS LOGÍSTICA LTDA, referente a produtos recebido fora do Almoxarifado Central. Por algumas vezes foi solicitado à esta empresa, o recebimento de mercadoria fora do almoxarifado central, TODAS NEGADAS, atuando estritamente vinculada ao contrato administrativo.
123.	Nas justificativas apresentadas ao Denasus, a Sra. Denise Castro afirmou que a apresentação das notas fiscais era posterior às entregas em locais diversos e que não havia compatibilidade entre as informações constantes das notas fiscais e os documentos 'notas de entrega', utilizados para o recebimento (peça 2, p. 70 e 81) :
Mediante aos fatos relacionados em questão, era de conhecimento de todos que os materiais tinham que ser entregues no Almoxarifado Central, mais os nossos dirigentes eram os primeiros a mandarem os próprios fornecedores a fazerem as entregas diretamente no local direcionados por eles, e depois somente vinham a nota de entrega juntamente com a nota fiscal para serem lançadas no sistema da Semus, ou seja, no (WEBSIS) , a todo o momento diziam que tudo isso era recorrente por causa da urgência que era a rotineira e com toda essa situação as entradas dessas notas eram sempre muito confuso, pois as notas de entregas não correspondiam em nada o que se recebia como número do pregão, do empenho e processo nenhuma dessa informações constatavam nesses documentos por isso era difícil saber de fato se aquele produto realmente foi entregue, pois não se encaixava as informações, por diversas vezes repassei para a coordenação através de relatório as não conformidades, pois não deram em nada, com relação ao meu atesto fui orientada a fazer o fechamento das notas, somente pelos valores em reais entregues e nunca pelos produtos constados nas notas, por isso se via no relatório final as inconsistências apresentadas.
 (....) 
Conforme relatado, com relação às notas fiscais das empresas Mercúrio, Med-surgery e M. A. Silva, muitas das entregas das mesmas foram dadas como recebidas em outros locais de fora do almoxarifado, eram atestadas as notas de entregas por motoristas da Semus, pois eram eles que iam buscar os materiais diretamente no fornecedor, sem passar pelo almoxarifado. De fato, não posso afirmar se os materiais realmente foram entregues, pois era uma prática constante e em muitos casos os materiais chegavam com falta, contanto acredito que agindo dessa forma abria-se uma lacuna para as irregularidades em foco mostrada pela auditoria. 
124.	Considerando esse quadro e que a auditoria do Denasus não localizou registros de saída dos produtos adquiridos, não se mostram suficientes os argumentos dos defendentes de que os atestados de recebimento e os registros das notas fiscais no sistema de controle da secretaria municipal de Saúde comprovam o recebimento dos bens.
125.	Os responsáveis não apresentaram comprovação de que os medicamentos declarados nos atestos transitaram pelos estoques da municipalidade, devendo-se ressaltar que os bens, caso efetivamente recebidos e dispensados, poderiam ser rastreados por intermédio dos números dos lotes respectivos.
126.	O questionamento relativo à fixação do nexo causal não se sustenta, uma vez que a conduta de atestar o recebimento de bens cuja entrega não restou comprovada concorreu para o pagamento sem comprovação de contraprestação. 
127.	Com suporte nas razões acima expendidas, deve-se concluir que as alegações de defesa dos responsáveis não merecem acatamento, permanecendo caracterizada sua responsabilidade pela ausência de comprovação da regular execução contratual e liquidação das despesas com medicamentos e insumos pagas com recursos recebidos do FNS.
Alegações de defesa Sra. Áurea Bacelar
128.	Sustenta ter atuado em suas funções de Superintendente de Material e Patrimônio da Secretaria Municipal de Saúde de São Luís/MA de acordo com o preceituado na Lei 8.666/93 e Decreto Municipal 30.839/2007 e Resolução CGM nº 001/2011) .
129.	A defendente entende desarrazoada a exigência da auditoria quanto à comprovação de saída dos materiais do almoxarifado consentâneo à data de pagamento dos processos de compra, uma vez que tais informações são produzidas somente após o ingresso no almoxarifado, onde passariam a integrar o acervo da Secretaria para dispensação. Acrescenta que tal exigência não está prevista em qualquer norma, legal ou administrativa, logo não se poderia exigi-la previamente à emissão das ordens de pagamento.
130.	Relata ter encontrado, no início de sua gestão como secretária de Saúde, três almoxarifados situados nos bairros da Maiobinha (Saramanta) , Angelim e Vila Palmeira, todos com instalações físicas inadequadas, organização/condicionamento deficitários e com controles precários de materiais.
131.	Esse quadro motivou a promoção de licitação e contratação da empresa Pronto Express Logística Ltda. (TPC) para gerenciamento dos estoques e culminou com a implantação do novo Almoxarifado Central, localizado na BR-135, Km 06, bairro Maracanã.
132.	Essas medidas comprovariam a intenção dos gestores da secretaria de garantir um armazenamento e um sistema de controle eficiente e dentro dos melhores padrões de qualidade e segurança ao almoxarifado.
133.	Relata que a Superintendência de Material e Patrimônio (Sumapa) respondia pela fiscalização do recebimento das mercadorias quando de suas entregas no Almoxarifado e permaneceu com suas atribuições mesmo depois da contratação da empresa Pronto Express Logística Ltda. (TPC) , seguindo responsável pela logística entre a entrega, recebimento e dispensação.
134.	Durante o período de implantação do sistema utilizado pela TPC, as informações de entrada e saída de materiais estiveram sob administração compartilhada entre a Sumapa e a empresa, ante a necessidade de implantação do novo almoxarifado sem solução de continuidade dos serviços de recebimento.
135.	Durante o período de transição, assim como durante toda a gestão da defendente, os contratos da Secretaria, inclusive os que originaram os processos de pagamentos em referência, tinham fiscais devidamente constituídos mediante portarias.
136.	Neste caso específico de medicamentos e materiais médicos hospitalares, a Sumapa funcionava em conjunto com a Coordenação de Assistência Farmacêutica. Essas unidades eram responsáveis pela checagem das especificações dos bens recebidos, assim como quando de sua dispensação às unidades de saúde que os solicitavam.
137.	Aduz que os achados da auditoria do Denasus constituem irregularidade formal tendo em vista a complexidade da implantação do novo sistema informatizado de almoxarifado. Afirma que a equipe de auditoria não levou em consideração que a nova administração encontrou os controles patrimoniais totalmente desordenados, situação que demandou tempo para ser equacionada mediante a implantação do novo sistema.
138.	Acrescenta que, no período de realização da auditoria, os servidores responsáveis por tais sistemas, estavam em fase final de treinamento, porém não deixaram de efetuar os controles necessários.
139.	Sustenta a regularidade no recebimento e distribuição dos produtos e que não houve dano ao Erário considerando que foram destinados às finalidades de prestação de saúde à comunidade.
Análise
140.	Relativamente à impossibilidade de exigência de registros patrimoniais dos bens adquiridos previamente ao pagamento, deve-se contrapor que não descaracteriza a responsabilidade da defendente, uma vez que foram apontadas como evidências da ausência de recebimento efetivo conforme as razões já expendidas nos itens 74 a 81 supra.
141.	Quanto à administração compartilhada dos almoxarifados da secretaria de saúde após a contratação da empresa TPC, evidencia-se que a responsável não apresentou qualquer evidência de que tal compartilhamento tenha efetivamente ocorrido.
142.	As informações obtidas por este Tribunal de Contas junto à referida empresa, todavia, indicam que não havia controles redundantes entre os sistemas da contratada e da Sumapa/SMS como seria de se esperar em um processo de transição de sistemas informatizados de controle patrimonial. Ao contrário, a empresa afirma que havia solicitações de registro de entrada de produtos não recebidos no almoxarifado. Os próprios defendentes reconhecem que os registros das informações de recebimento com base nas notas fiscais eram efetuados somente no sistema próprio da municipalidade e não era efetuado qualquer registro no sistema da TPC. 
143.	As escusas relativas às dificuldades oriundas da transição para o sistema de controle da empresa contratada não justificam as deficiências nos procedimentos de recebimento e registro patrimonial dos bens. Conforme acima acentuado, a introdução do novo sistema de controle por empresa terceirizada demandava a manutenção de registros redundantes e coerentes no sistema existente na Administração Municipal. Mostra-se desarrazoado e incompatível com os princípios da legalidade e da eficiência a introdução de novo sistema de controle que resulte em redução da confiabilidade dos registros dos atos administrativos.
144.	Ademais, não foi demonstrada a correlação entre a transição de sistemas e os procedimentos de recebimento por meio de notas de entrega e os atestos 'à distância' efetuados por servidores que não atuaram no recebimento dos bens declarados nas notas fiscais.
145.	Também não merecem acolhimento os argumentos relativos à natureza formal das irregularidades apuradas. A ausência de comprovação do recebimento de bens pagos com recursos federais constitui grave infração aos princípios constitucionais regentes da Administração Pública bem como às normas específicas das Lei 8.6661/993 e 4.320/1964.
146.	A responsável não apresentou comprovação de que os bens adquiridos foram efetivamente recebidos, integrados ao patrimônio ou dispensados à população. Na verdade, não foram contrapostos os achados da equipe de auditoria do Denasus quanto à ausência de registros compatíveis com a entrada e saída dos materiais e medicamentos supostamente entregues. De idêntica forma, não houve esclarecimento das razões para as discrepâncias entre as descrições dos bens constantes das notas de entrega e as notas fiscais apresentadas aos auditores do Denasus.
147.	Com suporte nas razões acima expendidas, deve-se concluir que as alegações de defesa não merecem acatamento, permanecendo caracterizada sua responsabilidade pela atestação irregular de recebimento de bens pagos com recursos recebidos do FNS sem comprovação de entrega.
Alegações de Defesa da Sra. Caroline Noleto
148.	Afirma jamais ter exercido função de ordenadora de despesa na Secretaria Municipal de Saúde de São Luís/MA ou cargo com atribuições de decisão em processo de compras de bens.
149.	No período em que ocorreu a emissão da nota fiscal 403, de 11/8/2011, relata, as aquisições referentes a medicamentos eram geridas pela Superintendência de Material e Patrimônio, que administrava a Central de Abastecimento Farmacêutico - almoxarifado onde era realizada a estocagem unicamente dos medicamentos da SMS.
150.	Relata que exercia o cargo de farmacêutica do Almoxarifado da CAF e não era responsável pelo recebimento de produtos e tampouco possuía acesso ao sistema de controle de solicitação e armazenamento de medicamentos. 
151.	A responsável reproduz o relato sobre a transição do controle de almoxarifado da secretaria municipal de saúde já sintetizado anteriormente nesta instrução. Destaca que a empresa iniciou a implantação da operação em São Luís/MA em maio/2011, porém o almoxarifado de material médico-hospitalar foi o primeiro a ser transferido para o Almoxarifado Central, e o Almoxarifado de Medicamentos (CAF) foi o último, apenas em meados de setembro de 2011, ou seja, meses após os atestos na nota fiscal 403.
152.	A distribuição dos medicamentos era executada por meio de um documento chamado 'Nota de Suprimento de Material' e que recebia o documento da unidade requerente e fazia a solicitação para ser entregue aquele produto já constante no referido documento. 
153.	Quanto à Ordem de Pagamento n. 4481 referente à nota fiscal em análise, afirma que atestou, juntamente com as Sras. Mirella Rego (coordenadora assistência farmacêutica) e Valdineide Alves Nunes (servidora auxiliar do almoxarifado) , o recebimento após a conferência da entrega integral dos medicamentos. Os medicamentos teriam dado entrada no almoxarifado para que a nota fiscal fosse lançada no sistema WEBSIS pela servidora do almoxarifado Sra. Valdineide Alves Nunes.
154.	Sustenta que os medicamentos foram devidamente entregues, em conformidade com a inscrição contida na nota fiscal em questão, conforme se faz prova por meio dos atestos, bem como pelo registro de entrada no almoxarifado.
155.	Reproduz o argumento dos demais defendentes de que a ausência de registro de entradas no sistema da TPC seria compreensível e razoável, uma vez que naquela ocasião a empresa ainda não operava como gestora do CAF e auditoria foi realizada em época distinta do lançamento da nota fiscal no sistema WEBSIS (ano 2011) . 
156.	Entende que a responsabilidade pela ausência de inserção das informações no sistema da empresa Pronto Express deve ser imputada à SMS de São Luís/MA em razão das providências para início das operações da empresa Pronto Express Logística Ltda.
157.	Observa que o recebimento dos medicamentos referidos na nota fiscal em análise ocorreu em agosto/2011, mas o pagamento respectivo ocorreu apenas no exercício seguinte, em 2012.
158.	Aduz que a simples presunção da ocorrência de dano ao erário não pode conduzir à imputação de responsabilidade por ressarcimento de prejuízo ao erário que não restou efetivamente comprovado.
159.	Afirma ter atuado de boa-fé na atestação do recebimento dos medicamentos adquiridos, agindo em estrito cumprimento com as atribuições de sua formação e o cargo que ocupava à época. Como evidência de sua boa-fé, menciona requerimento apresentado à SMS para obtenção de cópia integral do 'Processo 040/3472; Nota Fiscal 403, de 11/9/2011, da empresa Mercúrio; OP 4481/2012'. Observa que, até o prazo para apresentação desta defesa, não teria havido resposta do referido órgão.
Análise
160.	No tocante à afirmação de que todos os medicamentos foram entregues, conforme comprovaria o atestado emitido pelos agentes públicos recebedores, verifica-se que é insuficiente para afastar os indícios de que não houve entrega efetiva. Com efeito, o atestado de recebimento firmado por agente público tem presunção relativa de veracidade, a qual pode vir a ser infirmada por evidências em sentido contrário.
161.	Esse entendimento quanto ao caráter relativo da presunção de veracidade dos atos de ofício praticados por agente públicos tem sido afirmado na jurisprudência do Supremo Tribunal Federal, conforme assentado no MS 20.882/DF, Rel. Min. Celso de Mello e MS 24.307/DF, Rel. Min. Celso de Mello, extraindo-se deste último o seguinte excerto da ementa:
PRESUNÇÃO 'JURIS TANTUM' DE VERACIDADE DAS INFORMAÇÕES OFICIAIS PRESTADAS PELA AUTORIDADE APONTADA COMO COATORA E DAS DECLARAÇÕES EMANADAS DE AGENTES PÚBLICOS.
- As informações que a autoridade apontada como coatora prestar em mandado de segurança, bem assim as declarações oficiais que agentes públicos formularem no exercício de seu ofício, revestem-se de presunção relativa ('juris tantum') de veracidade, devendo prevalecer até que sobrevenha prova juridicamente idônea, em sentido contrário, que as desautorize. Doutrina. Precedentes. Declaração subscrita por agente público atestando a ciência inequívoca, pelo impetrante, do início dos trabalhos de vistoria. Presunção de veracidade não elidida no caso em exame. (...) 
162.	No caso em tela, foram levantados indícios robustos em trabalho de auditoria do Denasus de que não houve entrega efetiva dos medicamentos declarados nas notas fiscais em referência. Esse conjunto indiciário consubstancia prova e se mostra suficiente para infirmar a presunção de veracidade dos atestados de recebimento e impõe tanto aos agentes públicos quanto às empresas fornecedoras o ônus de comprovar as entregas. 
163.	A jurisprudência deste Tribunal tem entendimento de que a existência de nota fiscal, ainda que atestada, desacompanhada de qualquer evidência de recebimento, como a entrada e saída dos medicamentos no estoque ou de sua distribuição aos usuários, é insuficiente para comprovar a regular aplicação dos recursos envolvidos:
Acórdão 6137/2020-TCU-Primeira Câmara, Rel. Min. Vital do Rêgo
Enunciado
Na aquisição de medicamentos, a existência de nota fiscal, ainda que atestada, desacompanhada de outras evidências de recebimento dos produtos, é insuficiente para comprovar a regular aplicação dos recursos públicos envolvidos, cabendo a responsabilização solidária da empresa fornecedora caso tenha emitido a nota fiscal sem a indicação dos lotes dos medicamentos (Resolução Anvisa - RDC 320/2002) .
164.	A alegação de que a sociedade empresária Ponto Express Ltda. contratada para gerenciar o recebimento, estocagem e distribuição de bens adquiridos pela SMS ainda não operava em agosto de 2011 não se coaduna com os termos do contrato respectivo (peça 25, p. 65-71) . Verifica-se que a referida empresa foi contratada para gerenciamento dos três almoxarifados da Secretaria Municipal de Saúde de São Luís/MA. O contrato foi celebrado em 23/12/2010 com vigência até 23/12/2011, posteriormente alterada por aditivo para 23/11/2012.
165.	A responsável não apresentou justificativas para a ausência de registros de dispensação dos medicamentos adquiridos e tampouco comprovou que a entrada em operação do sistema de controle da TPC se deu posteriormente ao recebimento dos bens.
166.	Com suporte nas razões acima expendidas, deve-se concluir que as alegações de defesa não merecem acatamento, permanecendo caracterizada sua responsabilidade pela ausência de comprovação da regular liquidação das despesas pagas com recursos recebidos do FNS.
Alegações de defesa dos Srs. Manoel Moreira Junior, Inácio José Souza e Nilton Arruda Nobre Júnior
167.	O Sr. Manoel Moreira Junior relata que atuou como Coordenador do Almoxarifado foi designado para acompanhar o Contrato n. 23/2011 entre a SEMUS e a Med Sugery enquanto a instrução que propôs a citação menciona que seria coordenador e responsável em 2012 pelas notas fiscais 527, 528 e 11.457.
168.	Afirma que lhe foi solicitada a atestação nas notas fiscais do recebimento dos produtos, uma vez que a assinatura de pelo menos três funcionários é rotina exigida pelo Órgão Municipal e assim o fez após receber ordens de seus superiores.
169.	Aduz que não havia motivos para contestar a ordem, já que não era responsável pela checagem geral dos produtos referentes a essas notas, tendo atuado em confiança aos demais servidores e no novo sistema eletrônico adotado pela SEMUS com gestão da nova empresa responsável. Destaca que o pedido de assinatura das notas discutidas não demonstrava ilegalidade evidente, já que o pedido de assinatura de três funcionários pelos superiores hierárquicos ser procedimento comum e rotineiro.
170.	Finalmente, assevera que não ocupava cargo de coordenação à época dos fatos e que suas atribuições eram de natureza auxiliar e subordinada aos gestores. No momento do atesto de recebimento, coordenadores distintos eram responsáveis pela fiscalização dos contratos e por verificar os produtos referidos nas notas fiscais 527, 528 e 11.457.
171.	Por essas razões, entende, não pode ser sancionado por acatar uma ordem não manifestamente ilegal de seus superiores, não tendo qualquer dever ou responsabilidade perante as notas fiscais elencadas.
172.	O defendente alega ter agido de boa-fé no cumprimento de ordens superiores e que não causou qualquer lesão ao patrimônio público e tampouco obteve vantagem ilícita. Acrescenta que não tinha qualquer informação sobre a conduta de terceiros e, portanto, não tem como afirmar como se deu o recebimento em questão., 
173.	O Sr. Inácio José Souza contesta sua responsabilização pelo recebimento dos produtos descritos na nota fiscal n. 8.529 de 7/7/2011 sem comprovação da efetiva entrada e saída dos medicamentos, materiais médicos hospitalares no Sistema de Controle do Almoxarifado Central e distribuição às unidades de saúde.
174.	Afirma que não era responsável pela conferência das mercadorias, atribuição que seria de agentes responsáveis pela descarga dos produtos. Após a conferência em outro setor, sustenta, as notas fiscais eram trazidas pela Coordenadora da Assistência Farmacêutica, Sra. Mirella Goulart Cavalcante Rego, para que fosse dado o aceite. A justificativa desse procedimento seria que as mercadorias descritas nas notas fiscais já teriam sido conferidas e, portanto, os farmacêuticos não teriam que realizar esse procedimento.
175.	Sustenta jamais ter obtido vantagem indevida para si ou para terceiros, uma vez que não tinha contato alguma com as mercadorias que adentravam o almoxarifado do Município. Suas atribuições seriam limitadas a atender demandas solicitadas das unidades de saúde municipais e encaminhar os medicamentos, por intermédio de outros servidores da própria secretaria de saúde, para os destinos solicitados.
176.	O Sr. Nilton Arruda Nobre Júnior apresenta relato de seu histórico como servidor municipal e rechaça a imputação de cometimento de ilícitos.
177.	Afirma que o processo de pagamento da Secretaria de Saúde do Município seguia procedimento padronizado. No recebimento das mercadorias no almoxarifado central ocorria o primeiro atesto da nota fiscal e, em seguida, os produtos seguiam para o setor de Material de Patrimônio/Coordenação de Compras para o processamento do pagamento. 
178.	A assinatura na nota fiscal, sustenta, era atribuição exclusiva dos responsáveis do almoxarifado central e, ao ser recebida no de Material de Patrimônio/Coordenação de Compras, eram apostas novas assinaturas nas notas 'para ficar com 03 (três) atestos'.
179.	Aduz que o fluxo de processos da secretaria era intenso devido à forte demanda processual, e que procedia com a confiança de que, se o almoxarifado central atestara o recebimento das mercadorias, não havia motivos para questionar a idoneidade dessa declaração.
Análise
180.	Ao Sr. Manoel Moreira Junior foi imputada a atestação irregular das notas fiscais 11.457, de 7/3/2012, da empresa Med Surgery (ordem de pagamento 1692/2012, de 19/12/2012, Processo 040/1300/2012) ; 527, de 14/3/2012, da empresa Mercúrio (ordem de pagamento 2660/2012, de 24/8/2012 Processo 040/1534/2012) ; e 528, de 15/3/2012, da empresa Mercúrio (ordem de pagamento OP 1362/2012, de 26/4/2012, Processo 040/1536/2012) 
181.	Já o Sr. Inácio José Souza foi citado por atestar o recebimento dos produtos constantes da Nota Fiscal 8.529, de 7/7/2011, da empresa Med Surgery (Processo 040/3180/2011, ordem de pagamento 4644/2011, de 19/12/2012) , sem a existência de registros que demonstrem a efetiva entrada dos produtos adquiridos no Sistema de Controle do Almoxarifado Central, tampouco a distribuição às Unidades de Saúde.
182.	Ao Sr. Nilton Arruda Nobre Júnior foi responsável pelo atesto das notas fiscais relacionadas nas cadeias de reponsabilidade 1, 5, 8, 10, 11, 12, 13 acima relacionadas sem a existência de registros que demonstrem a efetiva entrada dos produtos adquiridos no Sistema de Controle do Almoxarifado Central, tampouco a distribuição às Unidades de Saúde.
183.	Em sua defesa, os responsáveis admitem ter firmado os termos de recebimento sem efetuar conferência de quais produtos e em quais quantitativos estavam sendo entregues. Conforme já assinalado acima, o atesto de recebimento de bens em notas fiscais é ato de elevada responsabilidade, uma vez que integra o procedimento de liquidação de despesas e fundamenta a realização de pagamentos com recursos públicos. Não se pode acatar, portanto, a alegação do responsável de que a atestação era procedimento meramente formal que dispensava a efetiva comprovação pelo subscritor de que os bens haviam sido entregues na quantidade e especificação declaradas nas notas fiscais. 
184.	Esse procedimento negligente e imprudente se mostra ainda mais reprovável ante o reconhecimento de que não efetuavam o recebimento dos produtos e, ainda assim, rotineiramente assinavam os atestados declarando tal fato, supostamente por ordens superiores, revelando descaso com os deveres funcionais e os controles mínimos exigíveis para salvaguarda do patrimônio público.
185.	Como escusa de sua conduta omissiva em relação aos deveres inerentes a quem atesta recebimento de bens públicos, os responsáveis sustentam que assim procederam em razão de obediência hierárquica.
186.	É cediço que a obediência hierárquica não afasta a culpabilidade de agente subordinado que praticou ato em flagrante desconformidade com a lei, uma vez que a conduta exigível em tal situação é a recusa formal em praticar o comando ilícito. Nessa esteira de compreensão, são diversos os precedentes deste Tribunal no sentido de que 'a obediência hierárquica não exclui a culpabilidade quando se trata de ordem manifestamente ilegal'. (v.g. Acórdão 856/2016-TCU-Plenário - Rel. Min. Augusto Nardes; 2.511/2012 - TCU-Plenário e Acórdão 488/2010-TCU-Plenário) .
187.	No caso sob exame, os agentes citados não trouxeram evidências de que receberam comandos para assinar termos de recebimento sem qualquer conferência dos bens entregues. Mesmo que houvesse ordem expressa, era seu dever recursar o cumprimento ante a flagrante ilegalidade da declaração.
188.	As alegações de que não obtiveram vantagem ilícita não apresentam relevância para a fixação de sua responsabilidade pelos ilícitos geradores de dano ao erário. O juízo de irregularidade das contas e condenação a ressarcimento do dano causado aos cofres públicos por esta Corte de Contas independe da configuração de ato de improbidade administrativa ou de comprovação de obtenção de vantagem ilícita para o próprio agente ou terceiros, na linha dos enunciados de jurisprudência deste TCU abaixo reproduzidos:
Acórdão 10853/2018-TCU-Primeira Câmara, Rel. Min BRUNO DANTAS
Enunciado
O julgamento pela irregularidade das contas do responsável com condenação para que ele promova o ressarcimento do dano ao erário independe de ter havido ou não prática de ato de improbidade administrativa ou obtenção de vantagem pessoal em decorrência da gestão de recursos públicos. 
Acórdão 746/2020-TCU-Plenário, Rel. Min. RAIMUNDO CARREIRO
Enunciado
O julgamento pela irregularidade das contas do responsável com condenação para que ele promova o ressarcimento de dano ao erário independe de ter havido ou não prática de ato de improbidade administrativa ou obtenção de vantagem pessoal em decorrência da gestão de recursos públicos.
189.	Também não há elementos que suportem as alegações de boa-fé, uma vez que as condutas dos responsáveis se afastaram do padrão esperado de um agente público diligente e zeloso nas mesmas circunstâncias, sendo plenamente exigível conduta diversa daquela que reconhecidamente adotaram.
190.	Com suporte nas razões acima expendidas, deve-se concluir que as alegações de defesa não merecem acatamento, permanecendo caracterizada sua responsabilidade pela ausência de comprovação da regular liquidação das despesas custeadas com recursos recebidos do FNS.
Alegações de defesa da Sra. Hilnete Costa Béliche
191.	Afirma que não possuía atribuições de atestação de recebimento de bens, mas que, quando designada como fiscal do contrato ou na ausência dos servidores responsáveis, acompanhou algumas entregas e procedeu com os respectivos atestes juntamente com servidores do setor de compras e do almoxarifado e dos funcionários da TPC.
192.	A Defendente afirma que todos os materiais cujo recebimento ela atestou foram efetivamente entregues, como estaria comprovado pelos atestes dos demais servidores.
193.	Aduz que, esporadicamente, eram realizadas a entregas diretamente nas unidades de Saúde, acompanhadas por três servidores, incluindo os fiscais dos respectivos contratos, um servidor do setor de compras e um servidor do almoxarifado. Os medicamentos entregues, prossegue, não eram registrados no sistema da TPC, pois não entravam no estoque do almoxarifado, mas eram inseridos no sistema de controle da SMS.
194.	Alega que a entrega dos insumos e medicamentos diretamente nas unidades devia-se ao fato de os funcionários da TPC recusarem o recebimento destes produtos no horário compreendido entre as 12:00 h e as 14:00 h, bem como, por não trabalharem aos sábados. O não recebimento destes produtos nos referidos horários poderia acarretar a devolução à distribuidora, o que atrasaria a dispensação às UBS's e aos Hospitais de Urgência e Emergência, prejudicando o atendimento à população.
195.	Critica o critério adotado pela auditoria do Denasus para comprovação do recebimento com base exclusivamente nos registros do sistema da TPC, desconsiderando os atestes procedidos pelos funcionários da SEMUS e registros nos sistemas próprios de controle do órgão. Aponta, ainda, que os auditores desconsideraram que as entregas realizadas nas UBS's e nos hospitais de urgência e Emergência eram devidamente registradas através das notas de entrega e lançadas no sistema de controle da municipalidade
196.	As decisões de entrega nas Unidades de Saúde não seriam de sua competência, mas dava cumprimento por entender que eram legais e atendiam ao interesse público, pois impedia a suspensão desnecessária do atendimento aos munícipes.
197.	Sustenta ter agido de boa-fé e de maneira proba e que durante sua permanência na SEMUS sempre atendeu às determinações legais, as regras de moralidade e respeitou procedimentos estabelecidos pela Administração.
Análise
198.	A Sra. Hilnete Costa Béliche foi citada por atestar o recebimento dos produtos constantes das notas fiscais relacionadas nas cadeias de responsabilidade 1; 4; 5; 7; 8; 10; 11 e 12 supra detalhadas, sem a existência de registros que demonstrem a efetiva entrada dos produtos adquiridos no Sistema de Controle do Almoxarifado Central, tampouco a distribuição às Unidades de Saúde.
199.	As alegações da defendente de que havia entrega de insumos e medicamentos diretamente nas unidades de saúde e hospitais não justificam a ausência de registros consistentes de entradas e saídas. Conforme ressaltado pela auditoria do Denasus, os contratos de fornecimento de insumos médico-hospitalares e medicamentos previam a entrega dos bens nos almoxarifados da SMS de São Luís/MA. Examinando-se as notas fiscais atestadas pela defendente, verifica-se que se referem a compra bens das mais diversas naturezas (equipamentos e insumos médico-hospitalares, medicamentos, dentre outros) e em grandes quantitativos, circunstância que evidencia que o recebimento sem registro de entradas no sistema do almoxarifado central não constituía excepcionalidade, mas sim rotina.
200.	Ainda que se reconheça a eventual necessidade excepcional de entrega diretamente nos locais de utilização, tal procedimento deveria ser acompanhado de ordens de serviço expressas e/ou atos de designação formal para cada recebimento. Tais elementos não foram apresentados pela Sra. Hilnete Béliche relativamente às entregas de bens relacionados nas notas fiscais em atenção.
201.	Quanto à entrega de bens adquiridos pela SMS fora do almoxarifado, releva transcrever excerto de justificativa da Sra. Mirella Goulart Cavalcante Rêgo, ex-Coordenadora de Assistência Farmacêutica da SMS de São Luís/MA:
Por oportuno, cumpre somente esclarecer que raras e excepcionais eram as situações em que medicamentos eram entregues na Coordenação, a saber, somente quando eram destinados ao cumprimento de obrigações de fazer em sede de demanda judicial e quando eram destinados à realização de ações sociais, nos fins de semana, quando o Almoxarifado não funcionava. Em ambos os casos, havia mera custódia dos itens na Coordenação, sendo estes logo apanhados pelos interessados (no caso de medicamentos referentes a demandas judiciais) e pelos diretores das unidades de saúde beneficiadas (em casos de ações sociais) , não se tratando de medicamentos recebidos para formação de estoques.
202.	Quanto às alegações de que a sociedade empresária contratada se recusava a receber produtos fora do horário comercial e em finais de semana, deve-se ponderar que, se havia tal necessidade, a Administração Municipal deveria ter inserido cláusula prevendo o procedimento no respectivo contrato administrativo. Essa providência, deve-se frisar, deveria estar compreendida na programação da sistemática de aquisições da SMS assim como o controle de estoques nas unidades consumidoras de forma a garantir o abastecimento tempestivo e constante dos insumos e fármacos demandados pelas unidades de saúde municipais. 
203.	Ademais, corrobora-se a análise da equipe de auditoria o Denasus de que, salvo prova em contrário, o almoxarifado funcionava no mesmo horário comercial da Secretaria Municipal de Saúde, ou seja, não foram apresentadas evidências de que havia funcionamento em regime de plantão para recebimento e dispensação de medicamentos e materiais aos sábados, domingos e feriados.
204.	Não foram apresentadas, finalmente, as razões de fato ou cláusulas contratuais que justifiquem a entrega por empresas comerciais fornecedoras de equipamentos e insumos comuns fora do horário comercial ou em feriados ou finais de semana.
205.	A defendente atuava como coordenadora do almoxarifado central e também como fiscal de diversos contratos de compra (peça 3, p. 18 e 146; peça, 4, p. 22; 29; 48, 81 e 127) , portanto, deveria dar cumprimento às obrigações decorrentes das normas legais e contratuais relativas ao recebimento de bens adquiridos com recursos do SUS. Sua conduta omissa em relação ao correto recebimento e registro de entradas, portanto, concorreu diretamente para a ausência de comprovação da contraprestação pelos pagamentos efetuados.
206.	Com suporte nas razões acima expendidas, deve-se concluir que as alegações de defesa não merecem acatamento, permanecendo caracterizada sua responsabilidade pela ausência de comprovação da regular liquidação das despesas pagas com recursos recebidos do FNS.
Alegações de defesa da Sra. Valdineide Alves Nunes
207.	Foi citada em razão da atestação irregular das notas fiscais 514, de 6/3/2012 da empresa Mercúrio (Processo 040/2024/2012) ; 806, de 18/6/2012, da empresa Mercúrio (Processo 040/2927/2012) ; 876, de 11/7/2012, da empresa Mercúrio (Processo 040/3010/2012) ; 8.248 da empresa Med Surgery, de 8/6/2011 (Processo 040/2355/2011) ; 5.198, de 4/4/2012, da empresa M. A. Silva (Processo 040/2545/2012) ; 5.197 de 4/4/2012, da empresa M. A. Silva (Processo 040/2545/2012) ; 12.448, de 28/5/2012 da empresa M. A. Silva (Processo 040/2603/2012) ; 13.484, de 10/8/2012, da empresa Med Surgery (Processo 040/3717/2012) ; 403 de 11/8/2011, da empresa Mercúrio (Processo 040/3472/2012) ; 1.032, de 23/8/2012, da empresa Mercúrio (Processo 040/3713/2012) ; 6.319, de 19/7/2012, da empresa M. A. Silva ( Processo 040/3097/2012) ; 12.947, de 5/7/2012; da empresa Med Surgery (Processo 040/3012/2012) ; 11.661, de 23/3/2012, da empresa Med Surgery (Processo 040/1538/2012;) ; e 1.131, de 19/9/2012, da empresa Mercúrio (Processo 040/4363/2012) 
208.	Aduz que os pagamentos das despesas em debate foram autorizados pelo Secretário Municipal de Administração e pelos Srs. Gutemberg Fernandes de Araújo (CPF XXX.228.633-XX) , Secretário Municipal de Saúde, de 5/5/2009 a 3/4/2012; e Santiago Cirilo Noguera Servin (CPF XXX.441.763-XX) , Secretário Municipal de Saúde, de 21/5/2012 a 31/12/2012.
209.	Esses agentes, prossegue, eram responsáveis pela liquidação das despesas empenhadas e integravam as funções de Presidente do Conselho Consultivo de Controle Interno da Prefeitura. Afirma que exercia função de agente administrativo, executava trabalho subalterno, sem conhecimento jurídico ou mesmo sem ter conhecimento aprofundado nas compras ou na distribuição de mercadoria pelo Município no período mencionado.
210.	A seu ver, não houve indicação no relatório do Denasus objetiva de sua conduta que tenha concorrido para qualquer dano aos cofres do FNS e tampouco evidenciou-se o dolo ou má-fé.
211.	Alega que os auditores do Denasus cometeram equívoco ao imputar-lhe a inexistência de mercadoria referidas nas notas fiscais no almoxarifado central. Sustenta que o controle de saída não era de sua responsabilidade e que suas atribuições se limitavam a alguns serviços administrativos. As saídas de mercadoria eram autorizadas pelos servidores encarregados das compras e responsáveis pelos empenhos.
Análise
212.	Não merecem acolhimento as alegações da defendente de que a liquidação de despesas era de responsabilidade exclusiva dos secretários municipais de administração e de saúde. Na linha já exposta acima, os agentes que atestam o recebimento de bens adquiridos com recursos públicos assumem alta e grave responsabilidade pela regularidade dos pagamentos. Portanto, a existência de autoridades superiores com atribuições de decisão e controle dos atos dos subordinados não exclui a responsabilidade destes, ao contrário, a responsabilidade primária pela verificação do adimplemento das obrigações das contratadas é do agente responsável pelo atesto. 
213.	Quanto à ausência de responsabilidade da defendente pelas saídas de bens do almoxarifado, deve-se contrapor que não lhe foi imputada tal responsabilidade, uma vez que a conduta irregular que lhe foi atribuída diz respeito aos atestados nas notas fiscais. A ausência de registros de saída no sistema de controle da empresa TPC constitui forte indício de que os atestados nos documentos fiscais não corresponderam a recebimento efetivo dos medicamentos e demais insumos em questão.
214.	Essa constatação, aliada aos demais elementos de convicção expostos no relatório do Denasus e sintetizados neste parecer, autorizam a presunção de pagamentos sem contraprestação. Nesse passo, verifica-se que a responsável não apresentou argumentos que justifiquem as incompatibilidades entre os atestados e os registros patrimoniais, bem assim as diversas disfunções no recebimento e emissão de atestos a posteriori ou à distância.
215.	Com suporte nas razões acima expendidas, deve-se concluir que as alegações de defesa não merecem acatamento, permanecendo caracterizada sua responsabilidade pela ausência de comprovação da regular liquidação das despesas pagas com recursos recebidos do FNS.
Exame da Configuração da Prescrição da Pretensão Punitiva
216.	Observa-se não ter se consumado, em relação aos ilícitos em debate, a prescrição da pretensão punitiva por parte do TCU que, nos termos do entendimento firmado no Acórdão 1441/2016-TCU-Plenário - Rel. Min. Benjamin Zymler, subordina-se ao prazo geral de prescrição indicado no art. 205 do Código Civil, qual seja, dez anos contados a partir da data de ocorrência da irregularidade sancionada, nos termos do art. 189 do Código Civil.
217.	As irregularidades discutidas nesta TCE ocorreram nos exercícios de 2011 e 2012, tendo sido interrompido o cômputo do prazo, antes do transcurso de dez anos, com o despacho que ordenou a citação dos responsáveis 15/6/2018. Em tais circunstâncias, não há óbice à proposição de aplicação aos responsáveis das sanções previstas na Lei 8.443/1992.
CONCLUSÕES
218.	As responsáveis Sras. Denise Assunção Castro (CPF XXX.722.853-XX) , Mirella Goulart Cavalcante Rego (CPF XXX.425.703-XX) ; e Poliana de Maria Souza de Araújo (CPF XXX.976.003-XX) foram regularmente citados por este Tribunal, tendo permanecido silentes no prazo fixado para oferta de defesa e não efetuaram o recolhimento do débito. Resta caracterizada, portanto, sua revelia quanto às imputações de ilícitos geradores de dano ao erário objeto desta TCE. 
219.	Diante da revelia dos responsáveis citados e inexistindo nos autos elementos que permitam concluir pela ocorrência de boa-fé ou de outros excludentes de culpabilidade em sua conduta, conclui-se que suas contas devem ser julgadas irregulares, com a consequente condenação ao ressarcimento dos débitos imputado na citação. 
220.	Quanto aos Srs. Aurea Bacelar (CPF XXX.146.413-XX) ; Caroline Carvalho Noleto (CPF XXX.550.043-XX) ; Cláudio Lurine Guimarães (CPF XXX.575.433-XX) ; Gutemberg Fernandes de Araújo (CPF XXX.228.633-XX) , Hilnete Costa Béliche (CPF XXX.509.003-XX) ; Inácio José Souza (CPF XXX.330.413-XX) ; Luciana Amorim Tomich (CPF XXX.655.283-XX) ; Maria Ieda Gomes Vanderlei (CPF XXX.200.313-XX) ; Manoel Marcelo Moreira Junior (CPF XXX.795.503-XX) ) ; Nilton Arruda Nobre Junior (CPF XXX.312.543-XX) ; Rafael Mendonca Oliveira (CPF XXX.807.543-XX) ; Raimundo Nonato Freitas Matos (CPF XXX.072.783-XX) ; Rozenilde Castro Lapa (CPF XXX.563.103-XX) ; Santiago Cirilo Noguera Servin (CPF XXX.441.763-XX) ; Valdineide Alves Nunes (CPF XXX.644.963-XX) , concluiu-se que suas alegações de defesa devem ser rejeitadas uma vez que inaptas a descaracterizar as irregularidades apuradas e a responsabilidade dos referidos agentes. 
221.	Não se vislumbram nos autos elementos que autorizem o reconhecimento da boa-fé objetiva desses agentes. Os atos praticados pelos responsáveis não se ajustam ao mencionado modelo objetivo de conduta diligente e proba, pois as suas condutas foram, no mínimo, culposas, tendo restado comprovado que o dano ao erário resultou diretamente de suas ações ou omissões.
222.	A partir do contexto fático deduzido no processo, é razoável concluir que era possível aos responsáveis terem consciência das ilicitudes de suas condutas e que eram exigíveis condutas diversas, consideradas as circunstâncias que os cercavam. 
223.	Também não há elementos que indiquem a atuação dos responsáveis informada pela crença interna de estarem agindo de acordo com as normas aplicáveis, ou seja, não há indícios ou evidências de boa-fé em sua acepção subjetiva.
224.	 Pelas razões expostas, conclui-se que as contas dos responsáveis Aurea Bacelar (CPF XXX.146.413-XX) ; Caroline Carvalho Noleto (CPF XXX.550.043-XX) ; Cláudio Lurine Guimarães (CPF XXX.575.433-XX) ; Gutemberg Fernandes de Araújo (CPF XXX.228.633-XX) , Hilnete Costa Béliche (CPF XXX.509.003-XX) ; Inácio José Souza (CPF XXX.330.413-XX) ; Luciana Amorim Tomich (CPF XXX.655.283-XX) ; Maria Ieda Gomes Vanderlei (CPF XXX.200.313-XX) ; Manoel Marcelo Moreira Junior (CPF XXX.795.503-XX) ) ; Nilton Arruda Nobre Junior (CPF XXX.312.543-XX) ; Rafael Mendonca Oliveira (CPF XXX.807.543-XX) ; Raimundo Nonato Freitas Matos (CPF XXX.072.783-XX) ; Rozenilde Castro Lapa (CPF XXX.563.103-XX) ; Santiago Cirilo Noguera Servin (CPF XXX.441.763-XX) ; e Valdineide Alves Nunes (CPF XXX.644.963-XX) devem ser julgadas irregulares, com a consequente condenação ao ressarcimento dos débitos imputado na citação. 
225.	Ante a gravidade dos ilícitos praticados e da elevada reprovabilidade da conduta dos agentes citados na administração de recursos públicos, impõe-se a proposição da aplicação da sanção pecuniária prevista no art. 57 da Lei 8.443/1992 aos responsáveis.
226.	Cabível, finalmente, propor a remessa de cópia dos elementos pertinentes ao Ministério Público da União, atendendo, assim, ao disposto no art. 16, § 3º, da Lei 8.443/1992 c/c o art. 209, § 7º, do Regimento Interno/TCU.
PROPOSTA DE ENCAMINHAMENTO
	Diante do exposto, submetem-se os autos à consideração superior, propondo:
a)	 considerar revéis as Sras. Denise Assunção Castro (CPF XXX.722.853-XX) , Mirella Goulart Cavalcante Rego (CPF XXX.425.703-XX) ; e Poliana de Maria Souza de Araújo (CPF XXX.976.003-XX) , dando-se prosseguimento ao processo, nos termos do art. 12, §º 3, da Lei 8.443/1992; 
b)	rejeitar as alegações de defesa dos Srs. Aurea Bacelar (CPF XXX.146.413-XX) ; Caroline Carvalho Noleto (CPF XXX.550.043-XX) ; Cláudio Lurine Guimarães (CPF XXX.575.433-XX) ; Gutemberg Fernandes de Araújo (CPF XXX.228.633-XX) , Hilnete Costa Béliche (CPF XXX.509.003-XX) ; Inácio José Souza (CPF XXX.330.413-XX) ; Luciana Amorim Tomich (CPF XXX.655.283-XX) ; Maria Ieda Gomes Vanderlei (CPF XXX.200.313-XX) ; Manoel Marcelo Moreira Junior (CPF XXX.795.503-XX) ) ; Nilton Arruda Nobre Junior (CPF XXX.312.543-XX) ; Rafael Mendonca Oliveira (CPF XXX.807.543-XX) ; Raimundo Nonato Freitas Matos (CPF XXX.072.783-XX) ; Rozenilde Castro Lapa (CPF XXX.563.103-XX) ; Santiago Cirilo Noguera Servin (CPF XXX.441.763-XX) ; e Valdineide Alves Nunes (CPF XXX.644.963-XX) ;
c)	 com fundamento nos arts. 1º, I, 16, III, alíneas 'b' e 'c', e § 2º, 19, e 23, III, da Lei 8.443/1992 e 1º, I, 209, III e § 5º, incisos I e II, 210, § 1º, inciso I, e 214, III, do Regimento Interno do TCU, julgar irregulares as contas dos Srs. Aurea Bacelar (CPF XXX.146.413-XX) ; Caroline Carvalho Noleto (CPF XXX.550.043-XX) ; Cláudio Lurine Guimarães (CPF XXX.575.433-XX) ; Gutemberg Fernandes de Araújo (CPF XXX.228.633-XX) , Hilnete Costa Béliche (CPF XXX.509.003-XX) ; Inácio José Souza (CPF XXX.330.413-XX) ; Luciana Amorim Tomich (CPF XXX.655.283-XX) ; Maria Ieda Gomes Vanderlei (CPF XXX.200.313-XX) ; Manoel Marcelo Moreira Junior (CPF XXX.795.503-XX) ) ; Nilton Arruda Nobre Junior (CPF XXX.312.543-XX) ; Rafael Mendonca Oliveira (CPF XXX.807.543-XX) ; Raimundo Nonato Freitas Matos (CPF XXX.072.783-XX) ; Rozenilde Castro Lapa (CPF XXX.563.103-XX) ; Santiago Cirilo Noguera Servin (CPF XXX.441.763-XX) ; Valdineide Alves Nunes (CPF XXX.644.963-XX) ; Denise Assunção Castro (CPF XXX.722.853-XX) , Mirella Goulart Cavalcante Rego (CPF XXX.425.703-XX) ; e Poliana de Maria Souza de Araújo (CPF XXX.976.003-XX) , condenando-os ao pagamento das quantias abaixo discriminadas, com a fixação do prazo de quinze dias, a contar do recebimento da notificação, para comprovar perante o Tribunal, na forma prevista no art. 214, III, alínea 'a', do Regimento Interno do TCU, o recolhimento aos cofres do Fundo Nacional de Saúde - FNS das referidas importâncias, atualizadas monetariamente e acrescidas dos juros de mora, a partir da data apontada até a do recolhimento, na forma prevista na legislação em vigor:
	Débito 1:
	DATA DA OCORRÊNCIA
	VALOR ORIGINAL (R$) 

	7/2/2012
	7.460,00

	7/3/2012
	226.800,00

	Total
	234.260,00

Responsáveis solidários: Gutemberg Fernandes de Araújo (CPF XXX.228.633-XX) ; Maria Ieda Gomes Vanderlei (CPF XXX.200.313-XX) ; Rafael Mendonca Oliveira (CPF XXX.807.543-XX) ; Aurea Bacelar (CPF XXX.146.413-XX) ; Denise Assunção Castro (CPF XXX.722.853-XX) ; Nilton Arruda Nobre Junior (CPF XXX.312.543-XX) ; Hilnete Costa Béliche (CPF XXX.509.003-XX) .
	Débito 2:
	DATA DA OCORRÊNCIA
	VALOR ORIGINAL (R$) 

	7/3/2012
	57.702,00

Responsáveis solidários: Gutemberg Fernandes de Araújo (CPF XXX.228.633-XX) ; Maria Ieda Gomes Vanderlei (CPF XXX.200.313-XX) ; Rafael Mendonca Oliveira (CPF XXX.807.543-XX) ; Aurea Bacelar (CPF XXX.146.413-XX) ; Mirella Goulart Cavalcante Rego (CPF XXX.425.703-XX) ; Valdineide Alves Nunes (CPF XXX.644.963-XX) ; e Caroline Carvalho Noleto (CPF XXX.550.043-XX) .
	Débito 3:
	DATA DA OCORRÊNCIA
	VALOR ORIGINAL (R$) 

	9/5/2012
	30.230,40

	Responsáveis solidários: Maria Ieda Gomes Vanderlei (CPF XXX.200.313-XX) , de 1º/1/2009 a 31/12/2012; Rafael Mendonca Oliveira (CPF XXX.807.543-XX) ; Aurea Bacelar (CPF XXX.146.413-XX) .
	Débito 4:
	DATA DA OCORRÊNCIA
	VALOR ORIGINAL (R$) 

	4/4/2012
	561.637,50

	13/4/2012
	58.719,58

	26/4/2012
	396.675,00

	Total
	1.017.032,08

Responsáveis solidários:  Maria Ieda Gomes Vanderlei (CPF XXX.200.313-XX) ; Rafael Mendonca Oliveira (CPF XXX.807.543-XX) ; Aurea Bacelar (CPF XXX.146.413-XX) ; Denise Assunção Castro (CPF XXX.722.853-XX) , Nilton Arruda Nobre Junior (CPF XXX.312.543-XX) ; Hilnete Costa Béliche (CPF XXX.509.003-XX) , assistente técnica.
	Débito 5:
	DATA DA OCORRÊNCIA
	VALOR ORIGINAL (R$) 

	26/4/2012
	973.665,60

Responsáveis solidários: Maria Ieda Gomes Vanderlei (CPF XXX.200.313-XX) ; Rafael Mendonca Oliveira (CPF XXX.807.543-XX) ; Aurea Bacelar (CPF XXX.146.413-XX) , Superintendente de Material e Patrimônio, de 1º/1/2009 a 31/12/2012; Denise Assunção Castro (CPF XXX.722.853-XX) ; Nilton Arruda Nobre Junior (CPF XXX.312.543-XX) ; Hilnete Costa Béliche (CPF XXX.509.003-XX) ; Manoel Marcelo Moreira Junior (CPF XXX.795.503-XX) .
	Débito 6:
	DATA DA OCORRÊNCIA
	VALOR ORIGINAL (R$) 

	13/4/2012
	27.460,00

Responsáveis solidários: Maria Ieda Gomes Vanderlei (CPF XXX.200.313-XX) , Secretária Adjunta de Ações e Serviços de Saúde, de 1º/1/2009 a 31/12/2012; Rafael Mendonca Oliveira (CPF XXX.807.543-XX) Secretário Adjunto de Administração e Finanças, de 1º/10/2009 a 31/12/2012; Aurea Bacelar (CPF XXX.146.413-XX) , Superintendente de Material e Patrimônio, de 1º/1/2009 a 31/12/2012; Mirella Goulart Cavalcante Rego (CPF XXX.425.703-XX) , Chefe de Serviço de Clínica Médica, Valdineide Alves Nunes (CPF XXX.644.963-XX) ; Raimundo Nonato Freitas Matos (CPF XXX.072.783-XX) , Farmacêutico Bioquímico.
	Débito 7:
	DATA DA OCORRÊNCIA
	VALOR ORIGINAL (R$) 

	3/5/2012
	205.575,95

Responsáveis solidários: Maria Ieda Gomes Vanderlei (CPF XXX.200.313-XX) ; Rafael Mendonca Oliveira (CPF XXX.807.543-XX) ; Aurea Bacelar (CPF XXX.146.413-XX) ; Mirella Goulart Cavalcante Rego (CPF XXX.425.703-XX) , Hilnete Costa Béliche; Poliana de Maria Souza de Araújo (CPF XXX.976.003-XX) .
	Débito 8:
	DATA DA OCORRÊNCIA
	VALOR ORIGINAL (R$) 

	9/5/2012
	388.065,28

Responsáveis solidários: Maria Ieda Gomes Vanderlei (CPF XXX.200.313-XX) ; Rafael Mendonca Oliveira (CPF XXX.807.543-XX) ; Aurea Bacelar (CPF XXX.146.413-XX) ; Nilton Arruda Nobre Junior (CPF XXX.312.543-XX) ; Hilnete Costa Béliche (CPF XXX.509.003-XX) ; Rozenilde Castro Lapa (CPF XXX.563.103-XX) . 
	 Débito 9:
	DATA DA OCORRÊNCIA
	VALOR ORIGINAL (R$) 

	23/5/2012
	114.433,70

Responsáveis solidários: Santiago Cirilo Noguera Servin (CPF XXX.441.763-XX) ; Maria Ieda Gomes Vanderlei (CPF XXX.200.313-XX) ; Rafael Mendonca Oliveira (CPF XXX.807.543-XX) ; Aurea Bacelar (CPF XXX.146.413-XX) ; Luciana Amorim Tomich (CPF XXX.655.283-XX) ; Valdineide Alves Nunes (CPF XXX.644.963-XX) ; Cláudio Lurine Guimarães (CPF XXX.575.433-XX) , Farmacêutico.
	
	 Débito 10:
	DATA DA OCORRÊNCIA
	VALOR ORIGINAL (R$) 

	6/6/2012
	28.852,50

	19/6/2012
	45.115,00

	22/6/2012
	692.550,00

	11/9/2012
	598.642,92

	11/10/2012
	421.228,12

	Total
	1.786.388,54

Responsáveis solidários: Santiago Cirilo Noguera Servin (CPF XXX.441.763-XX) ; Maria Ieda Gomes Vanderlei (CPF XXX.200.313-XX) ; Rafael Mendonca Oliveira (CPF XXX.807.543-XX) ; Aurea Bacelar (CPF XXX.146.413-XX) ; Denise Assunção Castro (CPF XXX.722.853-XX) ; Nilton Arruda Nobre Junior (CPF XXX.312.543-XX) ; e Hilnete Costa Béliche (CPF XXX.509.003-XX) .
	Débito 11:
	DATA DA OCORRÊNCIA
	VALOR ORIGINAL (R$) 

	24/8/2012
	978.780,00

	19/12/2012
	140.915,74

	Total
	1.119.695,74

Responsáveis solidários: Santiago Cirilo Noguera Servin (CPF XXX.441.763-XX) ; Maria Ieda Gomes Vanderlei (CPF XXX.200.313-XX) ; Rafael Mendonca Oliveira (CPF XXX.807.543-XX) ; Aurea Bacelar (CPF XXX.146.413-XX) ; Denise Assunção Castro (CPF XXX.722.853-XX) ; Nilton Arruda Nobre Junior (CPF XXX.312.543-XX) ; Hilnete Costa Béliche (CPF XXX.509.003-XX) ; Manoel Marcelo Moreira Junior (CPF XXX.795.503-XX) .
	Débito 12:
	DATA DA OCORRÊNCIA
	VALOR ORIGINAL (R$) 

	8/11/2012
	191.257,00

Responsáveis solidários: Santiago Cirilo Noguera Servin (CPF XXX.441.763-XX) ; Maria Ieda Gomes Vanderlei (CPF XXX.200.313-XX) ; Rafael Mendonca Oliveira (CPF XXX.807.543-XX) ; Aurea Bacelar (CPF XXX.146.413-XX) ; Denise Assunção Castro (CPF XXX.722.853-XX) ; Nilton Arruda Nobre Junior (CPF XXX.312.543-XX; Hilnete Costa Béliche (CPF XXX.509.003-XX) ; e Rozenilde Castro Lapa (CPF XXX.563.103-XX) .
	Débito 13:
	DATA DA OCORRÊNCIA
	VALOR ORIGINAL (R$) 

	10/9/2012
	444.039,50

	19/12/2012
	793.952,28

	Total
	1.237.991,78

Responsáveis solidários: Santiago Cirilo Noguera Servin (CPF XXX.441.763-XX) ; Maria Ieda Gomes Vanderlei (CPF XXX.200.313-XX) ; Rafael Mendonca Oliveira (CPF XXX.807.543-XX) ; Aurea Bacelar (CPF XXX.146.413-XX) ; Denise Assunção Castro (CPF XXX.722.853-XX) ; Nilton Arruda Nobre Junior (CPF XXX.312.543-XX) ; e Rozenilde Castro Lapa (CPF XXX.563.103-XX) .
	
	Débito 14:
	DATA DA OCORRÊNCIA
	VALOR ORIGINAL (R$) 

	1/6/2012
	588.270,00

	22/6/2012
	482.449,00

	26/7/2012
	44.201,00

	8/8/2012
	255.000,00

	10/8/2012
	167.095,00

	23/8/2012
	192.000,00

	24/8/2012
	924.000,00

	28/8/2012
	151.375,90

	3/9/2012
	62.686,00

	26/9/2012
	24.528,50

	27/9/2012
	85.550,00

	9/10/2012
	123.677,00

	11/10/2012
	845.900,00

	24/10/2012
	98.459,50

	19/12/2012
	871.302,00

	Total
	4.916.493,90

	Responsáveis solidários: Santiago Cirilo Noguera Servin (CPF XXX.441.763-XX) ; Maria Ieda Gomes Vanderlei (CPF XXX.200.313-XX) ; Rafael Mendonca Oliveira (CPF XXX.807.543-XX) ; Aurea Bacelar (CPF XXX.146.413-XX) ; Mirella Goulart Cavalcante Rego (CPF XXX.425.703-XX) ; Valdineide Alves Nunes (CPF XXX.644.963-XX) ; e Poliana de Maria Souza de Araújo (CPF XXX.976.003-XX) .
	Débito 15:
	DATA DA OCORRÊNCIA
	VALOR ORIGINAL (R$) 

	19/12/2012
	339.514,50

	Responsáveis solidários: Santiago Cirilo Noguera Servin (CPF XXX.441.763-XX) ; Maria Ieda Gomes Vanderlei (CPF XXX.200.313-XX) ; Rafael Mendonca Oliveira (CPF XXX.807.543-XX) ; Aurea Bacelar (CPF XXX.146.413-XX) ; Mirella Goulart Cavalcante Rego (CPF XXX.425.703-XX) ; Valdineide Alves Nunes (CPF XXX.644.963-XX) e Inácio José Souza (CPF XXX.330.413-XX) .
	Débito 16:
	DATA DA OCORRÊNCIA
	VALOR ORIGINAL (R$) 

	6/7/2012
	18.574,70

Responsáveis solidários: Santiago Cirilo Noguera Servin (CPF XXX.441.763-XX) ; Maria Ieda Gomes Vanderlei (CPF XXX.200.313-XX) ; Rafael Mendonca Oliveira (CPF XXX.807.543-XX) ; Aurea Bacelar (CPF XXX.146.413-XX) ; Mirella Goulart Cavalcante Rego (CPF XXX.425.703-XX) ; e Raimundo Nonato Freitas Matos (CPF XXX.072.783-XX) 
	Débito 17:
	DATA DA OCORRÊNCIA
	VALOR ORIGINAL (R$) 

	19/12/2012
	308.253,00

Responsáveis solidários: Santiago Cirilo Noguera Servin (CPF XXX.441.763-XX) ; Maria Ieda Gomes Vanderlei (CPF XXX.200.313-XX) ; Rafael Mendonca Oliveira (CPF XXX.807.543-XX) ; Aurea Bacelar (CPF XXX.146.413-XX) ; Mirella Goulart Cavalcante Rego (CPF XXX.425.703-XX) ; e Poliana de Maria Souza de Araújo (CPF XXX.976.003-XX) .
	Débito 18:
	DATA DA OCORRÊNCIA
	VALOR ORIGINAL (R$) 

	19/12/2012
	24.304,00

Responsáveis solidários: Santiago Cirilo Noguera Servin (CPF XXX.441.763-XX) ; Maria Ieda Gomes Vanderlei (CPF XXX.200.313-XX) ; Rafael Mendonca Oliveira (CPF XXX.807.543-XX) ; Aurea Bacelar (CPF XXX.146.413-XX) ; Mirella Goulart Cavalcante Rego (CPF XXX.425.703-XX) .
d)	aplicar aos responsáveis acima relacionados a multa prevista no art. 57 da Lei 8.443/1992 c/c o art. 267 do Regimento Interno, com a fixação do prazo de quinze dias, a contar da notificação, para comprovar, perante o Tribunal (art. 214, inciso III, alínea 'a', do Regimento Interno) , o recolhimento da dívida aos cofres do Tesouro Nacional, atualizada monetariamente desde a data do acórdão que vier a ser proferido até a do efetivo recolhimento, se for paga após o vencimento, na forma da legislação em vigor;
e)	autorizar, desde logo, nos termos do art. 28, inciso II, da Lei 8.443/1992 c/c o art. 219, inciso II, do RI/TCU, a cobrança judicial da dívida caso não atendidas as notificações;
f)	 autorizar, desde logo, com fundamento no art. 26, da Lei 8.443/1992 c/c o art. 217, do Regimento Interno do TCU, caso seja do interesse dos acima nominados responsáveis, o parcelamento da dívida em até 36 parcelas, incidindo, sobre cada uma, os encargos legais devidos, sem prejuízo de alertá-la de que, caso opte por essa forma de pagamento, a falta de comprovação do recolhimento de qualquer parcela implicará o vencimento antecipado do saldo devedor, nos termos do art. 26, parágrafo único, e 59, da Lei 8.443/1992 c/c o art. 217, § 2º, do Regimento Interno do TCU; e
g)	 encaminhar cópia da deliberação à Procuradoria da República no Estado do Maranhão, nos termos do § 3º do art. 16 da Lei 8.443/1992 c/c o § 7º do art. 209 do Regimento Interno do TCU, para adoção das medidas que entender cabíveis;
h)	enviar cópia do Acórdão que vier a ser proferido ao Fundo Nacional de Saúde e aos responsáveis, para ciência;
i)	 Informar à Procuradoria da República no Estado do Maranhão, ao Fundo Nacional de Saúde e aos responsáveis que a deliberação, acompanhada do relatório e do voto que a fundamenta, podem ser acessados por meio do endereço eletrônico www.tcu.gov.br/acordaos e que, caso haja interesse, o Tribunal pode enviar-lhe cópia desses documentos sem qualquer custo."
2.	O MP/TCU, representado pelo Procurador Marinus Eduardo De Vries Marsico, manifesta-se, em parecer à peça 174, de acordo com a proposta da unidade técnica.
	É o Relatório.

José Alberto Santos Penha (OAB/MA. 7221), Sônia Maria Lopes Coelho (OAB/MA 3811); Flávia Alexsandra Noleto de Miranda Carvalho (OAB/MA 7.282); Fabíola de Paula Costa Veras Ramos (OAB/MA 7.876); Abdoral Vieira Martins Júnior (OAB/MA 7.907); João Jorge Jinkings Pavão Filho (OAB/MA 6.846); Edison Lindoso Santos (OAB/MA 13.015); Denílson Cunha da Silva (OAB/MA 16.977) e Marcelo Bruno Martins Feitosa (OAB/MA 8.706) e outros.

Procurador Marinus Eduardo De Vries Marsico.

Tomada de contas especial. Recursos do SUS. Não comprovação da regular aplicação dos recursos repassados no exercício de 2012. Citação. Revelia de parte dos responsáveis. Rejeição das alegações de defesa dos demais. Contas irregulares. Débito. Multa.

TOMADA DE CONTAS ESPECIAL (TCE)

Secretaria de Controle Externo de Tomada de Contas Especial (SecexTCE).

Trata-se de Tomada de Contas Especial instaurada pelo Fundo Nacional de Saúde (FNS) em desfavor de Gutemberg Fernandes de Araújo, Santiago Cirilo Noguera Servin, Áurea Bacelar, Denise Assunção Castro, Maria Ieda Gomes Vanderlei, Mirella Goulart Cavalcante Rego, Nilton Arruda Nobre Junior e Rafael Mendonça Oliveira em razão da não comprovação da regular aplicação dos recursos repassados no exercício de 2012 pelo Fundo Nacional de Saúde (FNS) ao Município de São Luís/MA, na modalidade fundo a fundo.
2.	As irregularidades objeto desta tomada de contas especial foram apuradas pelo Departamento Nacional de Auditoria do SUS (Denasus) em auditoria realizada no Município de São Luís/MA, visando apurar denúncia de irregularidades na aplicação de recursos do Programa de Atenção Básica, exercício 2012. Consoante Relatório 13261, de 10/3/2014 (peça 2, pp. 3-277) , dentre outras constatações, foi apurado débito no valor original de R$ 12.990.898,17 em recursos federais, oriundo dos programas de assistência farmacêutica, atenção básica, média e alta complexidade, e vigilância em Saúde.
3.	As irregularidades ensejadoras do dano apurado consistiram no pagamento de bens adquiridos pela Secretaria Municipal de Saúde de São Luís/MA (Semus) com os mencionados recursos do FNS sem a comprovação do recebimento desses bens (medicamentos, materiais médicos hospitalares etc.) . Dessa forma, restou caracterizada a liquidação irregular de despesas e pagamentos sem a respectiva contraprestação.
4.	Ante o não saneamento das irregularidades apuradas na fase interna, foi instaurada a presente tomada de contas especial, imputando-se aos responsáveis então arrolados débitos com variações de solidariedade, conforme o período de gestão de cada um, em suas respectivas funções.
5.	No âmbito deste Tribunal, por meio da instrução inicial (peça 9) , a então Secex/AM decidiu pela realização de diligências com vistas ao saneamento de lacunas documentais para fixação das responsabilidades dos agentes identificados pelo tomador de contas. Realizadas as diligências, por meio da instrução à peça 47, aquela unidade técnica identificou 18 cadeias de responsabilidade. Nessa responsabilização pelos débitos apurados, foram arrolados os Secretários de Saúde da época e o Secretário Adjunto de Administração e Finanças, os quais administravam os recursos recebidos, a Superintendente de Material e Patrimônio, juntamente com os servidores que atestaram o recebimento dos bens sem a devida comprovação. Dessa forma, a partir das informações obtidas pelas diligências, ampliou-se o número de responsáveis inicialmente apontados no relatório do Denasus.
6.	As cadeias de responsabilidade que fundamentaram as citações dos responsáveis, com seus respectivos débitos, foram as seguintes:
	CR
	Responsáveis
	Débito (R$) 

	1
	Gutemberg Fernandes de Araújo, Secretário Municipal de Saúde; 
Maria Ieda Gomes Vanderlei, Secretária Adjunta de Ações e Serviços de Saúde; 
Rafael Mendonça Oliveira, Secretário Adjunto de Administração e Finanças; 
Áurea Bacelar, Superintendente de Material e Patrimônio. 
Responsáveis pelo ateste: 
Denise Assunção Castro, Auxiliar de operações de Serviços Diversos; Nilton Arruda Nobre Junior, Coordenador de Compras e Registro; e  Hilnete Costa Béliche, assistente técnica.
	234.260,00

	2
	Gutemberg Fernandes de Araújo, Secretário Municipal de Saúde; 
Maria Ieda Gomes Vanderlei, Secretária Adjunta de Ações e Serviços de Saúde; Rafael Mendonça Oliveira, Secretário Adjunto de Administração e Finanças; Áurea Bacelar, Superintendente de Material e Patrimônio. 
Responsáveis pelo ateste: Mirella Goulart Cavalcante Rego, Chefe de Serviço de Clínica Médica; Valdineide Alves Nunes; e Caroline Carvalho Noleto, Farmacêutica-Bioquímica.
	57.702,00

	3
	Maria Ieda Gomes Vanderlei, Secretária Adjunta de Ações e Serviços de Saúde; Rafael Mendonça Oliveira, Secretário Adjunto de Administração e Finanças; Áurea Bacelar, Superintendente de Material e Patrimônio.
Responsáveis pelo ateste: não identificados
	30.230,40

	4
	Maria Ieda Gomes Vanderlei, Secretária Adjunta de Ações e Serviços de Saúde; Rafael Mendonça Oliveira, Secretário Adjunto de Administração e Finanças; Áurea Bacelar, Superintendente de Material e Patrimônio.
Responsáveis pelo ateste: 
Denise Assunção Castro, Auxiliar de operações de Serviços Diversos; Nilton Arruda Nobre Junior, Coordenador de Compras e Registro; e Hilnete Costa Béliche, assistente técnica.
	1.017.032,08

	5
	Maria Ieda Gomes Vanderlei, Secretária Adjunta de Ações e Serviços de Saúde; Rafael Mendonça Oliveira, Secretário Adjunto de Administração e Finanças; Áurea Bacelar, Superintendente de Material e Patrimônio.
Responsáveis pelo ateste: 
Denise Assunção Castro, Auxiliar de operações de Serviços Diversos; Nilton Arruda Nobre Junior, Coordenador de Compras e Registro; Hilnete Costa Béliche, assistente técnica; e Manoel Marcelo Moreira Junior, Coordenador.
	973.665,60

	6
	Maria Ieda Gomes Vanderlei, Secretária Adjunta de Ações e Serviços de Saúde; Rafael Mendonça Oliveira, Secretário Adjunto de Administração e Finanças; Áurea Bacelar, Superintendente de Material e Patrimônio.
Responsáveis pelo ateste: 
Mirella Goulart Cavalcante Rego, Chefe de Serviço de Clínica Médica; Valdineide Alves Nunes; e Raimundo Nonato Freitas Matos, Farmacêutico Bioquímico.
	27.460,00

	7
	Maria Ieda Gomes Vanderlei, Secretária Adjunta de Ações e Serviços de Saúde; Rafael Mendonça Oliveira, Secretário Adjunto de Administração e Finanças; Áurea Bacelar, Superintendente de Material e Patrimônio.
Responsáveis pelo ateste: 
Mirella Goulart Cavalcante Rego, Chefe de Serviço de Clínica Médica; Hilnete Costa Béliche, assistente técnica; e Poliana de Maria Souza de Araújo.
	205.575,95

	8
	Maria Ieda Gomes Vanderlei, Secretária Adjunta de Ações e Serviços de Saúde; Rafael Mendonça Oliveira, Secretário Adjunto de Administração e Finanças; Áurea Bacelar, Superintendente de Material e Patrimônio.
Responsáveis pelo ateste: 
Nilton Arruda Nobre Junior, Coordenador de Compras e Registro; Hilnete Costa Béliche, assistente técnica; e  Rozenilde Castro Lapa.
	388.065,28

	9
	Santiago Cirilo Noguera Servin, Secretário Municipal de Saúde; 
Maria Ieda Gomes Vanderlei, Secretária Adjunta de Ações e Serviços de Saúde; Rafael Mendonça Oliveira, Secretário Adjunto de Administração e Finanças; Áurea Bacelar, Superintendente de Material e Patrimônio.
Responsáveis pelo ateste:
Luciana Amorim Tomich Netto Guterres Soares, Farmacêutica; Cláudio Lurine Guimarães, Farmacêutico; e Valdineide Alves Nunes.
	114.433,70

	10
	Santiago Cirilo Noguera Servin, Secretário Municipal de Saúde; 
Maria Ieda Gomes Vanderlei, Secretária Adjunta de Ações e Serviços de Saúde; Rafael Mendonça Oliveira, Secretário Adjunto de Administração e Finanças; Áurea Bacelar, Superintendente de Material e Patrimônio.
Responsáveis pelo ateste: 
Denise Assunção Castro, Auxiliar de operações de Serviços Diversos; Nilton Arruda Nobre Junior, Coordenador de Compras e Registro; e Hilnete Costa Béliche, assistente técnica.
	1.786.388,54

	11
	Santiago Cirilo Noguera Servin, Secretário Municipal de Saúde; 
Maria Ieda Gomes Vanderlei, Secretária Adjunta de Ações e Serviços de Saúde; Rafael Mendonça Oliveira, Secretário Adjunto de Administração e Finanças;
Áurea Bacelar, Superintendente de Material e Patrimônio.
Responsáveis pelo ateste: 
Denise Assunção Castro, Auxiliar de operações de Serviços Diversos; Nilton Arruda Nobre Junior, Coordenador de Compras e Registro; Manoel Marcelo Moreira Junior, Coordenador; e Hilnete Costa Béliche, assistente técnica.
	1.119.695,74

	12
	Santiago Cirilo Noguera Servin, Secretário Municipal de Saúde; 
Maria Ieda Gomes Vanderlei, Secretária Adjunta de Ações e Serviços de Saúde; Rafael Mendonça Oliveira, Secretário Adjunto de Administração e Finanças; Áurea Bacelar, Superintendente de Material e Patrimônio.
Responsáveis pelo ateste:
Denise Assunção Castro, Auxiliar de operações de Serviços Diversos; Nilton Arruda Nobre Junior, Coordenador de Compras e Registro; Hilnete Costa Béliche, assistente técnica; e Rozenilde Castro Lapa.
	191.257,00

	13
	Santiago Cirilo Noguera Servin, Secretário Municipal de Saúde; 
Maria Ieda Gomes Vanderlei, Secretária Adjunta de Ações e Serviços de Saúde; Rafael Mendonça Oliveira, Secretário Adjunto de Administração e Finanças; Áurea Bacelar, Superintendente de Material e Patrimônio.
Responsáveis pelo ateste: 
Denise Assunção Castro, Auxiliar de operações de Serviços Diversos; Nilton Arruda Nobre Junior, Coordenador de Compras e Registro; e Rozenilde Castro Lapa.
	1.237.991,78

	14
	Santiago Cirilo Noguera Servin, Secretário Municipal de Saúde; 
Maria Ieda Gomes Vanderlei, Secretária Adjunta de Ações e Serviços de Saúde; Rafael Mendonça Oliveira, Secretário Adjunto de Administração e Finanças; Áurea Bacelar, Superintendente de Material e Patrimônio.
Responsáveis pelo ateste: 
Mirella Goulart Cavalcante Rego, Chefe de Serviço de Clínica Médica; Valdineide Alves Nunes; e Poliana de Maria Souza de Araújo.
	4.916.493,90

	15
	Santiago Cirilo Noguera Servin, Secretário Municipal de Saúde; 
Maria Ieda Gomes Vanderlei, Secretária Adjunta de Ações e Serviços de Saúde; Rafael Mendonça Oliveira, Secretário Adjunto de Administração e Finanças; Áurea Bacelar, Superintendente de Material e Patrimônio.
Responsáveis pelo ateste: 
Mirella Goulart Cavalcante Rego, Chefe de Serviço de Clínica Médica; Valdineide Alves Nunes; e Inácio José Souza, Farmacêutico Bioquímico.
	339.514,50

	16
	Santiago Cirilo Noguera Servin, Secretário Municipal de Saúde; 
Maria Ieda Gomes Vanderlei, Secretária Adjunta de Ações e Serviços de Saúde; Rafael Mendonça Oliveira, Secretário Adjunto de Administração e Finanças; 
Áurea Bacelar, Superintendente de Material e Patrimônio.
Responsáveis pelo ateste: Mirella Goulart Cavalcante Rego, Chefe de Serviço de Clínica Médica; e Raimundo Nonato Freitas Matos, Farmacêutico Bioquímico.
	18.574,70

	17
	Santiago Cirilo Noguera Servin, Secretário Municipal de Saúde; 
Maria Ieda Gomes Vanderlei, Secretária Adjunta de Ações e Serviços de Saúde;
Rafael Mendonça Oliveira, Secretário Adjunto de Administração e Finanças; Áurea Bacelar, Superintendente de Material e Patrimônio.
Responsáveis pelo ateste: 
Mirella Goulart Cavalcante Rego, Chefe de Serviço de Clínica Médica; e Poliana de Maria Souza de Araújo.
	308.253,00

	18
	Santiago Cirilo Noguera Servin, Secretário Municipal de Saúde;
Maria Ieda Gomes Vanderlei, Secretária Adjunta de Ações e Serviços de Saúde; 
Rafael Mendonça Oliveira, Secretário Adjunto de Administração e Finanças; Áurea Bacelar, Superintendente de Material e Patrimônio.
Responsáveis pelo ateste: 
Mirella Goulart Cavalcante Rego, Chefe de Serviço de Clínica Médica.
	24.304,00

7.	Em cada cadeia de responsabilidade, foram atribuídas as seguintes condutas aos responsáveis:
	a) Superintendente de Material e Patrimônio: deixar de garantir que toda e qualquer entrada ou saída de medicamento e de materiais médicos hospitalares fossem registrados no sistema de almoxarifado central, bem como manter um sistema de controle de medicamentos e materiais médicos hospitalares com registros fictícios, ou seja, os lançamentos de entrada e saída dos produtos não condiziam com a realidade, em 2012, conforme constatação 293174 do Relatório de Auditoria 13261, do Denasus;
	b) Responsáveis pelo ateste: atestar o recebimento dos produtos constantes das notas fiscais, sem a existência de registros que demonstrem a efetiva entrada dos produtos adquiridos no Sistema de Controle do Almoxarifado Central, tampouco da distribuição às Unidades de Saúde;
	c) demais responsáveis: autorizar o pagamento das notas fiscais, sem a existência de registros que demonstrem a efetiva entrada dos produtos adquiridos no Sistema de Controle do Almoxarifado Central, tampouco a distribuição às Unidades de Saúde.
8.	Cumpre esclarecer, conforme apontado pela unidade técnica, que em 2011 a Secretaria Municipal de Saúde São Luís/MA contratou a empresa Pronto Express Logística Ltda. (TPC) para executar as atividades de recebimento, armazenamento e distribuição de medicamentos e materiais hospitalares. A equipe do Denasus verificou que, a despeito de a contratada utilizar sistema informatizado de controle dos estoques nos almoxarifados, a secretaria municipal de saúde mantinha um controle paralelo de entradas e saídas com base apenas nas notas fiscais. A partir de testes por amostragem, os auditores constataram que os registros da municipalidade não correspondiam a efetiva entrada dos produtos relacionados nos documentos fiscais no almoxarifado controlado pela empresa TPC. Essa empresa, entretanto, não foi responsabilizada em relação as irregularidades apuradas, haja vista que a equipe do Denasus considerou sua atuação regular, conforme constatação 293173 (peça 2, pp. 67-68) . 
9.	Por sua vez, em relação às empresas fornecedoras, não foram obtidas evidências de que elas concorreram para o dano ao erário apurado, uma vez que não há informações para determinar se as mercadorias constantes das notas fiscais foram desviadas ou se deixaram de ser entregues. O que a auditoria do Denasus evidenciou foi que o débito apurado se refere a mercadorias que não deram entrada no almoxarifado central.
10.	Foi então promovida a citação dos responsáveis arrolados em cada cadeia de responsabilidade acima descrita, atribuindo-lhes as condutas e os débitos indicados. 
11.	Apesar de os ofícios de citação terem sido recebidos nos endereços de Mirella Goulart Cavalcante Rego, Poliana de Maria Sousa de Araújo e Denise Assunção Castro constantes da base de dados da Receita Federal do Brasil (peças 76, 78 e 167) , as responsáveis não apresentaram alegações de defesa, tampouco recolheram o valor do débito que lhes foi imputado. Dessa forma, devem ser consideradas revéis, nos termos do art. 12, § 3º, da Lei 8.443/1992, dando-se prosseguimento ao processo. 
12.	Os demais apresentaram alegações de defesa, as quais foram analisadas pela SecexTCE, conforme a instrução transcrita no relatório integrante desta deliberação. Essa análise conclui pela rejeição de todas as defesas apresentadas. Dessa forma, a unidade técnica propõe julgar irregulares as presentes contas, imputando-se os débitos nos valores apurados aos responsáveis, além de aplicar-lhes a multa prevista no art. 57 da Lei 8.443/1992. O Ministério Público junto ao TCU avalizou a proposta da unidade técnica.
13.	Acolho o encaminhamento proposto pela unidade técnica, cuja análise adoto como parte das minhas razões de decidir, sem prejuízo de aduzir algumas considerações que entendo pertinentes.
14.	Os fatos apurados nestes autos decorreram de auditoria realizada pelo Denasus na Secretaria Municipal de Saúde de São Luís/MA visando apurar denúncia de irregularidades na aplicação de recursos do FNS no exercício de 2012. Essa auditoria logrou apurar graves irregularidades na liquidação e pagamento de fornecimento de medicamentos, materiais médicos hospitalares etc. custeados com esses recursos. Neste sentido, foram detectadas várias ocorrências que levaram à impugnação de despesas no vultoso valor histórico de R$ 12.990.898,17, tais como:
	a) existência de notas fiscais relativas a bens declarados como recebidos por servidores municipais lotados no Almoxarifado, na Coordenação de Assistência Farmacêutica e na Direção Superior da Secretaria de Saúde, porém sem comprovação da efetiva entrada dos produtos no almoxarifado;
	b) notas fiscais em que apenas parte dos produtos nelas relacionados foram efetivamente entregues no almoxarifado;
	c) produtos em que a unidade de medida registrada na nota fiscal é diferente da unidade de medida registrada no sistema de controle de entrada no almoxarifado;
	d) notas fiscais em que os produtos nelas descritos são diferentes dos produtos efetivamente entregues no almoxarifado;
	e) notas fiscais em que a composição do produto nelas descrito não é a mesma registrada no Sistema de Controle do Almoxarifado (por exemplo: produto que na nota fiscal aparece com a composição de 25mg, mas no sistema de controle consta como entregue de 50mg e vice-versa) ;
	f) produtos entregues no Almoxarifado através de "Notas de Entregas" e não de notas fiscais (as Notas de Entrega não registram o número do pregão, o número do processo de compra, nem o número da nota de empenho, impedindo identificar o procedimento de compra que deu origem aos produtos) ;
	g) existência de notas de entrega cujos produtos entregues pelo fornecedor não correspondem aos produtos constantes dos itens vencidos pelo fornecedor na Ata de Registro de Preços (nesses casos, quando da emissão da Nota Fiscal o fornecedor troca os nomes dos produtos constantes das Notas de Entrega pelo nome dos produtos correspondentes aos itens que a empresa venceu quando do julgamento da Ata de Registro de Preços, ou seja, os produtos citados nas notas fiscais são fictícios, pois, constaram apenas para mascarar a entrega de produtos alheios aos da Ata de Registro de Preços) . Por exemplo: o fornecedor ganhou a licitação para fornecer luvas de procedimentos/filme para raio x, e, em comum acordo com os dirigentes da Semus, faz a entrega de lâmina de bisturi; agulha descartável, e até arroz, feijão e leite. Contudo, na Nota Fiscal constam como entregues: luvas de procedimentos/filme para raio x.
15.	Ante a inexistência de documentação comprobatória da entrada dos bens adquiridos (medicamentos, materiais hospitalares etc.) no Sistema de Controle do Almoxarifado Central, bem como de sua regular distribuição às unidades destinatárias, resta configurada a não comprovação da regular aplicação dos recursos utilizados nos pagamentos desses bens.
16.	O descontrole nos procedimentos de recebimento e registros de entrada de bens postos em prática pela Secretaria Municipal de Saúde de São Luís/MA, consubstanciado por vícios e práticas irregulares, ficou bem evidenciado nas justificativas apresentadas ao Denasus por Denise Assunção Castro, auxiliar de operações de serviços diversos (peça 2, pp. 70, 71, 76, 80, 81 e 86) , nos seguintes termos:
"Conforme constatação nº 293172, os materiais entregues no almoxarifado, de fato não foram os que constavam nas notas fiscais, segundo os dirigentes e a própria coordenação os mesmos estavam fazendo permutas, pois as empresas que tinham ganhado os materiais essenciais não estavam querendo entregar, pois muitas delas ainda tinham faturas pendentes de pagamentos com a Semus por isso, os que estavam disponíveis para entregar embora tivessem outros processos ganhos para serem entregues, as suas maiorias não tinham os materiais que naquele momento a secretaria queria adquirir, era sabido por todos os gestores do perigo que tal procedimento traria visto que mexeria com saldo físico e o saldo do sistema, ou seja, iria ocorrer várias inconformidades, pois o que estava sendo recebido de fato não era o que se constava na ata de registro de preço, o que realmente deveria ser feito era a coordenação de almoxarifado nunca ter permitido tais práticas visto que, o coordenador é quem é o fiscal do contrato, portanto tinham perfeito conhecimento de como deveriam proceder.
 (...) 
Os fatos constatados pela auditoria, em parte correspondem à realidade apresentada pelos mesmos tudo isso, está relacionada com a desorganização e má gestão pública a todo o momento era constatados que havia várias divergências, tanto que se forem checar junto ao Grupo TPC vai se observar as inúmeras notificações, ou seja, irregularidades assinadas pelos nossos coordenadores quanto às quantidades recebidas neste almoxarifado, marca de produtos e unidade de medidas chegava sempre diferentes dos mapas de classificação embora, a empresa não tivesse de acordo com tal situação, a mesma era obrigada a receber esses materiais e, portanto fazia a notificação para que o representante legal do almoxarifado tomasse conhecimento assinando o documento que apresentavam todos esses problemas.
 (...) 
Conforme relatado, com relação às notas fiscais das empresas Mercúrio, Med-surgery e M. A. Silva, muitas das entregas das mesmas foram dadas como recebidas em outros locais de fora do almoxarifado, eram atestadas as notas de entregas por motoristas da Semus, pois eram eles que iam buscar os materiais diretamente no fornecedor, sem passar pelo almoxarifado. De fato, não posso afirmar se os materiais realmente foram entregues, pois era uma prática constante e em muitos casos os materiais chegavam com falta, contanto acredito que agindo dessa forma abria-se uma lacuna para as irregularidades em foco mostrada pela auditoria. 
Com relação à informação sobre as notas da Rimax, ambas foram entregues em parte no almoxarifado e conforme informação repassada pela própria coordenação, que os itens não entregues no almoxarifado, foram entregues diretamente na unidade Centro de Saúde Paraíso localizado na Vila Embratel, devido a sua inauguração que estava próximo.
A coordenadora da época, assim repassou esta informação e questionada sobre que tal procedimento traria problemas mais tardes falou que a ordem vinha dos dirigentes da Semus. Com relação à nota fiscal da Brascon, os materiais permanentes não foram recebidos no Almoxarifado localizado na BR135, pois esses materiais foram entregues ainda no Almoxarifado Angelim, ou seja, antes do almoxarifado se mudar para a BR, e somente meses, devido ao atraso do empenho a nota fiscal tempos depois foi emitida, portanto os materiais foram entregues, embora a nota fiscal não pertencesse ao período da entrega, os mesmos foram para o centro de Especialidades Odontológicas Ceo-Alemanha e para o setor da Semus (Sup. de Administração) .
A minha dificuldade é de encontrar os arquivos que constam as Nsuns assinadas pelos recebedores, pois quando o almoxarifado foi mudado, todos os arquivos foram jogados no Almoxarifado desativado que é conhecido como "SARAMANTA" até aonde tenho conhecimento, a maioria dos documentos lá existentes, estão molhados ou pegaram fogo posteriormente. Fui à unidade na qual os materiais foram entregues e não consegui ter acesso devido à direção não está no local naquele momento.
Com relação à Disprofar, de fato nem todos os itens foram entregues no almoxarifado, mas há algo peculiar, pois no momento do recebimento feito pelo Grupo TPC, a então coordenadora da época Hilnete Costa Béliche, assinou um termo em que continha que a mesma estava ciente de que a nota estava sendo recebida com falta, que os materiais não estavam sendo recebidos de forma integral e que o restante do material foi entregue direto em alguma unidade da Semus.
 (...) 
Como foram verificados, a maioria dos materiais recebidos foram por meio de notas de entregas, e isso acabou ocasionado de fato prejuízos aos cofres públicos, mas isso só ocorreu devido a nossos gestores terem aceitado agir de forma incoerente, pois para se mostrar um bom trabalho, primeiro tem que se ter conhecimento, organização e não tomar atitudes como as que foram praticadas na qual sempre se utilizava os termos emergências: "vamos receber esse material mesmo não estando de acordo com o solicitado porque é emergencial". Algumas das empresas citadas neste relatório faziam entregas diretamente nos locais direcionados pelos dirigentes com a explicação muita das vezes, que se o material viesse ainda para o almoxarifado iria demorar muito para sair para o local de destino, e consequentemente se autorizava o fornecedor a entregar os produtos diretamente na unidade de saúde.
Segundo conversas que presenciei entre a coordenação e o Secretário Adjunto de Administração e Finanças por meio de conversas telefônicas, ele a autorizava a solicitar os materiais diretamente do fornecedor e se não restasse toda a essa confusão causada por eles ainda tinham que ser atestadas embora tivesse conhecimento de que de fato as notas não correspondiam a realidade, e depois de muita relutância eu acabava assinando, pois ninguém nem a própria coordenação dava-me suporte para que não assinasse embora, todos sabiam dos problemas que futuramente viriam porque por diversas vezes mostrei através de relatórios e conferindo item por item das notas de entregas que algo estava errado e os mesmos sempre falavam que tudo isso era ocasionado pelas permutas que constantemente eram feitas, algo que não concordava além disso, devido a própria coordenação de almoxarifado fazer os pedidos de materiais via e-mail e nunca pedir de fato o material ganho pelo fornecedor em questão, em virtude disso a confusão se formou." (sic) (grifei) 
17.	As alegações de defesa apresentadas pelos responsáveis foram devidamente refutadas na análise realizada pela SecexTCE.  Nenhuma das alegações apresentadas foi capaz de afastar a principal irregularidade apurada nestes autos, ou seja, foi capaz de comprovar que os bens constantes das notas fiscais objeto das impugnações de despesas neste processo foram efetivamente entregues no almoxarifado da Secretaria Municipal de Saúde de São Luís/MA. 
18.	Em relação às alegações de defesa apresentadas pelos responsáveis pelo atesto das notas fiscais, várias delas admitem que o atesto foi aposto sem a conferência do bem entregue. Neste sentido, as seguintes defesas:
	a) de Raimundo Nonato Freitas Matos - alega que: (1) não era responsável pela conferência das mercadorias e que tal procedimento era efetuado em outro setor; e (2) não tinha contato com as mercadorias que adentravam no almoxarifado do Município;
	b) de Cláudio Lurine Guimarães e Luciana Amorim Tomich Netto Guterres Soares -  alegam que: (1) atuavam na supervisão do auxiliar de almoxarifado responsável pelo recebimento e conferência dos medicamentos adquiridos e atestavam conjuntamente as notas fiscais; e (2) agiram de boa-fé ao atestarem o recebimento dos medicamentos adquiridos;
	c) de Manoel Moreira Junior - alega que: (1) lhe foi solicitada a atestação nas notas fiscais do recebimento dos produtos, uma vez que a assinatura de pelo menos três funcionários é rotina exigida pelo Órgão Municipal e assim o fez após receber ordens de seus superiores; (2) não havia motivos para contestar a ordem, já que não era responsável pela checagem geral dos produtos referentes a essas notas, tendo atuado em confiança aos demais servidores e no novo sistema eletrônico adotado pela Semus com gestão da nova empresa responsável; e (3) ter agido de boa-fé no cumprimento de ordens superiores;
	d) de Inácio José Souza - alega que: (1) não era responsável pela conferência das mercadorias; (2) após a conferência em outro setor, era dado aceite nas notas fiscais; e (3) a justificativa desse procedimento seria que as mercadorias descritas nas notas fiscais já teriam sido conferidas e, portanto, os farmacêuticos não teriam que realizar esse procedimento; e
	e) de Nilton Arruda Nobre Júnior - alega que:  a assinatura na nota fiscal era atribuição exclusiva dos responsáveis do almoxarifado central e, ao ser recebida no de Material de Patrimônio/Coordenação de Compras, eram apostas novas assinaturas nas notas "para ficar com 03 (três) atestos".
19.	A responsável Caroline Noleto alega ter recebido os bens por ela atestados, mas que a ausência de registro de entradas no sistema da TPC se deve ao fato de que, na ocasião do recebimento, a empresa ainda não tinha iniciado suas operações. Tal alegação, entretanto, foi refutada pela unidade técnica em razão da ausência de registros de dispensação dos medicamentos adquiridos e, ainda, não comprovação de que a entrada em operação do sistema de controle da TPC se deu posteriormente ao recebimento dos bens.
20.	Por sua vez, Hilnete Costa Béliche, também alega ter recebido os bens por ela atestados. Aduz, entretanto, que esporadicamente eram realizadas entregas diretamente nas unidades de Saúde. Dessa forma, essas entregas não eram registradas no sistema da TPC, pois não entravam no estoque do almoxarifado, mas eram inseridos no sistema de controle da SMS. Tais alegações não foram acolhidas na análise da unidade técnica pelas razões de que: (1) não existem registros de saída desses bens; e (2) as notas fiscais atestadas pela responsável correspondem a um grande volume de bens das mais diversas naturezas sem registro de entrada no sistema do almoxarifado, não se tratando, portanto, de situação excepcional.
21.	Portanto, a irregularidade referente ao atesto de recebimento dos bens, sem a comprovação da sua entrada no almoxarifado, restou não elidida. O procedimento de recebimento e atesto de fornecimentos de bens ou serviços é elo fundamental na comprovação da regularidade da liquidação de despesas. Quebrado este elo, está aberta a porta para o pagamento sem a devida contraprestação, situação que justifica os débitos apurados neste processo. Este procedimento afronta o disposto no art. 63 da Lei 4.320/1964. Dessa forma, resta não afastada a responsabilização dos gestores responsáveis pelos atestos irregulares.
22.	Passando à irregularidade atribuída à Superintendente de Material e Patrimônio - deixar de garantir que toda e qualquer entrada ou saída de medicamento e de materiais médicos hospitalares fossem registrados no sistema de almoxarifado central, bem como manter um sistema de controle de medicamentos e materiais médicos hospitalares com registros fictícios -, vê-se que tal prática inviabilizou qualquer controle sobre os bens objeto deste processo. Não merecem acolhida as alegações da responsável acerca de eventuais dificuldades de controle decorrentes da transição, bem como a administração compartilhada de almoxarifados com a empesa TPC. Além de não ter sido comprovado que o compartilhamento existiu, conforme apontado pela unidade técnica, cabia à responsável adotar providências para evitar o descontrole decorrente da fase de transição, o que efetivamente não aconteceu.
23.	Por fim, em relação à irregularidade acerca da autorização do pagamento das notas fiscais sem a existência de registros que demonstrem a efetiva entrada dos produtos adquiridos no Sistema de Controle do Almoxarifado Central, tampouco a distribuição às Unidades de Saúde, atribuída aos secretários municipais de saúde e aos secretários adjuntos de ações e serviços de saúde e de administração e finanças, verifico que suas defesas trazem em comum alegações no sentido de que: (1) não lhes cabia verificar a entrada e saída de materiais no momento da autorização do pagamento, vez que tal atribuição estaria delegada a outros agentes; e (2) uma vez atestados os fornecimentos, cabia-lhes autorizar os pagamentos.
24.	Entendo que este procedimento poderia ser eventualmente considerado aceitável em caso de comprovação da existência de um sólido processo de liquidação de despesas e da existência de um controle eficaz de entrada e saída de bens dos almoxarifados. Porém, o que foi verificado pela auditoria do Denasus foi justamente o contrário - a inexistência de controles adequados, bem como práticas que tinham por efeito justamente dificultar ou impossibilitar os controles, como entregas diretas de medicamentos dos fornecedores nas unidades destinatárias, atestos sem conferência dos bens, e entregas de bens diferentes daqueles descritos nas notas fiscais.
25.	Esse descontrole, longe de ser apenas pontual ou esporádico, mostrou-se generalizado e, de certa forma, institucionalizado, conforme inclusive admitido no depoimento perante o Denasus pela responsável Denise Assunção Castro, acima transcrito. Neste depoimento, a servidora deixa assente não apenas que os dirigentes da Secretaria Municipal de Saúde (Semus) tinham conhecimento das irregularidades, como também que haveria ordens desses dirigentes para que fossem postos em prática os procedimentos irregulares. Diante de tal cenário, em que se mostrava evidente a não regular liquidação das despesas objeto deste processo, resta violado o disposto no art. 62 da Lei 4.320/1964. Assim, não há como serem acolhidas as mencionadas alegações.
26.	Verifico, ainda, que na instrução produzida pela SecexTCE foi apontado que além do débito no valor total de R$ 12.990.898,17 em recursos federais, o Denasus apontou ocorrência semelhante com recursos de origem municipal e estadual, nos valores de R$ 6.687.038,40 e R$ 1.942.254,60, respectivamente. Embora, não tenha constado da proposta de encaminhamento, a instrução menciona que tal fato deveria ensejar o envio de cópia do processo ao Tribunal de Contas do Estado do Maranhão para adoção das providências consideradas cabíveis. Dessa forma, entendo adequada também essa providência. 
27.	Por fim, deixo de acolher a proposta de se autorizar, desde já, o parcelamento da dívida por entender que essa autorização depende de solicitação expressa por parte do devedor.
28.	Nos termos do art. 16, § 3º, da LO/TCU, c/c o § 7º do art. 209 do RI/TCU, deve ser enviada cópia da deliberação proferida nestes autos à Procuradoria da República no Estado do Maranhão para o ajuizamento das ações que considere cabíveis.
	Ante o exposto, manifesto-me por que o Tribunal aprove o Acórdão que ora submeto à apreciação deste Colegiado.
TCU, Sala das Sessões, em 27 de julho de 2021.
AUGUSTO SHERMAN CAVALCANTI 
Relator